ACORDAO-COMPLETO-2406171

ACÓRDÃO 2269/2020 ATA 32/2020 - PLENÁRIO

VISTOS, relatados e discutidos estes autos de Auditoria de Conformidade realizada com o objetivo de verificar a situação atual das Sociedades de Propósito Específico (SPEs) de geração eólica em que Furnas Centrais Elétricas S.A. (Furnas) participa como acionista;
ACORDAM os Ministros do Tribunal de Contas da União, reunidos em Sessão do Plenário, diante das razões expostas pelo Relator, em:
	9.1. com fundamento no art. 250, incisos II, do Regimento Interno-TCU, determinar a Furnas que:
	9.1.1. apresente a este Tribunal, no prazo de 180 (cento e oitenta) dias contados da ciência deste Acórdão, plano de ação que contenha estudo de viabilidade econômico-financeira a respeito da manutenção ou não dos atuais projetos de SPEs Eólicas, abrangendo custos de manutenção de áreas, de licenças ambientais, medição certificada dos ventos, entre outros;
	9.1.2. caso a decisão de manutenção dos projetos se mostrar comprovadamente vantajosa do ponto de vista econômico, apresente a este Tribunal, dentro do mesmo prazo estabelecido no subitem 9.1.1 supra, projeto de implementação dos projetos de centrais eólicas atualmente mantidas em regime de gestão como greenfield, com custos e prazos estimados, incluindo as centrais do complexo eólico Acaraú (Santa Rosa, Uirapuru e Angelim) , do complexo Famosa III (Arara Azul, Bentevi, Ouro Verde I, Ouro Verde II e Ouro Verde III) , do complexo eólico Famosa I (Famosa I, Pau Brasil, Rosada e São Paulo) , do complexo Baleia (Bom Jesus, Cachoeira, Pitimbu, São Caetano, São Caetano I e São Galvão) , do complexo eólico Punaú (Carnaúba I, Carnaúba II, Carnaúba III, Carnaúba V, Cervantes I, Cervantes II e Punaú I) e do complexo Itaguaçu (Itaguaçu da Bahia, Santa Luiza, Santa Madalena, Santa Marcella, Santa Vera, Santo Antônio, São Bento, São Cirilo, São João e São Rafael, todas essas com suas pessoas jurídicas já incorporadas pelo veículo legal de sua controladora Itaguaçu da Bahia Energias Renováveis - IBER) ;
	9.2. com fundamento no art. 250, inciso V, do Regimento Interno-TCU e em observância ao art. 5º, inciso LV, da Constituição Federal de 1988, determinar a oitiva de Furnas para que, no prazo de 30 (trinta) dias contados da ciência desta deliberação, apresente os esclarecimentos que entender pertinentes acerca das seguintes indagações:
	9.2.1. qual a razoabilidade e plausibilidade das premissas que permitiram, quando da elaboração dos Planos de Negócios das eólicas do grupo Brasventos e, particularmente, de seus extratos com suas revisões de 2012:
	a) projetar incrementos tão substanciais de receitas líquidas a partir do oitavo ano de operação comercial, acompanhados de incrementos ainda maiores nos valores projetados de lucro líquido;
	b) projetar taxas internas de retorno (TIRs) para o projeto tão superiores às verificadas nos quatro primeiros anos de operação comercial;
	9.2.2. em relação à operação de assunção de controle das SPEs do Complexo Itaguaçu, o que levou a estatal a:
	a) não adotar critério estabelecido pela Presidência da Eletrobras para fins de definição do valor de aquisição da participação do acionista desistente na fase pré-operacional;
	b) adoção de cláusula de opção de compra de participação societária na parceria com o Fundo de Investimento em Participações (FIP) Salus em que o sócio privado tinha remuneração estável e garantida de seu investimento pelos critérios de avaliação do ativo determinados no acordo de acionistas, enquanto o sócio estatal assumia praticamente de forma integral os riscos de desenvolvimento do projeto;
	9.3. dar ciência a Furnas, com base no art. 7º da Resolução-TCU nº 265, de 9/12/2014, de que a divulgação, em nota explicativa das demonstrações financeiras da estatal referente a concessões e autorizações de geração de energia eólica, de informações sobre outorgas de projetos já revogados e/ou rescindidos, sem a clara caracterização deste fato, é prática que afronta orientação técnica do Comitê de Pronunciamentos Contábeis (CPC 00) , que requer das informações presentes no balanço a característica qualitativa fundamental de "Representação Fidedigna";
	9.4. em respeito ao disposto no art. 5º, inciso LV, da Constituição Federal de 1988, orientar a SecexEstataisRJ que, ao formalizar a oitiva de Furnas nos termos do subitem 9.2 supra, encaminhe à estatal os documentos e informações constantes desse processo que se mostrem necessários ao pleno exercício do contraditório;
	9.5. com fundamento no art. 22 da Lei 12.527, de 18/11/2011, combinado com o art. 12 da Resolução-TCU nº 259, de 7/5/2014, e com o art. 11, inciso III, da Resolução-TCU 294, de 18/4/2018, classificar como sigiloso o Relatório de Auditoria autuado como peça 430, eis que contempla informações diversas classificadas em sua origem como sigilosas.

Auditoria realizada com o objetivo de verificar a situação atual das Sociedades de Propósito Específico de geração eólica em que Furnas Centrais Elétricas S/A (Furnas) participa como acionista.

Furnas Centrais Elétricas S.A. (Furnas).

3. Interessados/Responsáveis:
3.1. Interessado: Tribunal de Contas de União (TCU).
3.2. Responsáveis: Flávio Decat de Moura (CPF XXX.681.116-XX), Luiz Carlos Ciocchi (CPF XXX.232.237-XX) e Ricardo Medeiros (CPF XXX.342.088-XX).

13.1. Ministros presentes: José Mucio Monteiro (Presidente), Walton Alencar Rodrigues, Benjamin Zymler, Augusto Nardes, Aroldo Cedraz (Relator), Raimundo Carreiro, Ana Arraes e Bruno Dantas.
13.2. Ministro-Substituto convocado: Augusto Sherman Cavalcanti.
13.3. Ministros-Substitutos presentes: Marcos Bemquerer Costa, André Luís de Carvalho e Weder de Oliveira.

ACORDAO-COMPLETO-2560376

Acórdão de Relação 2586/2022 - Plenário

Acórdão de Relação

ACORDAO-COMPLETO-2446385

Acórdão de Relação 151/2021 - Plenário

AROLDO CEDRAZ

Inicio este Relatório transcrevendo, com alguns ajustes de forma e fundamentado no inciso I do § 3º do art. 1º da Lei 8.443, de 16/7/1992, parte do Relatório de Auditoria elaborado no âmbito da Secretaria de Controle Externo da Administração Indireta no Rio de Janeiro (SecexEstataisRJ) e autuado como peça 430, cabendo informar que alguns excertos do aludido Relatório de Auditoria, por conterem informações classificadas na origem como sigilosas, foram excluídos da transcrição que se segue ou alterados - texto modificado entre colchetes - de modo a preservar os dados resguardados por sigilo, o que foi feito com o apoio da referida unidade instrutiva:
"1 - INTRODUÇÃO
Trata-se de auditoria de conformidade que tem como objeto as Sociedades de Propósito Específico (SPEs) de Furnas Centrais Elétricas S.A., em atendimento a determinação contida no item 9.7.3 do Acórdão 388/2018-TCU-Plenário, cujo objetivo é verificar a situação atual das Sociedades de Propósito Específico (SPEs) de geração eólica em que Furnas participa como acionista, tendo como parâmetros de verificação determinados critérios estabelecidos pelo citado Acórdão.
2. Cabe esclarecer que o teor das verificações determinadas pelo Plenário no Acórdão em tela deriva do exame de processo de monitoramento (TC Processo 027.623/2015-7) de recomendações e determinações exaradas a Furnas e Eletrobras no âmbito do Acórdão 2322/2015-TCU-Plenário, processo no qual foi analisada a gestão e governança de Furnas sobre suas Sociedades de Propósito Específico.
1.1 - Visão Geral do Objeto
3. Furnas Centrais Elétricas S.A. (Furnas) é uma sociedade de economia mista de capital fechado, subsidiária da Centrais Elétricas Brasileiras S.A. (Eletrobras) , que atua no setor elétrico brasileiro na geração, transmissão e comercialização de energia.
4. O sistema de geração de energia de Furnas possui 23 usinas, cujas concessões são 100% de Furnas ou em parceria com a iniciativa privada por meio de SPEs, sendo 21 hidrelétricas (UHEs) e 2 térmicas (UTEs) , correspondendo a 18.259 MW de capacidade instalada. Destas, 4 (quatro) usinas são 100% de Furnas, 6 (seis) sob regime de administração especial (regime de cotas regido pela Lei 12.783/2013) e 2 (duas) em parceria, totalizando 9.046,2 MW de potência instalada; além de 9 (nove) SPEs, com 8.683,6 MW de potência instalada.
5. No ano de 2018, Furnas possuía participações societárias em 43 projetos de centrais de geração eólica, conforme quadro das Demonstrações Financeiras, Nota Explicativa n. 2 (Autorizações e Concessões) (peça 381, p. 18-19) . No entanto apenas 3 centrais eólicas encontravam-se em operação: Rei dos Ventos 1, 3 e Miassaba 3, localizadas no Rio Grande do Norte.
Tabela 1 - Autorizações e concessões eólicas (2018) 
	Complexo
	Eólica
	Capacidade instalada
	Participação acionária (%) 

	Fortim [115 MW]
	Energia dos Ventos V (São Januário) 
	19,2
	99

		Energia dos Ventos VI (N. S. de Fátima) 
	28,8
	99

		Energia dos Ventos VII (Jandaia) 
	28,8
	99

		Energia dos Ventos VIII (São Clemente) 
	19,2
	99

		Energia dos Ventos IX (Jandaia I) 
	19,2
	99

	Famosa [85 MW]
	Famosa I
	22,5
	49

		Pau Brasil
	15
	49

		Rosada
	30
	49

		São Paulo
	17,5
	49

	Baleia [113,2 MW]
	Bom Jesus
	18
	49

		Cachoeira Eólica
	12
	49

		Pitimbu
	18
	49

		São Caetano
	25,2
	49

		São Caetano I
	18
	49

		São Galvão
	22
	49

	Punaú [132 MW]
	Carnaúba I
	22
	49

		Carnaúba II
	18
	49

		Carnaúba III
	16
	49

		Carnaúba V
	24
	49

		Cervantes I
	16
	49

		Cervantes II
	12
	49

		Punaú I
	24
	49

	Famosa III [125 MW]
	Arara Azul
	27,5
	90

		Bentevi
	15
	90

		Ouro Verde I
	27,5
	90

		Ouro Verde II
	30
	90

		Ouro Verde III
	25
	90

	Acaraú [72 MW]
	Ventos de Santa Rosa
	20
	90

		Ventos de Uirapuru
	28
	90

		Ventos do Angelim
	24
	90

	Serra do Mel [84 MW]
	Serra do Mel I
	28
	90

		Serra do Mel II
	28
	90

		Serra do Mel III
	28
	90

	Itaguaçu da Bahia [280 MW]
	Itaguaçu da Bahia
	28
	90

		Ventos de Santa Luzia
	28
	90

		Ventos de Santa Madalena
	28
	90

		Ventos de Santa Marcela
	28
	90

		Ventos de Santa Vera
	28
	90

		Ventos de Santo Antonio
	28
	90

		Ventos de São Bento
	28
	90

		Ventos de São Cirilo
	28
	90

		Ventos de São João
	28
	90

		Ventos de São Rafael
	28
	90

	Em operação

		Miassaba 3 (RN) 
	68
	24,5

		Rei dos Ventos 1 (RN) 
	58
	24,5

		Rei dos Ventos 3 (RN) 
	60
	24,5

6. Cabe apontar, em relação à tabela acima, que os empreendimentos Rei dos Ventos 1 (Brasventos Eolo) , Brasventos Miassaba 3 e Rei dos Ventos 3 tiveram a participação acionária transferida para a Eletrobras no curso de 2018, em processo de dação em pagamento, cujo objetivo principal foi a redução de parte da dívida de Furnas com sua controladora.
7. Além disso, como ver-se-á no desenvolvimento da primeira questão de auditoria, do conjunto de participações societárias atuais de Furnas, apenas as eólicas do Complexo de Fortim, localizado no Ceará (CE) , estão em fase efetiva de construção e implantação. As demais tiveram seus contratos de concessão revogados, por meio de mecanismos de descontratação de energia ofertados pela Aneel no ano de 2017. Este aspecto também será abordado de forma mais detalhada, nos itens 11 a 17.
8. Em janeiro de 2016, foi criada por Furnas a Brasil Ventos Energia S.A., subsidiária integral da estatal, com o objetivo de atuar como holding e consolidar as participações desta em empreendimentos eólicos, inicialmente os complexos de Acaraú e de Famosa III. No ano de 2018, também foi concluída a transferência para a Brasil Ventos da participação de Furnas no Complexo Fortim (Energia dos Ventos V, VI, VII, VIII e IX) , por meio da assinatura de um termo de cessão não onerosa. Ainda ao longo do ano de 2018, foram transferidas e consolidadas na Brasil Ventos as participações de Furnas nos seguintes Complexos Eólicos: IBER - Itaguaçu da Bahia Energias Renováveis; Famosa; Punaú; e Baleia, concluindo assim o processo de consolidação de participações societárias em centrais eólicas de Furnas na Brasil Ventos (peça 383 - DF BVE 2018, p. 13) . 
9. No gráfico a seguir, é possível observar a evolução do fluxo de aportes realizados por Furnas em seus investimentos em SPEs, no período de 2010 a 2018, cujo pico de volume ocorreu nos anos de 2013 a 2015, com queda progressiva dos recursos aportados até 2018. O volume de recursos aportado por Furnas nas suas SPEs de geração eólica totalizou R$ 536.476 mil, no período.
Gráfico 1 - Aportes em SPEs (2010-2018) 

10. Também é possível verificar, nos registros das rubricas de investimentos das SPEs nas Demonstrações Financeiras de Furnas, a trajetória similar à dos aportes. A tabela a seguir compara o valor registrado no balanço da rubrica Investimentos em SPEs (total) , com os valores específicos de centrais eólicas. O valor foi obtido nos saldos finais de cada SPE eólica, no demonstrativo analítico da rubrica 'Investimentos' constante das Notas Explicativas, ressaltando que este saldo final é o resultado de adições (aportes, AFACs, transferências) e de subtrações (baixas, equivalência patrimonial, eliminações) .
Tabela 2 - Investimentos eólicas e total SPEs
		2013
	2014
	2015
	2016
	2017
	2018

	Investimento Eólicas
	159.484
	245.355
	190.373
	134.958
	108.435
	10.204

	Investimento TOTAL SPEs
	4.872.675
	5.431.227
	6.385.504
	6.980.692
	7.115.007
	6.752.934

 *elaborado com base nas DFs [Demonstrações Financeiras] de Furnas 2014 a 2018; refere-se ao 'saldo' da rubrica investimentos
11. No ano de 2017, Furnas decidiu participar dos mecanismos de descontratação de energia ofertados ao mercado pelo poder Concedente, por meio da Aneel e CCEE, tendo em vista o ambiente de sobrecontratação do mercado de energia e a crise econômica instalada no País. Foi uma oportunidade de a estatal reduzir suas obrigações de fornecimento de energia em contratos já firmados nos Leilões passados, e assim mitigar os impactos dos significativos atrasos na implantação de seus empreendimentos eólicos.
12. Em maio de 2017, por meio do Mecanismo de Compensação de Sobras e Déficits (MCSD) de Energia Nova, a Câmara de Comercialização de Energia Elétrica - CCEE informou ao mercado o volume de sobras e déficits de oferta de energia nos contratos existentes, resultando na redução de 1.362 MW médios de forma permanente e outros 531 MW médios de cessões compulsórias, com efeitos a partir de janeiro de 2018 até 2021. 
13. O MCSD visa a reduzir as sobras de energia de distribuidoras, decorrente de frustração no crescimento econômico, e permite que unidades geradoras suspendam integral ou parcialmente suas obrigações de fornecimento de energia, reduzindo a necessidade de investimentos, riscos financeiros e regulatórios.
14. As SPEs de Furnas que ingressaram no MCSD e lograram sucesso no mecanismo de descontratação foram:
Tabela 3 - Eólicas no MCSD
	COMPLEXOS / EMPREENDIMENTOS 
	LEILÃO
	IMPACTO NO CONTRATO 
	PERCENTUAL DE REDUÇÃO 
	MONTANTE DESCONTRA-TADO (MWMéd) 

	Itaguaçu da Bahia (BA) 
	18º LEN 
	RESCISÃO
	100%
	125,60

	Famosa III (RN) 
	18º LEN 
	RESCISÃO
	100%
	43,80

	Serra do Mel (RN) 
	18º LEN 
	RESCISÃO
	100%
	37,30

	Acaraú (CE) 
	18º LEN 
	RESCISÃO
	100%
	27,70

15. Além disso, as Eólicas de Furnas buscaram a descontratação por meio do MDER (Mecanismo de Descontratação de Energia de Reserva) da CCEE, que objetivou oferecer oportunidade para que empresas que tiveram dificuldades em implantar seus empreendimentos de geração pudessem desfazer seus contratos, por meio de pagamento de uma multa ('prêmio') .
16. Dos 25 projetos que participaram do certame da CCEE, todos os 16 empreendimentos eólicos inscritos eram SPEs com participação de 49% de Furnas no capital, resultando no pagamento de R$ 81.814 mil em prêmio, conforme tabela demonstrativa a seguir.
Tabela 4 - Empreendimentos no MDER (energia descontratada e prêmios) 
Fonte: CCEE - Câmara de Comercialização de Energia Elétrica (peça 384) 
17. Com a descontratação de projetos e a consolidação de participações societárias de empreendimentos eólicos na Brasil Ventos, Furnas conclui uma etapa de seu ciclo de investimento nesse setor de energia com o seguinte quadro: 951 MW de capacidade de geração, sendo 123 MW do Complexo Fortim, efetivamente em fase final de construção, e 828 MW de projetos greenfield, em diversos estágios pré-operacionais.
Tabela 5 - Complexos eólicos (resumo situação) 
	BRASIL VENTOS ENERGIA S.A.
 (holding) 
	Complexo Fortim
100% 5 SPEs 123 MW
	Em construção

		Complexo Acaraú
90% 3 SPEs 72MW
	Greenfield

		Complexo Famosa III 
90% 5 SPEs 120MW
	Greenfield

		Complexo Itaguaçu da Bahia
98% 1 SPE (holding) 300 MW
	Greenfield 

		Complexo Punaú
49% 7 SPEs 132 MW
	Greenfield

		Complexo Baleia
49% 6 SPEs 116 MW
	Greenfield

		Complexo Famosa
49% 4 SPEs 88 MW
	Greenfield

1.2 - Deliberação que originou o trabalho
18. A presente auditoria é resultante do item 9.7.3 do Acórdão 388/2018-TCU-Plenário, que determinou à Segecex a autuação de processo de fiscalização para verificar a situação atual das SPEs de geração eólica de Furnas, nos seguintes termos:
9.7.3. autue processo em separado para verificar, com o nível de detalhamento e profundidade necessários e no âmbito de fiscalização própria, a situação atual das SPEs de geração eólica de Furnas, compreendendo: (i) estágio atual de implantação dos parques eólicos; (ii) conformidade dos processos de assunção de controle de SPEs por Furnas; (iii) impactos e eventuais prejuízos verificados com o inadimplemento contratual da IMPSA e medidas adotadas por Furnas para mitigar a situação; (iv) causas do baixo nível de rentabilidade, desempenho operacional e financeiro das participações acionárias de Furnas em SPEs de geração eólica; (v) razoabilidade das avaliações econômico-financeiras realizadas nos processos de assunção de controle, transferência e trocas de participação societária entre Furnas e parceiros privados; (vi) eventuais prejuízos decorrentes da desmobilização e/ou cancelamento de projetos de SPEs de Furnas, tendo em vista todos os investimentos já feitos; (vii) avaliação da estratégia e dos critérios para alienação e/ou transferência de participações da estatal, inclusive mediante abatimento de dívidas com a controladora, tendo em vista o novo cenário de negócios (situação econômica do país e indicativo de privatização do Sistema Eletrobras) ; 
 (Acórdão 388/2018-TCU-Plenário) 
19. No monitoramento que originou o Acórdão supra, ao analisar aspectos da gestão e governança sobre os projetos de geração eólica, a unidade técnica constatou fragilidades na transparência dada por Furnas em relação ao estágio de seus projetos/empreendimentos eólicos, tanto nas demonstrações financeiras da estatal, quanto no sítio eletrônico da holding Brasil Ventos Energia S.A., empresa subsidiária integral de Furnas criada em 2016 para fazer a gestão integrada das participações da estatal nas sociedades detentoras de concessões de geração eólica.
20. Naquela ocasião, o Relator do TC Processo 027.623/2015-7 entendeu que 'dado o cenário narrado pela SecexEstataisRJ sobre a situação das SPEs do setor de energia eólica, amplificado pelo baixo nível de desenvolvimento dos mecanismos de governança presentes em Furnas e em sua holding, a proposta de recomendação deve ser convertida em determinação para que a Segecex autue processos em separado a fim de verificar a situação atual das SPEs de geração eólica de Furnas'.
1.3 - Objetivo, escopo e questões de auditoria
21. O objetivo geral da presente fiscalização é verificar a situação atual das SPEs de geração eólica em que Furnas participa como acionista. O escopo do trabalho abrange os pontos levantados pelo item 9.7.3 do Acórdão 388/2018-TCU-Plenário, e tem como objeto as operações financeiras, societárias, de governança e gestão de Furnas em relação a suas SPEs no período compreendido entre os anos de 2013 a 2018, podendo eventualmente haver referência a dados e informações anteriores ou posteriores a este período, para elucidação de aspectos pontuais da análise.
22. A investigação desta auditoria estruturou como eixos principais do trabalho 6 (seis) questões de auditoria, sendo que algumas possuem pontos de contato e cruzamento entre si, porém configurando pontos independentes de análise, ou enfoques diferentes de avaliação do mesmo objeto de auditoria.
23. Sendo assim, as perguntas a que esta auditoria se propõe a responder/investigar são:
a) Q.1 - Qual o estágio atual de implantação das centrais eólicas de Furnas?
b) Q.2 - Os processos de assunção de controle de SPEs por Furnas estão de acordo com os dispositivos legais, normativos e regulatórios aplicáveis às respectivas transações?
c) Q.3 - Quais os impactos e eventuais prejuízos verificados com o inadimplemento contratual da WPE (IMPSA) e quais foram as medidas adotadas por Furnas para prevenir e/ou mitigar a situação?
d) Q.4 - Quais as causas do baixo nível de rentabilidade, desempenho operacional e financeiro das participações acionárias de Furnas em SPEs de geração eólica?
e) Q.5 - As avaliações econômico-financeiras realizadas nas operações de assunção de controle societário, transferência e troca de participações societárias, entre Furnas e parceiros privados, obedeceram a critérios de razoabilidade?
f) Q.6 - Considerando o novo cenário de negócios no qual Furnas se encontra, mostram-se adequados a estratégia e os critérios utilizados pela estatal para alienação e/ou transferência de suas participações em SPEs eólicas?
1.4 - Metodologia utilizada
24. Os trabalhos foram realizados em conformidade com as Normas de Auditoria do Tribunal de Contas da União - NAT (Portaria-TCU 280, de 8/12/2010, alterada pela Portaria-TCU 68, de 30/6/2011) com observância aos Padrões de Auditoria de Conformidade estabelecidos pelo TCU (Portaria-Segecex 26, de 19/10/2009) e às Orientações sobre a Classificação da informação quanto à confidencialidade do TCU (Portaria-Segecex 15, de 12/9/2016) .
25. Na fase de planejamento, foram realizadas análises iniciais de documentos obtidos em reunião presencial com Furnas, bem como análise de respostas de Furnas ao Ofício de Requisição 1-324/2018. A análise dessa resposta envolveu um escopo bastante amplo de documentos eletrônicos, dentre atos societários, demonstrações financeiras, atos autorizativos e normativos do Ministério das Minas e Energia e Aneel, Planos de Negócio, Resoluções e Deliberações de Furnas, atos de constituição e funcionamento das Sociedades de Propósito Específico de Furnas.
26. Foram aplicados procedimentos de auditoria que envolveram as técnicas de análise documental; conferência de cálculos; circularização; conciliações; análise de contas contábeis e revisão analítica. Para as dimensões de análise levadas a efeito no âmbito desta auditoria, foi necessário um esforço especial de consolidação de informações financeiras das SPEs e de Furnas em planilhas unificadas, a fim de compor o caráter mais sintético dos dados existentes nas Demonstrações Financeiras de Furnas, em contraposição ao detalhamento e dispersão das informações contidas nas Demonstrações individuais das SPEs.
1.5 - Limitações aos exames realizados
27. Não foram identificadas limitações relevantes ao desenvolvimento dos trabalhos de auditoria, no que diz respeito ao acesso às informações requeridas pela equipe a Furnas Centrais Elétricas. No entanto, o grande volume de dados e documentos obtidos para análise e o amplo escopo de questões elencadas pelo Acórdão 388/2018-TCU-Plenário constituíram, por si só, um aspecto limitador dos exames realizados na auditoria, tendo em vista o tempo relativamente limitado para execução dos trabalhos.
1.6 - Volume de Recursos Fiscalizados (VRF) 
28. O volume de recursos aportados por Furnas em suas SPEs Eólicas alcançou o montante de R$ 536.476.251,00 (quinhentos e trinta e seis milhões, quatrocentos e setenta e seis mil e duzentos e cinquenta e um reais) .
1.7 - Benefícios estimados da fiscalização
29. Entre os benefícios estimados da presente fiscalização, segundo classificação do Anexo da Portaria-Segecex 37/2018, enquadram-se na categoria de benefícios indiretos e potenciais, tais como (i) melhora dos processos de gestão, acompanhamento e controle das participações societárias; (ii) melhora dos procedimentos de avaliação e tomada de decisão em operações de assunção de participações societárias em SPEs; (iii) melhora na avaliação de risco de seguros e adoção de medidas mitigadoras na contratação de fornecedoras estruturantes para empreendimentos em SPEs; (iv) aperfeiçoamento da confiabilidade e transparência de informações contábeis e financeiras veiculadas em relatórios e Demonstrações de Furnas e suas SPEs.
1.8 - Processos conexos
TC Processo 014.791/2018-8
30. Processo referente a fiscalização das obras (Fiscobras 2018) de implantação do Complexo Eólico de Fortim, no Ceará, empreendimento a cargo das Sociedades de Propósito Específico (SPEs) Energia dos Ventos V S.A., Energia dos Ventos VI S.A., Energia dos Ventos VII S.A., Energia dos Ventos VIII S.A. e Energia dos Ventos IX S.A., todas subsidiárias da Brasil Ventos Energia S.A., por sua vez controlada de Furnas.
31. As principais constatações da auditoria foram a ausência de comunicação à Aneel sobre investimentos realizados e não aproveitáveis; projeto básico deficiente ou desatualizado; atraso injustificado na execução do empreendimento; e sobrepreço em planilha contratual.
32. A principal conexão desta fiscalização citada com a presente auditoria é com relação à oitiva realizada da Alupar em relação aos fundamentos do rompimento do vínculo societário com Furnas, que trouxe elementos de análise importantes para partes do trabalho de fiscalização, como se verifica no tópico 2.3.1 (itens 136 a 143) .
TC Processo 007.686/2019-6
33. Processo referente a fiscalização de obras (Fiscobras 2019) de implantação do Complexo Eólico de Fortim, no Ceará, empreendimento a cargo das SPEs Energia dos Ventos V a IX S.A., controladas indiretas de Furnas.
34. As principais constatações de auditoria foram orçamento de edital inadequado; existência de atrasos nas obras e serviços; retenção de tributos em desacordo com percentuais previstos no BDI da contratada; obra licitada sem Licença Prévia; Matriz de Riscos deficiente; falhas de exigência de garantia contratual.
35. Pela natureza dos achados detectados, foram propostos encaminhamentos de oitivas da Brasil Ventos S.A. e recomendações e ciência da BVE e Furnas sobre as falhas detectadas.
TC Processo 022.373/2017-9
36. Processo que trata de auditoria de conformidade, em cumprimento ao Acórdão 2322/2015-TCU-Plenário, que teve como objeto a atuação de empresas do Sistema Eletrobras no acompanhamento e controle de empreendimentos de geração e transmissão de energia geridos por meio de SPEs.
37. As principais constatações e achados de auditoria são: (i) aumentos de dispêndios pré-operacionais das SPEs; (ii) atrasos na entrada em operação dos empreendimentos; (iii) alterações na estrutura de capital prevista inicialmente; (iv) repactuação do risco hidrológico, no setor de geração hidrelétrica; (v) consideração de receita decorrente de renovação da concessão em condições idênticas às iniciais; e (vi) superestimativa da capacidade de geração de SPEs no setor de geração eólica.
38. As constatações de irregularidades foram objeto de oitivas das entidades estatais responsáveis pela gestão das SPEs.
1.10 - Classificação da informação quanto à confidencialidade
39. Consoante o inciso III do § 3º do art. 8º da Resolução-TCU 294/2018, classifica-se como sigilosas as informações protegidas por sigilo estabelecido em legislação específica, como é o caso das informações de natureza fiscal, bancária, relacionada a operações e serviços no mercado de capitais, a protegida por sigilo comercial, profissional, industrial ou por segredo de justiça.
40. Como estabelece o art. 6º da mencionada Resolução, cabe ao servidor do Tribunal, no momento do recebimento da informação de pessoa jurídica externa ao Tribunal, reproduzir a classificação atribuída na origem pela entidade que produziu a informação.
41. No caso do presente processo, foram classificadas como sigilosas as informações de Furnas Centrais Elétricas e de suas Sociedades de Propósito Específico que se caracterizaram, na avaliação da entidade jurisdicionada, como submetidas ao sigilo comercial, industrial e de operações do mercado de capitais, conforme estabelece o §1º do art. 5º do Decreto 7.724/2012:
Art. 5º Sujeitam-se ao disposto neste Decreto os órgãos da administração direta, as autarquias, as fundações públicas, as empresas públicas, as sociedades de economia mista e as demais entidades controladas direta ou indiretamente pela União.
§ 1º A divulgação de informações de empresas públicas, sociedade de economia mista e demais entidades controladas pela União que atuem em regime de concorrência, sujeitas ao disposto no art. 173 da Constituição, estará submetida às normas pertinentes da Comissão de Valores Mobiliários, a fim de assegurar sua competitividade, governança corporativa e, quando houver, os interesses de acionistas minoritários.
42. Assim, por tratar da análise de informações classificadas em sua origem pela entidade responsável como sigilosas, o presente Relatório de Auditoria deverá igualmente receber a chancela de sigiloso.
2.1 - Q.1 - Qual o estágio atual de implantação das centrais eólicas de Furnas?
43. A presente questão de auditoria tratou da identificação do grau de evolução, desenvolvimento ou concretização expresso na forma de 'estágios de implantação' em que se encontraria cada uma das centrais eólicas nas quais Furnas deteve participação societária, em 2018. 
44. Os trabalhos referentes a esta questão de auditoria foram realizados em conformidade com as Normas de Auditoria do Tribunal de Contas da União (Portaria - TCU 280, de 8 de dezembro de 2010, alterada pela Portaria - TCU 168, de 30 de junho de 2011) , em observância aos Padrões de Auditoria de Conformidade estabelecidos pelo TCU (Portaria - Segecex 26, de 19 de outubro de 2009) e com especial atenção aos parágrafos 132 e 128, inciso IV, bem como ao 129, inciso IV, - requisito de qualidade Completude, das NAT/TCU. 
45. Preliminarmente, fez-se necessário: 
a) identificar quais seriam as centrais eólicas investidas, ou seja, nas quais houve participação societária de Furnas, 
b) identificar uma escala de estágios, uma vez que diferentes cronogramas preliminarmente planejados de execução apresentavam diferentes conjuntos de marcos: 
46. No desenvolvimento de sua carteira de projetos de centrais de geração de energia eólica, Furnas participou de cinco leilões da Aneel:
- Leilão nº 03.2009-Aneel (LER) Leilão de Energia de Reserva em 14 de dezembro de 2009,
- Leilão nº 03.2011-Aneel (LER) Leilão de Energia de Reserva em 18 de agosto de 2011,
- Leilão nº 07.2011-Aneel (A-5) em 20 de dezembro de 2011,
- Leilão nº 05.2013-Aneel (LER) Leilão de Energia de Reserva em 23 de agosto de 2013,
- Leilão nº 10.2013-Aneel (2º A-5) em 13 de dezembro de 2013.
47. Em consequência dos resultados desses leilões, o Ministério de Minas e Energia, amparado nos parágrafos 60 e 63 do Decreto nº 5.163 de 30 de julho de 2003, decreto este que regulamenta a comercialização de energia elétrica, outorgou 51 autorizações para implantação e exploração de centrais de geração de energia eólica em cujos projetos Furnas detinha participação. Os exames, verificações e análises documentais da presente auditoria constataram que das 51 autorizações, 40 foram emitidas a favor de empresas e 11 foram emitidas a favor de consórcios, sendo todas a seguir listadas seguidas dos números e datas de suas respectivas portarias:
Tabela 6 - Outorgas 2010 - 3 (três) Centrais Eólicas:
	COMPLEXO
	NOME DA OUTORGADA
	Portaria
	DATA

	BRASVENTOS
	Brasventos Eolo Geradora de Energia S.A.
	963
	09/12/2010

		Brasventos Miassaba 3 Geradora de Energia S.A.
	740
	19/08/2010

		Rei do Ventos 3 Geradora de Energia S.A.
	964
	09/12/2010

Tabela 7 - Outorgas 2012 - 13 (treze) Centrais Eólicas:
	COMPLEXO
	NOME DA OUTORGADA
	Portaria 
	DATA

	FAMOSA
	Central Eólica Famosa I S.A.
	315
	24/05/2012

		Central Eólica Pau Brasil S.A.
	184
	26/03/2012

		Central Eólica São Paulo S.A.
	186
	26/03/2012

	FORTIM
	Energia dos Ventos V S.A.
	432
	17/07/2012

		Energia dos Ventos VI S.A.
	459
	08/08/2012

		Energia dos Ventos VII S.A.
	458
	08/08/2012

		Energia dos Ventos VIII S.A.
	446
	25/07/2012

		Energia dos Ventos IX S.A.
	409
	05/07/2012

	ARACATI
	Energia dos Ventos I - Goiabeira
	431
	03/08/2012

		Energia dos Ventos II - Ubatuba
	428
	03/08/2012

		Energia dos Ventos III - Santa Catarina
	433
	03/08/2012

		Energia dos Ventos IV - Pitombeira
	442
	03/08/2012

		Energia dos Ventos X - Horizonte
	435
	03/08/2012

Tabela 8 - Outorgas 2013 - 1 (uma) Central Eólica: 
	COMPLEXO
	NOME DA OUTORGADA
	Portaria
	DATA

	FAMOSA
	Central Eólica Rosada 
	182
	31/05/2013

Tabela 9 - Outorgas 2014 - 34 (trinta e quatro) Centrais Eólicas:
	COMPLEXO
	NOME DA OUTORGADA
	Portaria
	DATA

	BALEIA
	Bom Jesus Eólica S.A. 
	166
	14/04/2014

		Cachoeira Eólica S.A.
	167
	14/04/2014

		Pitimbu Eólica S.A.
	120
	24/03/2014

		São Caetano Eólica S.A.
	165
	14/04/2014

		São Caetano I Eólica S.A.
	164
	14/04/2014

		São Galvão Eólica S.A.
	126
	25/03/2014

	PUNAÚ
	Carnaúba I Eólica S.A.
	305
	07/07/2014

		Carnaúba II Eólica S.A.
	310
	07/07/2014

		Carnaúba III Eólica S.A.
	311
	07/07/2014

		Carnaúba V Eólica S.A.
	309
	07/07/2014

		Cervantes I Eólica S.A.
	313
	07/07/2014

		Cervantes II Eólica S.A.
	312
	07/07/2014

		Punaú Eólica S.A.
	308
	07/07/2014

	ITAGUAÇU 
	Geradora Eólica Ventos de São Bento S.A.
	477
	09/09/2014

		Geradora Eólica Ventos de Santa Madalena S.A.
	478
	09/09/2014

		Geradora Eólica Ventos de Santa Vera S.A.
	479
	09/09/2014

		Geradora Eólica Itaguaçu da Bahia S.A.
	480
	09/09/2014

		Geradora Eólica Ventos de Santa Luzia S.A.
	487
	12/09/2014

		Geradora Eólica Ventos de São Rafael S.A.
	494
	17/09/2014

		Geradora Eólica Ventos de São Cirilo S.A.
	495
	17/09/2014

		Geradora Eólica Ventos de Santa Marcella S.a.
	500
	18/09/2014

		Geradora Eólica Ventos de São João S.A.
	504
	19/09/2014

		Geradora Eólica Ventos de Santo Antônio S.A.
	506
	19/09/2014

	FAMOSA III
	Consórcio Arara Azul
	615
	17/11/2014

		Consórcio Bentevi
	611
	12/11/2014

		Consórcio Ouro Verde I
	606
	11/11/2014

		Consórcio Ouro Verde II
	612
	12/11/2014

		Consórcio Ouro Verde III
	613
	12/11/2014

	ACARAÚ
	Consórcio Santa Rosa
	548
	09/10/2014

		Consórcio Uirapuru
	549
	10/10/2014

		Consórcio Angelim
	616
	17/11/2014

	SERRA 
DO 
MEL
	Consórcio Serra do Mel I
	553
	13/10/2014

		Consórcio Serra do Mel II
	554
	13/10/2014

		Consórcio Serra do Mel III
	626
	24/11/2014

48. É necessário observar que em 2018, Furnas já não mais detinha, diretamente e tampouco indiretamente, participações societárias nas 5 centrais eólicas do complexo Aracati: Energia dos Ventos I - Goiabeira, Energia dos Ventos II - Ubatuba, Energia dos Ventos III - Santa Catarina, Energia dos Ventos IV - Pitombeira e Energia dos Ventos X - Horizonte, vendidas à sócia Alupar em março de 2015, conforme detalhamentos apresentados na resposta à questão de auditoria 2. Verificações junto à Aneel deram conta de que as 5 centrais do complexo Aracati entraram em operação comercial em 12/12/2018, ou seja, após já não mais contarem com as participações de Furnas. Portanto, com a exclusão dessas 5 centrais o universo de trabalho para verificação dos estágios de implantação passou de 51 para 46 centrais eólicas.
49. De uma perspectiva de governança corporativa, a cadeia de controle, das restantes 46 participações societárias de Furnas em centrais eólicas, foi submetida a um processo de racionalização, envolvendo os seguintes eventos principais:
a) A constituição, em 14/01/2016, de uma holding com capital social autorizado de R$ 551,4 milhões, denominada Brasil Ventos Energia S.A. (CNPJ/MF 24.042.246/0001-94) , que tem como objetos formais:
a1) A participação em sociedades de geração de energia de fonte renovável, como eólica, solar e de biomassa;
a2) O investimento nas sociedades titulares dos direitos de exploração dos empreendimentos eólicos denominados: Geradora Eólica Ventos de Santa Rosa S.A., Geradora Eólica Ventos de Uirapuru S.A., Geradora Eólica Ventos de Angelim S.A., componentes do Complexo Eólico Acaraú; Geradora Eólica Arara Azul S.A., Geradora Eólica Bentevi S.A., Geradora Eólica Ouro Verde I S.A., Geradora Eólica Ouro Verde II S.A. e Geradora Eólica Ouro Verde III S.A., componentes do Complexo Eólico Famosa III;
a3) A comercialização da energia elétrica gerada em seus empreendimentos e nas sociedades investidas.
b) A cessão não onerosa, em 25/01/2018, para a Brasil Ventos Energia S.A., das ações referentes à participação societária de 99,99% de Furnas no Complexo Eólico Fortim composto pelas cinco geradoras eólicas seguintes: Energia dos Ventos V S.A. (CNPJ/MF 15.253.861/0001-59) , Energia dos Ventos VI S.A. (CNPJ/MF 15.253.315/0001-18) , Energias dos Ventos VII S.A. (CNPJ/MF 15.253.791/0001-39) , Energia dos Ventos VIII S.A. (CNPJ/MF 15.253.399/0001-90) e Energia dos Ventos IX S.A. (CNPJ/MF 15.253.373/0001-41) .
c) A cessão não onerosa, em 04/06/2018, para a Brasil Ventos Energia S.A., da participação de 49% no Complexo Eólico Itaguaçu da Bahia, por meio da holding IBER - Itaguaçu da Bahia Energias Renováveis S.A. (CNPJ/MF 23.003161/0001-34) que controlava as seguintes dez geradoras eólicas originadas pelo Leilão 10/2013 A-5: Geradora Eólica Itaguaçu da Bahia SPE S.A. (CNPJ /MF 20.141.931/0001-17) , Geradora Eólica Ventos de Santo Antônio SPE S.A. (CNPJ/MF 20.135.652/0001-40) , Geradora Eólica Ventos de São Bento SPE S.A. (CNPJ/MF 20.140.348/0001-91) , Geradora Eólica Ventos de São Cirilo SPE S.A. (CNPJ/MF 20.140.400/0001-00) , Geradora Eólica Ventos de São João SPE S.A. (CNPJ/MF 20.162.307/0001-04) , Geradora Eólica Ventos de São Rafael SPE S.A. (20.132.838/0001-46) , Geradora Eólica Ventos de Santa Luiza SPE S.A. (CNPJ/MF 20.132.941/0001-96) , Geradora Eólica Ventos de Santa Madalena SPE S.A. (CNPJ/MF 20.140.318/0001-85) , Geradora Eólica Ventos de Santa Marcella SPE S.A. (CNPJ/MF 20.133.053/0001-98) , Geradora Eólica Ventos de Santa Vera SPE S.A. (CNPJ/MF 20.131.732/0001-28) .
d) A cessão, em 13/07/2018, para a Brasil Ventos Energia S.A., das ações detidas pelos sócios minoritários nas 5 geradoras eólicas do Complexo Fortim, que adicionadas às ações cedidas por Furnas em 25/01/2018 (conforme item b) , tornaram essas geradoras, subsidiárias integrais dessa holding - BVE.
e) A cessão não onerosa, em 21/09/2018, das participações societárias de 49% de Furnas nas 4 geradoras eólicas do Complexo Famosa, originadas no Leilão LER 03/2011: Centrais Eólicas Famosa I S.A. (CNPJ/MF 11.203.667/0001-08) , Central Eólica São Paulo S.A. (CNPJ/MF 10.309.295/0001-36) , Central Eólica Pau Brasil S.A. (CNPJ/MF 11.195.403/0001-50) , Central Eólica Rosada S.A. (10.621.338/0001-14) .
f) A dação, conforme Termo de Transferência assinado em 21/08/2018, dos empreendimentos de geração das SPEs Brasventos Eolo Geradora de Energia S.A., Brasventos Miassaba 3 Geradora de Energia S.A. e Rei dos Ventos 3 Geradora de Energia S.A., que tiveram as participações de Furnas no capital de cada uma, transferidas para a Eletrobras em pagamento de empréstimos devidos a essa holding controladora. Portanto, a partir dessa data, as 43 participações societárias remanescentes de Furnas em geradoras eólicas, ocorrem totalmente de forma indireta por meio da holding Brasil Ventos Energia.
g) A compra por Furnas, em 26/11/2018, de 49% de participação societária na holding IBER - Itaguaçu da Bahia Energias Renováveis S.A. pertencente ao Fundo de Investimentos Salus. A operação foi previamente aprovada pela SEST - Secretaria de Coordenação e Governança das Estatais do então MPOG.
h) A cessão não onerosa, em 06/12/2018, para a Brasil Ventos Energia S.A., das participações societárias de 49% detidas por Furnas nas geradoras eólicas do Complexo Punaú, composto pelas 7 geradoras eólicas: Punaú I Eólica S.A. (CNPJ/MF 19.446.932/0001-90) , Carnaúba I Eólica S.A. (CNPJ/MF 19.443.862/0001-17) , Carnaúba II Eólica S.A. (CNPJ/MF 19.443.884/0001-87) , Carnaúba III Eólica S.A. (CNPJ/MF 19.390.222/0001-96) , Carnaúba V Eólica S.A. (CNPJ/MF 19.390.296/0001-33) , Cervantes I Eólica S.A. (CNPJ/MF 19.446.879/0001-28) e Cervantes II Eólica S.A. (CNPJ/MF 19.390.672/0001-89) , bem como do Complexo Baleia, composto por 6 geradoras eólicas: Bom Jesus Eólica S.A. (CNPJ/MF 19.389.517/0001-42) , Cachoeira Eólica S.A. (CNPJ/MF 19.376.510/0001-96) , Pitimbu Eólica S.A. (CNPJ/MF 19.375.531/0001-97) , São Caetano Eólica S.A. (CNPJ/MF 19.388.557/0001-70) , São Caetano I Eólica S.A. (CNPJ/MF 19.375.545/0001-00) e São Galvão Eólica S.A. (CNPJ/MF 19.390.265/0001-71) .
i) A cessão não onerosa, em 19/12/2018, para a Brasil Ventos Energia S.A., dos 49% de participação de Furnas na holding IBER - Itaguaçu da Bahia Energias Renováveis S.A., que haviam sido adquiridos do Fundo de Investimento Salus em 26/11/2018, o que deixou a BVE com um percentual de participação societária total de 98%. 
j) A baixa, em 20/02/2019, no cadastro do Ministério da Fazenda, dos registros de CNPJ das 10 empresas geradoras eólicas do Complexo Itaguaçu: 20.141.931/0001-17, 20.132.941/0001-96, 20.140.318/0001-85, 20.133.053/0001-98, 20.131.732/0001-28, 20.135.652/0001-40, 20.140.348/0001-91, 20.140.400/0001-00, 20.162.307/0001-04 e 20.132.838/0001-46, que haviam sido titulares de outorgas do Ministério das Minas e Energia. Essas empresas foram incorporadas pela holding IBER - Itaguaçu da Bahia Energias Renováveis S.A. que as sucedeu perante aquele órgão com o CNPJ/MF 23.003.161/0001-34. 
50. Para a identificação e escolha de uma escala de estágios aplicável, foram utilizados os critérios de: a) grau de legitimidade e b) nível de poder de sanção (enforcement) . Os exames e as análises dos planos de negócios, das 46 portarias de outorga de autorização conduzidos por esta auditoria, juntamente com a análise dos editais dos cinco leilões dos quais Furnas participou, conduziram à constatação da utilização dos marcos dos cronogramas físicos no controle de execução dos compromissos de implementação, inclusive para efeitos de liberação de garantias de execução, o que levou à escolha como escala de estágios, por essa Auditoria, dos marcos constantes nos editais e outorgas de autorização do Ministério das Minas e Energia, documentos esses que definem o compromisso do projeto com um cronograma de implantações para cada um dos seguintes dez marcos:
1. Obtenção de Licença Ambiental de Instalação - LI,
2. Início de Implantação do Canteiro de Obras,
3. Início das Obras Civis das Estruturas,
4. Início da Concretagem das Bases das Unidades Geradoras,
5. Início das Obras de Subestação e/ou Linhas de Transmissão de Interesse Restrito,
6. Início da Montagem das Torres das Unidades Geradoras,
7. Conclusão da Montagem das Torres das Unidades Geradoras,
8. Obtenção de Licença Ambiental de Operação - LO
9. Início de Operação em Teste,
10. Início de Operação Comercial.
51. A Tabela 10 representa de forma gráfica matricial, para mais fácil visualização, a indicação das execuções de cada estágio, conforme os 10 marcos definidos pelo Ministério das Minas e Energia, dispostos no eixo horizontal. No eixo vertical, estão dispostas cada uma das 46 centrais eólicas até 2018, bem como, assinaladas nas duas últimas colunas, quais foram objeto de descontratação bem como de revogação de suas outorgas. 
Tabela 10 - Estágios de Implantação das Centrais Eólicas Investidas de Furnas
	Furnas Eólicas
Estágios de 
Implantação
			1
	2
	3
	4
	 5
	6
	7
	8
	9
	10
		
		% Participação Societária - 2018
		Obtenção de Licença Ambiental de Instalação - LI
	Início de Implantação do Canteiro 
de Obras
	Início de Obras Civis das Estruturas
	Início da Concretagem das Bases 
das Unidades Geradoras
	Início das Obras de SE e/ou LT de Interesse Restrito
	 Início da Montagem das Torres das Unidades Geradoras
	Conclusão da Montagem das Torres das Unidades Geradoras
	Obtenção de Licença 
Ambiental de Operação - LO
	Início de Operação em Teste
	Início da Operação Comercial
	 De s c on t r a taç ão
	 Re voga ç ão da Ou t o r ga

	Complexo BRASVENTOS
	24,5
													
	 BRASVENTOS EOLO
														
	 BRASVENTOS MIASSABA 3
														
	 REI dos VENTOS 3
														
	Complexo FORTIM
	100
													
	 SÃO JANUÁRIO
														
	 N.S. FÁTIMA
														
	 JANDAIA
														
	 SÃO CLEMENTE
														
	 JANDAIA I
														
	Complexo FAMOSA
	49
													
	 FAMOSA I
														
	 PAU BRASIL
			Ven
											
	 ROSADA
														
	 SÃO PAULO
			Ven
											
	Complexo BALEIA
	49
													
	 BOM JESUS
			Ven
											
	 CACHOEIRA
			Ven
											
	 PITIMBU
			Ven
											
	 SÃO CAETANO
			Ven
											
	 SÃO CAETANO I
														
	 SÃO GALVÃO
			Ven
											
	Complexo PUNAÚ
	49
													
	 CARNAÚBA I
			Ven
											
	 CARNAÚBA II
			Ven
											
	 CARNAÚBA III
			Ven
											
	 CARNAÚBA V
			Ven
											
	 CERVANTES I
			Ven
											
	 CERVANTES II
			Ven
											
	 PUNAÚ I
			Ven
											
	Complexo ITAGUAÇU (IBER) 
	98
													
	 ITAGUAÇU
			Ven
											
	 SANTA LUZIA
			Ven
											
	 SANTA MADALENA
			Ven
											
	 SANTA MARCELLA
			Ven
											
	 SANTA VERA
			Ven
											
	 SANTO ANTÔNIO
			Ven
											
	 SÃO BENTO
			Ven
											
	 SÃO JOÃO
			Ven
											
	 SÃO CIRILO
			Ven
											
	 SÃO RAFAEL
			Ven
											
	Complexo ACARAÚ
	90
													
	 SANTA ROSA
														
	 UIRAPURU
														
	 ANGELIM
														
	Complexo FAMOSA III
	90
													
	 ARARA AZUL
														
	 BENTEVI
														
	 OURO VERDE I
														
	 OURO VERDE II
														
	 OURO VERDE III
														
	Complexo SERRA DO MEL
	90
													
	 SERRA DO MEL I
														
	 SERRA DO MEL II
														
	 SERRA DO MEL III
														
Obs: ('Ven' = vencido; hachurado = não efetuada a descontratação) 
Conclusão 
52. A aplicação dos estágios, com base nos marcos dos cronogramas físicos de execução do Ministério das Minas e Energia, à carteira de projetos de geração eólica nos quais Furnas deteve participação societária em 2018, propiciou a identificação de uma tipologia empírica de centrais eólicas no que se refere à sua implementação, o que permite classificar as 46 centrais eólicas em 4 tipos e 2 subtipos:
- Tipo 1 - 3 Centrais Eólicas que atingiram o estágio 10 e se encontram em Operação Comercial, todas do Complexo Brasventos: Brasventos Eolo, Miassaba 3 e Rei dos Ventos 3;
- Tipo 2 - 5 Centrais Eólicas que se encontram Em Implantação, além do estágio 1, Obtenção de Licença Ambiental de Instalação - LI, todas pertencentes ao Complexo Fortim, para as quais se identificou os seguintes 2 subtipos empíricos:
- Subtipo 2.1 - 3 Centrais Eólicas que atingiram o estágio 7, de Conclusão da Montagem das Torres das Unidades Geradoras: São Januário, São Clemente e Jandaia;
- Subtipo 2.2 - 2 Centrais Eólicas que atingiram o estágio 6, de Início da Montagem das Torres das Unidades Geradoras: Nossa Senhora de Fátima e Jandaia I;
- Tipo 3 - 27 Centrais Eólicas que obtiveram, em algum momento, Licença Ambiental de Instalação - LI, portanto em algum momento, atingiram o estágio 1, todas as centrais dos Complexos Famosa, Baleia, Punaú e Itaguaçu, quais sejam: Famosa I, Pau Brasil, Rosada, São Paulo, Bom Jesus, Cachoeira, Pitimbu, São Caetano, são Caetano I, São Galvão, Carnaúba I, Carnaúba II, Carnaúba III, Carnaúba V, Cervantes I, Cervantes II, Punaú I, Itaguaçu, Santa Luiza, Santa Madalena, Santa Marcella, Santa Vera, Santo Antônio, São Bento, São João, São Cirilo e São Rafael. É importante observar que: a) em sua quase totalidade os prazos dessas LIs já expiraram, b) o fornecimento de energia de todos esses projetos já foi descontratado e suas outorgas já foram revogadas como indicam as duas últimas colunas a direita na Tabela 10;
- Tipo 4 - 11 Centrais Eólicas com Implantação Não Iniciada, as quais não atingiram o estágio 1, tipo no qual se enquadram todas as centrais em consórcios dos Complexos Acaraú, Famosa III e Serra do Mel: Santa Rosa, Uirapuru, Angelim, Arara Azul, Bentevi, Ouro Verde I, Ouro Verde II, Ouro Verde III, Serra do Mel I, Serra do Mel II, Serra do Mel III, as quais também tiveram sua energia descontratada e suas autorizações revogadas como indicam as duas últimas colunas a direita na Tabela 10.
Tabela 11 - Resumo - Tipologia de Eólicas de Furnas por Estágio de Implantação - 2018
							
	 T
	Tipos 
conforme Estágio de Implantação
		Quantidade de
Geradoras
	Potência Nominal Instalada

				46
	100,0%
	1.205,7 MW
	100,0%

	1
	Em Operação Comercial
		 3
	6,5%
	 187,0 MW
	 15,5%

	2
	Em Implantação
		 5
	11,9%
	 127,5 MW
	 10,6%

	3
	Com Licença Ambiental de Instalação (vencida) 
		27
	58,7%
	 610,2 MW
	 50,6%

	4
	Implantação Não Iniciada
		11
	23,9%
	 281,0 MW
	 23,3%

53. Portanto, em resumo conclui-se que, apenas 6,5% das centrais eólicas de Furnas, representando 15,5% do total de MW de potencial nominal projetado, atingiram o estágio de operação comercial, ou seja, efetivamente funcionam e geram receitas. Outra tranche de 11,9%, representando 10,6% daquele total, encontram-se em fase adiantada de implantação, com perspectivas de atingirem o estágio de operação comercial em 2020. Quanto aos restantes 82,6%, representando 891,2 MW, não tiveram suas obras iniciadas e já tiveram suas outorgas revogadas.
2.1.1 - Achado: Representação não Fidedigna das Concessões Eólicas de Furnas
Descrição: Impropriedade oriunda de imprecisão relevante em evidenciações referentes aos projetos eólicos, (com potencial de indução a decisões equivocadas) , constantes das demonstrações financeiras de Furnas referentes aos projetos eólicos. (Segue reprodução da Nota Explicativa 2 - Concessões e Autorizações, item 2.1 em sua parte referente aos projetos eólicos das Demonstrações Contábeis de Furnas de 31/12/2018 (peça 377, p.18) :
 (...) Ainda no segmento de geração de energia, Furnas participa, na forma de parceria, em Sociedades de Propósito Específico (SPEs) detentoras de concessões de serviço público de energia elétrica, cujo detalhamento apresentamos a seguir:
	Empreendimento (6) 
	Participação
de Furnas (%) 
	Rio ou Município/
Estado
	Potência
Instalada
 (MW) (1) (*) 
	Garantia Física
 (MW médio) (*) 
	Data da Concessão
	Data de Vencimento

	 Eólicas (Participação Indireta via Brasil Ventos) 

	São Januário (8) (10) 
	 (8) (9) 
	Fortim/CE
	19,20
	9,00
	17.07.2012
	17.07.2047

	Nossa Senhora de Fátima (8) (10) 
	 (8) (9) 
	Fortim/CE
	28,80
	12,80
	08.08.2012
	08.08.2047

	Jandaia (8) (10) 
	 (8) (9) 
	Fortim/CE
	28,80
	14,10
	08.08.2012
	08.08.2047

	São Clemente (8) (10) 
	 (8) (9) 
	Fortim/CE
	19,20
	9,30
	25.07.2012
	25.07.2047

	Jandaia 1 (8) (10) 
	 (8) (9) 
	Fortim/CE
	19,20
	9,90
	05.07.2012
	05.07.2047

	Famosa 1 (3) 
	49,00
	Tibau/RN
	22,50
	11,10
	24.05.2012
	24.05.2047

	Pau Brasil (3) 
	49,00
	Icapuí/CE
	15,00
	7,70
	26.03.2012
	26.03.2047

	Rosada (3) 
	49,00
	Tibau/RN
	30,00
	13,4
	31.05.2013
	31.05.2048

	São Paulo (3) 
	49,00
	Icapuí/CE
	17,50
	8,10
	26.03.2012
	26.03.2047

	Bom Jesus (3) 
	49,00
	Itapipoca/CE
	18,00
	8,10
	14.04.2014
	14.04.2049

	Cachoeira (3) 
	49,00
	Itapipoca/CE
	12,00
	5,00
	14.04.2014
	14.04.2049

	Pitimbu (3) 
	49,00
	Itapipoca/CE
	18,00
	7,20
	24.03.2014
	24.03.2049

	São Caetano (3) 
	49,00
	Itapipoca/CE
	25,20
	11,00
	14.04.2014
	14.04.2049

	São Caetano I (3) 
	49,00
	Itapipoca/CE
	18,00
	7,70
	14.04.2014
	14.04.2049

	São Galvão (3) 
	49,00
	Itapipoca/CE
	22,00
	9,50
	25.03.2014
	25.03.2049

	Carnaúba I (3) 
	49,00
	Maxaranguape/RN
	22,00
	9,40
	07.07.2014
	07.07.2049

	Carnaúba II (3) 
	49,00
	Maxaranguape/RN
	18,00
	7,30
	07.07.2014
	07.07.2049

	Carnaúba III (3) 
	49,00
	Maxaranguape/RN
	16,00
	7,50
	07.07.2014
	07.07.2049

	Carnaúba V (3) 
	49,00
	Rio do Fogo/RN
	24,00
	10,10
	07.07.2014
	07.07.2049

	Cervantes I (3) 
	49,00
	Rio do Fogo/RN
	16,00
	7,10
	07.07.2014
	07.07.2049

	Cervantes II (3) 
	49,00
	Rio do Fogo/RN
	12,00
	5,60
	07.07.2014
	07.07.2049

	Punaú I (3) 
	49,00
	Rio do Fogo/RN
	24,00
	11,00
	07.07.2014
	07.07.2049

	Arara Azul (4) (8) 
	 (8) (9) 
	João Câmara/RN
	27,50
	10,70
	17.11.2014
	17.11.2049

	Bentevi (4) (8) 
	 (8) (9) 
	João Câmara/RN
	15,00
	5,70
	12.11.2014
	12.11.2049

	Ouro Verde I (4) (8) 
	 (8) (9) 
	João Câmara/RN
	27,50
	10,70
	11.11.2014
	11.11.2049

	Ouro Verde II (4) (8) 
	 (8) (9) 
	João Câmara/RN
	30,00
	11,20
	12.11.2014
	12.11.2049

	Ouro Verde III (4) (8) 
	 (8) (9) 
	João Câmara/RN
	25,00
	9,40
	12.11.2014
	12.11.2049

	Santa Rosa (4) (8) 
	 (8) (9) 
	Acaraú/CE
	20,00
	8,40
	09.10.2014
	09.10.2049

	Uirapuru (4) (8) 
	 (8) (9) 
	Acaraú/CE
	28,00
	12,60
	10.10.2014
	10.10.2049

	Ventos de Angelim (4) (8) 
	 (8) (9) 
	Acaraú/CE
	24,00
	10,30
	17.11.2014
	17.11.2049

	Serra do Mel I (4) 
	90,00
	Serra do Mel/RN
	28,00
	13,00
	13.10.2014
	13.10.2049

	Serra do Mel II (4) 
	90,00
	Serra do Mel/RN
	28,00
	12,80
	13.10.2014
	13.10.2049

	Serra do Mel III (4) 
	90,00
	Serra do Mel/RN
	28,00
	12,50
	24.11.2014
	24.11.2049

	Itaguaçu da Bahia (4) (8) 
	 (8) (9) 
	Itaguaçu da Bahia/BA
	28,00
	14,00
	09.09.2014
	09.09.2049

	Ventos de Santa Luiza (4) (8) 
	 (8) (9) 
	Itaguaçu da Bahia/BA
	28,00
	14,20
	12.09.2014
	12.09.2049

	Ventos de Santa Madalena (4) (8) 
	 (8) (9) 
	Itaguaçu da Bahia/BA
	28,00
	14,70
	09.09.2014
	09.09.2049

	Ventos de Santa Marcella (4) (8) 
	 (8) (9) 
	Itaguaçu da Bahia/BA
	28,00
	13,60
	18.09.2014
	18.09.2049

	Ventos de Santa Vera (4) (8) 
	 (8) (9) 
	Itaguaçu da Bahia/BA
	28,00
	15,20
	09.09.2014
	09.09.2049

	Ventos de Santo Antônio (4) (8) 
	 (8) (9) 
	Itaguaçu da Bahia/BA
	28,00
	16,10
	19.09.2014
	19.09.2049

	Ventos de São Bento (4) (8) 
	 (8) (9) 
	Itaguaçu da Bahia/BA
	28,00
	14,40
	09.09.2014
	09.09.2049

	Ventos de São Cirilo (4) (8) 
	 (8) (9) 
	Itaguaçu da Bahia/BA
	28,00
	14,70
	17.09.2014
	17.09.2049

	Ventos de São João (4) (8) 
	 (8) (9) 
	Itaguaçu da Bahia/BA
	28,00
	15,00
	19.09.2014
	19.09.2049

	Ventos de São Rafael (4) (8) 
	 (8) (9) 
	Itaguaçu da Bahia/BA
	28,00
	13,80
	17.09.2014
	17.09.2049

 (3) Os empreendimentos participaram do Mecanismo Competitivo de Descontratação de Energia de Reserva de 2017, de que trata o Decreto 9.019/2017 e lograram êxito. O resultado da descontratação e devolução das outorgas pela Aneel foi homologado. No caso específico de Famosa I, houve a revogação da outorga e aplicação de multa por parte da Aneel.
 (4) Os empreendimentos dos Complexos de Acaraú, Serra do Mel, Famosa III e Itaguaçu tiveram suas energias descontratadas integralmente no Mecanismo de Compensação de Sobras e Déficits - MCSD - Redução Permanente (Resolução Normativa Aneel nº 693, de 15 de dezembro de 2015) . Furnas solicitou a revogação, sem penalidades, das outorgas dos projetos descontratados neste Mecanismo. Observa-se, no entanto, que a Aneel, além de revogar as outorgas dos parques eólicos pertencentes aos complexos Acaraú, Famosa III e Serra do Mel, suspendeu, pelo período de 1 (um) ano, o direito de Furnas de contratar ou participar de licitações promovidas pela agência. Cabe destacar que a decisão não transitou em julgado e cabe recurso.
 (6) Os empreendimentos de geração das SPEs Brasventos Eolo Geradora de Energia S.A., Brasventos Miassaba 3 Geradora de Energia S. A e Rei dos Ventos 3 Geradora de Energia S.A. tiveram a participação de Furnas transferida para a Eletrobras em processo de dação conforme Termo de Transferência assinado em 21 de agosto de 2018.
 (8) A participação acionária de Furnas na Brasil Ventos é de 100%.
 (9) A participação de Brasil Ventos nos empreendimentos eólicos é de 100% no Complexo Fortim, 98% no Complexo Itaguaçu da Bahia, 90% em Acaraú e 90% em Famosa III (João Câmara) .
 (10) Empreendimento em construção.
 (*) Informação não revisada.
Situação Encontrada: 
54. As informações divulgadas na Nota 2 - Concessões e Autorizações, item 2.1, das demonstrações financeiras auditadas de Furnas de 31/12/2017 (páginas 20 e 21) , bem como de 31/12/2018 (páginas 18 e 19, reproduzidas na página anterior) , afirmam que Furnas 'participa na forma de parceria, em Sociedades de Propósito Específico (SPEs) detentoras de concessões de serviço público de energia elétrica', sendo que, entre outras, essa última Nota apresenta uma relação das 'participações indiretas via Brasil Ventos' em 43 centrais eólicas com as respectivas 'datas de concessão' e respectivas 'datas de vencimento', estas ali previstas para ocorrer entre 26/3/2017 e 24/11/2049, conforme se verifica na tabela constante da referida Nota, reproduzida na página anterior. 
55. Os exames documentais e suas respectivas análises conduziram a presente auditoria a constatar que, das 43 outorgas de centrais eólicas, 38 foram revogadas, algumas em 2017 e as demais em 2018, como, inclusive consta, de forma bastante discreta, em nota de rodapé, nas DFs de 2018 e de forma sumaríssima nas DFs de 2017. Essas revogações fazem com que os dados tanto da coluna 'datas de concessão' como da coluna 'datas de vencimento' tenham apenas utilidade histórica, não possuindo mais nenhum efeito contábil, jurídico ou econômico já na data das demonstrações e para o futuro. 
56. Como se pode verificar na reprodução à página anterior, da parte referente às eólicas, constante da Nota Explicativa 2, item 2.1 das DFs de 31/12/2018; o detalhamento das duas colunas (concessão e vencimento) na tabela, mormente sem a presença de uma coluna com as 'datas de revogação das outorgas', induz ao errôneo entendimento de que alguns desses projetos estariam autorizados até 2049, o que não corresponde à realidade, podendo induzir a diferentes tipos de erro em decisões de planejamento, estratégicas, de investimento, de governança etc.
Objetos nos quais o Achado foi constatado:
a) Demonstrações financeiras auditadas de Furnas de 31/12/2018,
b) Demonstrações financeiras auditadas de Furnas de 31/12/2017,
c) Demonstrações financeiras condensadas e revisadas de Furnas de 31/03/2019,
d) Portarias de Autorização do Ministério das Minas e Energia emitidas nos meses 10 e 11/2014 e entre os meses, inclusive, 3 e 9/2014, 
e) Resoluções Autorizativas (Revogatórias) do Ministério das Minas e Energia emitidas em 24/7/2018 e 13/8/2018,
f) Aviso de Homologação de Descontratação pelo Mecanismo Competitivo de Energia de Reserva de 5/12/2017.
Critério de auditoria: CPC 00 (vigente na data das demonstrações contábeis sub examine) . Característica qualitativa fundamental: 'Representação fidedigna'.
Evidências: Analíticas por meio de teste de consistência entre:
a) Demonstrações financeiras auditadas de Furnas de 31/12/2018 (peça 294, p. 18-19) ;
b) Demonstrações financeiras auditadas de Furnas de 31/12/2017 (peça 6, p. 20-21) ;
c) Portarias de Autorização do Ministério das Minas e Energia emitidas nos meses 10 e 11/2014 e entre os meses, inclusive, 3 e 9/2014 (peças 16, 39, 51, 65, 71, 77, 83, 92, 98, 104, 110, 119, 127, 136, 145, 154, 163, 172, 181, 190, 199, 205, 208, 215, 218, 221, 224, 227, 231, 234, 243, 252, 263, 273, 283, 318, 319) ;
d) Resoluções Autorizativas (Revogatórias) do Ministério das Minas e Energia emitidas em 24/7/2018 (peças 295, 296 e de 298 a 307) e 13/8/2018 (peças 307 a 316) ;
e) Aviso de Homologação de Descontratação pelo Mecanismo Competitivo de Energia de Reserva de 5/12/2017 (peça 317) .
Conclusão: 
57. Conquanto não implique direta ou indiretamente em dano ao erário comprovado, aqui considerada como impropriedade, a forma de divulgação utilizada implica formalmente em 'não observância de característica qualitativa fundamental de informação contábil, neste caso, representação fidedigna', conforme previsto no Pronunciamento Técnico CPC 00, vigente na data de realização das Demonstrações Contábeis de Furnas de 31/12/2018 e 31/12/2017. Contudo não se trata apenas de mero descumprimento de formalidade, mas sim de apresentação de informação com grau de distorção capaz de levar a efeitos práticos nocivos sobre as decisões de prováveis usuários da informação, inclusive a União.
58. Em resposta a ofício de requisição, o gestor já indicou o reconhecimento do problema e sinalizou sua concordância:
As datas de vencimento das outorgas foram desnecessariamente reproduzidas na nota explicativa referenciada no considerando 'a' do Ofício de Requisição. Frente à revogação das outorgas, não há que se falar em garantia aos prazos de vencimento. (Resposta ao Ofício de Requisição 2-324/2019 Furnas) (peça 297, p.4, item 11) .
Proposta de Encaminhamento:
59. Face aos elementos aqui apresentados e suas implicações, propõem-se os seguintes encaminhamentos:
a) Dar ciência a Furnas Centrais Elétricas S.A., com base no art. 7º da Resolução TCU 265/2014, de que a divulgação, em Nota Explicativa das Demonstrações Financeiras de Furnas referente a Concessões e Autorizações de geração de energia eólica, de informações sobre outorgas de projetos já revogados e/ou rescindidos, sem a clara caracterização deste fato, é prática que afronta ao CPC 00, que requer das informações presentes no balanço a 'característica qualitativa fundamental de 'Representação Fidedigna''. 
b)  Determinar a Furnas Centrais Elétricas, com fulcro no artigo 43, I, da Lei 8.443/1992 c/c artigo 250, II, do Regimento Interno do TCU (RI/TCU) , que apresente ao TCU, no prazo de 120 dias, plano de ação que contenha estudo de viabilidade econômico-financeira a respeito da manutenção ou não dos atuais projetos de SPEs Eólicas (abrangendo custos de manutenção de áreas, de licenças ambientais, medição certificada dos ventos, entre outros) e, se a decisão de manutenção dos projetos se mostrar comprovadamente vantajosa do ponto de vista econômico, projeto de implementação dos projetos de centrais eólicas atualmente mantidas em regime de gestão como greenfield, com custos e prazos estimados, incluindo: a) centrais do complexo eólico Acaraú: Santa Rosa, Uirapuru e Angelim; b) do complexo Famosa III: Arara Azul, Bentevi, Ouro Verde I, Ouro Verde II e Ouro Verde III; c) do complexo eólico Famosa I: Famosa I, Pau Brasil, Rosada e São Paulo; d) do complexo Baleia: Bom Jesus, Cachoeira, Pitimbu, São Caetano, São Caetano I e São Galvão; e) do complexo eólico Punaú: Carnaúba I, Carnaúba II, Carnaúba III, Carnaúba V, Cervantes I, Cervantes II e Punaú I; f) do complexo Itaguaçu: Itaguaçu da Bahia, Santa Luiza, Santa Madalena, Santa Marcella, Santa Vera, Santo Antônio, São Bento, São Cirilo, São João e São Rafael, todas essas com suas pessoas jurídicas já incorporadas pelo veículo legal de sua controladora IBER - Itaguaçu da Bahia Energias Renováveis.
2.2 - Q.2 - Os processos de assunção de controle de SPEs por Furnas estão de acordo com os dispositivos legais, normativos e regulatórios aplicáveis às respectivas transações?
60. A presente questão de auditoria deriva da constatação verificada no âmbito do Monitoramento do TC Processo 027.623/2015-7, item 3.9 do Relatório ('Fato relevante') , no qual foram apontados casos de SPEs em que ocorreram rearranjos societários, com a assunção de controle por Furnas e saída do sócio privado da parceria. Estes fatos têm especial relevância na medida em que a estratégia empresarial de investimento do Sistema Eletrobras nos últimos anos foi determinada pela lógica de uma participação preponderantemente minoritária (de até 49% do capital social) em SPEs, seguindo as diretrizes dos PDNGs (Planos Diretores de Negócios e Gestão) da Eletrobras.
61. O portfolio de projetos de geração eólica de Furnas assumiu, ao longo do período analisado (2014 a 2018) , diferentes dimensões, tendo aumentado e diminuído de tamanho na medida do desenvolvimento dos empreendimentos, bem como das dificuldades enfrentadas por Furnas e suas SPEs na condução destes projetos. A fim de ter-se uma visão retrospectiva do período analisado, examinar-se-á brevemente como se deu a formação deste portfolio de projetos.
62. Em 2012, Furnas detinha participação societária em 17 (dezessete) SPEs / projetos de geração eólica, somando cerca de 448 MW de potência instalada, cujas concessões/autorizações estão relacionadas em tabela das Notas Explicativas das Demonstrações Financeiras de 2012, reproduzidas abaixo.
Tabela 12 - Relação de projetos eólicos (2012) 
[Fonte: DF Furnas 2012]
63. Esses projetos eólicos podem ser agrupados da seguinte forma:
a) Complexo Brasventos (localizado no Rio Grande do Norte) : Eólicas Brasventos Eolo (Rei dos Ventos 1) , Rei dos Ventos 3 e Brasventos Miassaba 3: 187 MW; 
b) Complexo Famosa (Ceará e Rio Grande do Norte) : Eólicas Famosa 1, Pau Brasil, Rosada e São Paulo: 85 MW; 
c) Complexo Fortim (Ceará) : Eólicas Jandaia1, São Januário, N. S. de Fátima e São Clemente: 86,4 MW;
d) Complexo Aracati (Ceará) : Eólicas Goiabeira, Horizonte, Pitombeira, Santa Catarina, Ubatub) : 90 MW.
64. Cabe apontar que, apesar de o quadro acima trazer a informação das 17 SPEs como 'em construção', na realidade o exame comparativo com as demonstrações posteriores mostra que apenas em 2013 as Centrais Eólicas Rei dos Ventos 1, 3 e Miassaba 3, no Rio Grande do Norte, receberam autorização para operação em fase de testes, e em 2014 permissão da Aneel para operação comercial, sendo as três primeiras unidades geradoras eólicas de Furnas a efetivamente funcionarem no Sistema. Todas as demais continuaram em estágios iniciais de constituição das SPEs.
65. Nas respectivas rubricas de investimento das SPEs nas Demonstrações Financeiras de 2012, constavam os seguintes valores:
Tabela 13 - Saldos de Investimento (2011-2012) R$ em mil
	SPE
	Saldo de Investimento em 12/2012
	Saldo de Investimento em 12/2011

	Brasventos Eolo Geradora Energia
	23.629
	7.561

	Brasventos Miassaba 3 Geradora
	32.419
	10.333

	Rei dos Ventos 3 Geradora
	21.807
	9.688

	Energia dos Ventos I S.A.
	167
	-

	Energia dos Ventos II S.A.
	123
	-

	Energia dos Ventos III S.A.
	152
	-

	Energia dos Ventos IVS.A.
	216
	-

	Energia dos Ventos V S.A.
	157
	-

	Energia dos Ventos VI S.A.
	206
	-

	Energia dos Ventos VII S.A.
	216
	-

	Energia dos Ventos VIII S.A.
	157
	-

	Energia dos Ventos IX S.A.
	167
	-

	Energia dos Ventos X S.A.
	137
	-

	Subtotal Investimento Eólicas
	79.553
	27.582

66. No ano de 2013, Furnas participa de dois novos Leilões da Aneel, o Leilão de Energia Reserva 005/2013 (A-3) , em 23/8/2013; e o Leilão de Energia Nova 010/2013 (A-5) , em 13/12/2013, tendo novos projetos de geração eólica selecionados, que passaram a partir de então a integrar seu portfolio. 
Tabela 14 - Leilões Aneel 2013
	Descrição
	Leilão
	Participação de Furnas (%) 
	Parceria

	Complexo Baleia - 6 parques eólicos no Estado do CE totalizando 116 MW
	Energia de Reserva 005/2013 A-3
	49,00
	FIP Caixa Milão (50,99%) 
Centrais de Geração Eólica (0,01%) 

	Complexo Punaú - 7 parques eólicos no Estado do RN totalizando 132 MW
	Energia de Reserva 005/2013 A-3
	49,00
	FIP Caixa Milão (50,99%) 
Centrais de Geração Eólica (0,01%) 

	Complexo Famosa III - 5 parques eólicos no Estado do RN totalizando 120 MW
	Energia Nova 010/2013 A-5 
	90,00
	Eólica Tecnologia Ltda. (7,0%) 
Ventos Tecnologia Elétrica Ltda. (2,99%) Centrais de Geração Eólica (0,01%) 

	Complexo Acaraú - 3 parques eólicos no Estado do CE totalizando 70 MW
	Energia Nova 010/2013 A-5 
	90,00
	Eólica Tecnologia Ltda. (7,0%) 
Ventos Tecnologia Elétrica Ltda. (2,99%) Centrais de Geração Eólica (0,01%) 

	Complexo Itaguaçu da Bahia - 10 parques eólicos no Estado da BA totalizando 300 MW
	Energia Nova 010/2013 A-5
	49,00
	FIP Salus (49%) 
Casa dos Ventos Energias Renováveis S.A. (2%) 

	Complexo Serra do Mel - 3 parques eólicos no Estado do RN totalizando 84 MW
	Energia Nova 010/2013 A-5
	90,00
	Eólica Tecnologia Ltda. (9,99%) 
Gestamp Eólica Brasil Ltda. (0,01%) 

Fonte: DF Furnas 2013
67. Estes novos projetos representavam um acréscimo de 822 MW em capacidade de geração eólica instalada, quase quatro vezes maior que a capacidade instalada das usinas geradoras eólicas já efetivamente em operação (Complexo Brasventos - 187 MW) , sem contar os quase 300 MW de capacidade instalada dos projetos em fase de constituição e pré-operacionais (Complexos Famosa, Fortim e Aracati) . Observa-se, portanto, que foi um período de acentuada expansão dos projetos de investimento de Furnas em geração eólica.
68. Nos anos de 2013 a 2015, e anos posteriores, no entanto, alguns projetos sofrem mudanças na conformação societária, resultando na assunção de controle por Furnas da SPE. A presente questão de auditoria tratou da verificação dos processos em que ocorreu essa assunção de controle, a partir da análise da conformidade desses procedimentos com os dispositivos normativos e legais aplicáveis às transações.
69. A identificação dos casos partiu de informações já levantadas no âmbito do Monitoramento objeto do Acórdão 388/2018-TCU-Plenário, além de respostas de Furnas às solicitações da equipe de auditoria, e de análise do portfolio de eólicas informado nas Demonstrações Financeiras de Furnas de 2014 a 2018.
Complexo Fortim
70. A primeira situação analisada foi a referente ao Complexo de Fortim, localizado no Ceará. Este empreendimento é resultado da associação de Furnas com outro parceiro privado estratégico, a Alupar Investimentos S.A., que foi escolhida como parceira em processo de chamada pública realizado em 2011 (Relatório DN.001.2011, peça 385) .
71. Naquele ano, Furnas e Alupar se uniram em consórcio com o objetivo de participarem do Leilão nº 007/2011-Aneel para implantação, construção, operação e exploração de 10 (dez) centrais de geração eólica de energia elétrica com capacidade instalada total de 230MW, localizadas nos municípios de Aracati e Fortim, no estado do Ceará.
Tabela 15 - Caracterização SPEs Fortim e Aracati
72. A estrutura societária original do consórcio estabelecia participação de 50,99% da ALUPAR e 49% de Furnas, sendo ainda 0,01% para a respectiva Central Eólica (MML Energia) , como mostra a representação esquemática a seguir:
AluparFurnasMML EnergiaComplexo AracatiComplexo FortimEnergia dos Ventos
73. Furnas e Alupar firmaram, em dezembro de 2011, Termo de Compromisso (peça 386) para estabelecer os princípios e condições gerais nas quais as empresas participariam, em consórcio, do Leilão 7/2011 da Aneel e que pautariam suas tratativas e posterior constituição das SPEs.
74. O Termo de Compromisso em questão previa o mútuo direito de preferência dos acionistas na aquisição de ações eventualmente alienadas. FURNAS e Alupar elaboraram, em conjunto, os documentos societários das referidas SPEs, contemplando as Atas de Constituição com respectivos Estatutos Sociais, e o Acordo de Acionistas, tendo sido o processo de criação dos instrumentos concluído em 07 de março de 2012.
75. As duas Empresas constituíram então uma Sociedade de Propósito Específico (SPE) para cada um dos parques, totalizando 10 (dez) SPEs, 5 (cinco) no município de Fortim e 5 (cinco) no município de Aracati, sendo o capital social de cada SPE composto por FURNAS com 49% de participação, ALUPAR com 50,99% e a respectiva Central Eólica com 0,01%. Tais sociedades foram intituladas Energia dos Ventos I a X. 
76. Entretanto, durante as tratativas para assinatura dos Acordos de Acionistas, no início de 2012, deu-se um impasse. De acordo com informações de Furnas (Relatório SN.N.007.2013, peça 387) , alegando discordar de alguns pontos relativos à localização da sede, política de governança, regra de tributação, previamente acordados, a Alupar provocou a abertura de negociações quanto aos termos do Acordo de Acionistas. 
77. De acordo com Furnas, em julho de 2012 a Alupar solicitou novas alterações relativas à governança das sociedades, inclusive no tocante a permitir a consolidação do resultado no seu balanço. Segundo a Alupar, tais mudanças visavam a adoção de novas normas contábeis do IFRS. No entanto, estas mudanças contrariavam, segundo Furnas, o estabelecido no Termo de Compromisso e anexos, além de ir contra premissas da Chamada Pública realizada pela estatal quando da seleção da Alupar como parceira de negócios. (...) 
78. Assim, de acordo com Furnas [não se conseguiu chegar a um consenso em relação aos termos para a celebração dos Acordos de Acionistas, nem sobre a melhor forma de implantação de cada parque eólico e de condução geral dos negócios]. Em julho de 2013, a Alupar encaminhou a Furnas correspondência (peça 389) alegando a caracterização da quebra da affectio societatis, de que haviam sido esgotadas as possibilidades de resolução do impasse, e solicitando que Furnas adotasse medidas visando ao 'descruzamento' das participações societárias; na prática, um 'rateio' dos empreendimentos e desfazimento da parceria de negócios entre Furnas e Alupar.
79. Cabe apontar que uma análise mais pormenorizada sobre a legitimidade da motivação do rompimento da sociedade entre Furnas e Alupar é matéria do TC Processo 014.791/2018-8 (Fiscobras do Complexo Fortim - processo conexo) , questão esta que será retomada e tratada nos itens 136 a 149 do presente Relatório.
80. Entre as opções de desfazimento analisadas por Furnas e Alupar (peças 387 e 388) , na negociação que se seguiu à manifestação do sócio privado, avaliou-se como mais vantajosa a alternativa que considerava a divisão dos parques por um critério geográfico, restando assim a divisão em 2 complexos, um com os 5 parques localizados em Aracati, e o outro com os 5 parques de Fortim.
81. Como resultado, Furnas alienaria, por meio de oferta pública de ações (em leilão) , conforme estabelece o art. 17 da Lei 8.666/93 e a Instrução Normativa 286 da CVM, a totalidade de sua participação acionária (49% das ações) nas SPEs do Complexo Aracati. Nesse leilão, a ser realizado na Bolsa de Valores ou em mercado de balcão organizado, a Alupar teria a obrigação de ofertar o lance mínimo, tendo ainda o direito de preferência na aquisição das ações. Por outro lado, a Alupar alienaria diretamente a Furnas a totalidade das ações que detinha no Complexo Fortim, o que resultaria no 'descruzamento' das participações entre os sócios.
82. A Resolução de Diretoria de Furnas que aprovou o processo de reestruturação societária dos Complexos Fortim e Aracati, RD n. 13/2725, de 02/10/2013, estabelece além dos critérios de preço das ações, metodologia de cálculo etc., que a concretização da venda da participação acionária está sujeita à anuência expressa da Aneel, do CADE e eventuais agentes financiadores. Firma como premissa, ainda, a celebração de Acordo de Acionistas de caráter transitório, bem como Acordos de Investimentos relativos aos dois complexos, com o objetivo de garantir os investimentos necessários mesmo em período de transição, bem como que regulassem o cumprimento de prazos e compromissos assumidos com a continuidade de ambos os projetos de geração eólica.
83. Com o Acordo de Acionistas de transição, Furnas e Alupar acordam alguns aspectos fundamentais do processo de assunção e alienação de participações: 
 (i) A Alupar alienará a Furnas (ou sociedade em que esta detenha participação) a totalidade das ações que possui nas eólicas de Fortim, ao passo que Furnas se compromete a 'envidar seus melhores esforços para adquirir, direta ou indiretamente, a referida participação;
 (ii) Furnas, por sua vez, alienará a totalidade das participações que detém nas eólicas de Aracati, com a ressalva de que, por ser Furnas uma sociedade de economia mista, sua participação será alienada em bloco por leilão, em obediência à Lei 8.666/1993, sendo que a Alupar se obriga a participar de tal leilão e ofertar ao menos o lance mínimo estabelecido em Edital;
 (iii) A Cláusula Terceira do Acordo de Acionistas de transição (peça 291) prevê direito de preferência ao outro acionista da sociedade para aquisição de ações, em igualdade de condições de preço e pagamento, de forma que a alienação mediante leilão deve conjugar o exercício deste direito dos acionistas, por força do §1º do art. 118 da Lei 6.404/1976.
84. Em linha com isso, o parecer jurídico (peça 390) que Furnas junta à documentação de análise da operação pela SEST registra:
O direito de preferência que recai sobre as ações objeto do leilão constitui um gravame que lhes é inerente, por se tratar de ações que integram o bloco de controle das eólicas Aracati, sendo oponível a qualquer terceiro, nos termos do §1º do art. 118 da Lei 6.404/76, desde que o acordo de acionistas que lhe dá origem esteja arquivado na sede da companhia. Tal estipulação deve, portanto, ser respeitada pelos terceiros interessados que se habilitarem a participar do leilão em comento.
Considerando-se que o direito de preferência é uma qualidade própria de ações vinculadas a acordos de acionistas para compartilhamento do poder de controle de sociedades anônimas, seu exercício pela Alupar não conflita com o propósito da Lei 8.666/93 de assegurar que a venda do bem móvel pertencente à Administração Pública ocorra nas condições mais vantajosas possíveis, na medida em que o direito de preferência, se exercido, observará o melhor lance obtido no leilão. De outro lado, ficará assegurado à Alupar a prerrogativa de consolidar sua posição à frente de Aracati, nas quais já ostenta a posição de acionista controladora.
Deve, portanto, o edital de leilão de venda das ações pertencentes a Furnas ressalvar o direito de preferência assegurado a Alupar, detalhando as condições para seu exercício.
85. Outro aspecto relevante com relação aos instrumentos de transição (Acordo de Acionistas e de Investimento) diz respeito à estrutura de governança adaptada, cujos principais pontos são: (i) enquanto não forem concretizadas formalmente as transações de descruzamento de participações, fica suspensa a necessidade de quórum qualificado para deliberações do Conselho de Administração, previsto no art. 17 dos Estatutos das SPEs; (ii) compromisso das partes em continuar realizando os aportes previstos nos Planos de Negócios das SPEs e aprovarem os aumentos de capital necessários; (iii) vinculação das partes às premissas do Plano de Negócio, incluindo orçamento, contratações e financiamento ali previstas.
86. De acordo com a GCO.P.I 544.2014 (peça 390) , com o intuito de proceder à avaliação dos ativos dos Complexos Fortim e Aracati, foi contratada empresa de consultoria especializada, a Deloitte Touche Tohmatsu, a fim de determinar o preço base no processo de alienação. Cabe ressaltar que os relatórios de avaliação econômico-financeira elaborados pela Deloitte tiveram suas premissas validadas pela área financeira de Furnas.
87. A avaliação atende necessidade imposta pela Lei 8.666/1993, alínea 'c' do inciso II do artigo 17, que disciplina a forma de alienação de bens móveis, especificamente valores mobiliários:
Art. 17. A alienação de bens da Administração Pública, subordinada à existência de interesse público devidamente justificado, será precedida de avaliação e obedecerá às seguintes normas:
 (...) 
II - quando móveis, dependerá de avaliação prévia e de licitação, dispensada esta nos seguintes casos:
 (...) 
c)  venda de ações, que poderão ser negociadas em bolsa, observada a legislação específica;
88. Posteriormente, na RD 008/2748 (peça 391) , de 17/3/2014, a Diretoria de Furnas aprovou a venda das ações da estatal no Complexo Aracati pelos seguintes valores unitários: 
Tabela 16 - Aracati (valores unitários das ações) 
	Complexo Aracati

	Sociedade
	Central Eólica
	Qtde Ações
	Valor Unit. da Ação

	Energia dos Ventos I
	Goiabeira (22,5 MW) 
	7.315.700
	 (...) 

	Energia dos Ventos II
	Ubatuba (12,5 MW) 
	4.459.000
	 (...) 

	Energia dos Ventos III
	Santa Catarina (20 MW) 
	6.595.400
	 (...) 

	Energia dos Ventos IV
	Pitombeira (30 MW) 
	9.604.000
	 (...) 

	Energia dos Ventos X
	Horizonte (17,5 MW) 
	5.865.300
	 (...) 

	TOTAL
	33.839.400
	 (...) 

89. A RD 004/2771 (peça 392) , de 13/8/2014, retificou o valor das ações de Aracati, além de definir um valor total mínimo da venda da participação acionária nas 5 SPEs, equivalente a R$ (...) , por sua vez ratificado pela RCA 007/449, de 20/8/2014.
90. Conforme indica o Parecer GCO.P.544.2014, a hipótese de aquisição de 51% da participação societária das eólicas do Complexo Fortim requer, nos termos do Decreto 3.735/2001, de 24/01/2001, que a SEST manifeste-se previamente, uma vez que seu art. 2º, inciso III, disciplina que deve ser submetida à SEST a aprovação de matérias que envolvam a criação de nova estatal ou assunção de participação acionária em empresa privada. Cabe ressaltar, ainda, que o órgão é o responsável pela elaboração de Programa de Dispêndios Globais e proposta de orçamento de investimentos das empresas estatais.
91. Submeteu-se então a matéria ao Presidente da Eletrobras, por meio da DP.E.082.2015 (peça 393) , de 13/2/2015, endereçada ao Ministério do Planejamento (SEST) , contendo documentação para análise de operação de assunção de controle e criação de empresa estatal, por parte daquela Secretaria do então Ministério do Planejamento.
92. Por meio da Nota Técnica-441/2015-MP (peça 394) , a SEST (DEST) pronuncia-se de forma favorável à operação de assunção de controle das SPEs do Complexo Fortim. Analisa a operação do ponto de vista formal e jurídico, observando que: (a) a Lei 3.890-A/1961, de criação da Eletrobras, autorizou a constituição de subsidiárias, permitindo que estas participem de outras empresas compatíveis com seu objeto social, conforme art. 15, §1º; (b) posicionamento do STF (ADIN 1.649-1/DF) firmou entendimento no sentido de ser dispensável autorização legislativa para criação de cada subsidiária, desde haja previsão genérica neste sentido na Lei que instituiu a empresa matriz; (c) art. 4º do Estatuto Social de Furnas prevê possibilidade, mediante expressa autorização de seu Conselho de Administração, que a empresa participe em sociedades com ou sem controle para exploração de empreendimento ligado a seu objeto social; (d) as instâncias decisórias e de governança de Furnas pronunciaram-se favoravelmente à reestruturação societária, por meio das Resoluções da Diretoria (RD) 013/2725 e 008/2748, bem como as Resoluções de Conselho de Administração (RCA) 006/441 e 007/449 (peças 391, 395, 396 e 397) .
93. A SEST também examinou as premissas de viabilidade econômico-financeira do Complexo, usando como base as projeções realizadas no Plano de Negócios original (2011) , além de considerar aspectos do estudo de avaliação do valor da transação de assunção de controle, com base em valuation elaborado pela Deloitte.
94. Por fim, a Nota Técnica do SEST conclui que 'considerando que a operação do empreendimento eólico é compatível com objeto social de Furnas, que está fundamentada em Avaliação Econômico-Financeira elaborada por empresa de consultoria, e que o departamento jurídico de Furnas nada tem a opor ao processo de alienação das participações societárias, este Departamento, dentro de suas atribuições, não encontra óbices à operação de aquisição de participação acionária junto à Alupar'.
95. Em 2015, FURNAS vendeu por R$45.006.402,00 (data-base abri1/2014) a sua participação nos parques eólicos de Aracati (Ubatuba, Pitombeira, Santa Catarina, Goiabeira e Ventos de Horizonte) , e adquiriu por R$ 46.210.114,98 (data-base abri1/2014) a totalidade dos parques eólicos do Complexo Fortim (São Januário, Nossa Senhora de Fátima, Jandaia, São Clemente e Jandaia I) , composição atual do empreendimento, com participação de 99,99% de Furnas. 
2.2.1 - Constatação: Inconsistências no processo de assunção do Complexo Itaguaçu da Bahia
Situação encontrada
96. O outro caso de assunção de controle analisado no âmbito da Questão 2 da presente auditoria é o do Complexo Itaguaçu da Bahia.
97. O Consórcio constituído por Furnas (49%) , FIP Salus (49%) e Casa dos Ventos Energias Renováveis (2%) ofertou lance no Leilão 10/2013-Aneel de contratação de energia, na modalidade de geração de fonte eólica, no Ambiente de Contratação Regulada (ACR) , para construção e exploração de 10 parques eólicos na região de Itaguaçu (BA) , com início de suprimento previsto para 01/05/2018. 
98. Na tabela abaixo, a relação de 10 centrais eólicas que compõem o Complexo, constituídas como SPEs em 01/4/2015.
Tabela 17 - Complexo Itaguaçu (composição acionária) 
99. Posteriormente, foi constituída uma holding, a Itaguaçu da Bahia Energias Renováveis (IBER) , com o objetivo de consolidar as participações nas 10 SPEs em uma única empresa e, de acordo com justificativa da RD 005/2819 (peça 398) , para permitir 'maior flexibilidade societária, compartilhamento de custos e maior poder de negociação nas captações de recursos'.
100. O Acordo de Acionistas da IBER continha previsão, já registrada no Termo de Compromisso de formação do consórcio e nos Acordos das SPEs, de cláusula de opção de compra das ações de propriedade do FIP Salus.
101. Abaixo, como tal obrigação estava estabelecida no Termo de Compromisso (peça 399) :
 (...) 
102. Quando da aprovação da constituição da holding para consolidar a participação nos 10 parques de Itaguaçu, por meio da RD 005/2819, deu-se nova redação para as cláusulas do exercício de opção, conforme vê-se abaixo:
 (...) 
103. Como não se concretizou a alienação da participação societária do FIP SALUS a nenhum terceiro interessado, restou a Furnas cumprir o estabelecido na cláusula do Acordo de Acionistas e adquirir a parte do sócio privado.
104. A Diretoria de Furnas aprovou a operação, respectivamente por meio da RD 006/2834 (peça 400) , cujos principais tópicos estão indicados a seguir:
 (...) 
105. Cabe apontar, no entanto, que no processo submetido à SEST para autorização da operação de assunção de controle, inexiste manifestação ou anuência do Conselho de Administração de Furnas à transação. Em resposta a pedido de esclarecimento da SEST sobre essa inconformidade, Furnas esclareceu que 'quando foi autorizada a participar do Leilão 10/2013-Aneel, foi autorizada a assinar os documentos que regulam a parceria', e que estes documentos trazem previsão de possível desinvestimento do FIP SALUS no Complexo.
106. A SEST apontou ainda duas outras inconsistências no processo encaminhado ao Ministério: ausência de pronunciamento do Conselho de Administração da Eletrobras sobre a operação, bem como a não submissão prévia do Acordo de Acionistas da holding IBER à aprovação do Ministério da Fazenda, conforme preceitua o art. 2º do Decreto 1.091/1994. Este Acordo de Acionistas foi posteriormente convalidado pelo Ministério da Fazenda, como se depreende de despacho anexo à correspondência DP.E.135.2018 (peça 401) .
107. Em relação à ausência de manifestação da Eletrobras, Furnas alegou que não obteve orientação do Departamento Jurídico para tanto, o que motivou recomendação da SEST no sentido de que [se reconsidere se o assunto não deve ser levado à manifestação e conhecimento do Conselho de Administração].
108. Outro aspecto analisado pela SEST é com relação aos critérios para a definição de valor de aquisição do ativo. Este ponto, porém, será tratado de forma específica na Questão 5 da presente auditoria (tópico 2.5.1) , que avalia se as avaliações econômico-financeiras adotadas por ocasião dos processos de assunção de controle possuem premissas dentro da razoabilidade. Isso porque a Eletrobras teria estabelecido diretrizes e critérios para a definição do valor de aquisição do acionista desistente em fase pré-operacional, por meio das Cartas CTA-PR-7974/2013, de 12.12.2013 e PR-8190/2013, de 20.12.2013, tendo inclusive questionado Furnas pela não utilização destes critérios na operação de assunção de Itaguaçu.
109. Em relação aos aspectos formais do processo de aquisição de controle, cabe apontar ainda que pronunciamento do Conselho Administrativo de Defesa Econômica - CADE, por meio do Parecer 0300/2015/CGAA5/SGA1/SG (peça 402) , de 14.09.2015, não vislumbrou nenhum óbice à operação de assunção do complexo Itaguaçu.
110. Por fim, mesmo com as ressalvas apontadas, a SEST autorizou, por meio da Nota Técnica 11222/2018-MP (peça 403) , a assunção de controle da holding Itaguaçu da Bahia, nos termos da alínea 'a' do artigo 41, inciso VI, do Anexo I do Decreto 9.035/2017, [estabelecendo no entanto condicionantes para a estrutura societária e de governança para a operação].
 (...) 
111. Considerando as recomendações já emanadas pela SEST na análise de mérito da Nota Técnica 11.222/2018-MP, entende-se desnecessário propor encaminhamento com relação à constatação objeto deste tópico, sem prejuízo da análise objeto da Questão 5 da presente auditoria, que trata da mesma operação de assunção de controle societário.
2.3 - Q.3 - Quais os impactos e eventuais prejuízos verificados com o inadimplemento contratual da WPE (IMPSA) e quais foram as medidas adotadas por Furnas para prevenir e/ou mitigar a situação? 
112. A presente questão de auditoria surgiu a partir de constatação identificada no âmbito do Monitoramento do TC Processo 027.623/2015-7 de que os problemas decorrentes da inadimplência do principal fornecedor de aerogeradores dos projetos eólicos de Furnas, a WPE/Impsa, foram decisivos para os atrasos e não implementação de projetos, além de ter gerado perdas financeiras e contingências judiciais para as SPEs, diretamente, e para Furnas, indiretamente.
113. Na investigação dessa questão de auditoria, foram realizados cruzamentos de informações constantes nas Demonstrações Financeiras de Furnas e suas SPEs, bem como análise dos contratos, memorando de entendimentos e pré-contratos firmados entre as investidas de Furnas e a WPE; análise documental de processos judiciais e de arbitragem instaurados pelas SPEs frente à inadimplência da WPE; bem como análise de processos relacionados ao acionamento do seguro vinculado ao contrato entre SPEs e Furnas. Também foram avaliados outros documentos que detalham as condições iniciais de planejamento e implantação dos empreendimentos eólicos, como Planos de Negócio, Estatutos e Acordos de Acionistas/Investimento, Atas de reunião do Conselho de Administração e Diretoria Executiva de Furnas; bem como documentos contendo informações sobre o andamento destes empreendimentos (Relatórios de Acompanhamento de SPEs, Relatórios de Administração e Demonstrações Financeiras) .
114. As técnicas empregadas nestes procedimentos foram, basicamente, a análise documental, revisão analítica e circularização de informações.
Breve histórico da relação das SPEs com a Wind Power Energia
115. Os consórcios de SPEs de Furnas que participaram do Leilão 10/2013 da Aneel (A-5) disputando projetos de geração eólica firmaram pré-contratos (ou outros instrumentos jurídicos semelhantes) com a Wind Power Energia S.A. - WPE para a fabricação, transporte e montagem, comissionamento, operação e manutenção das torres e aerogeradores de suas centrais eólicas.
116. No quadro abaixo, estão as informações sobre os valores de pré-contratos/contratos.
Tabela 18 - Pré-contratos e Contratos WPE
 (...) 
117. No entanto, após a realização de adiantamentos por alguns complexos de SPEs à WPE, feitos a título de garantia de 'reserva de capacidade' da produção da fornecedora (entre dezembro de 2013 e início de 2014) , uma sequência de acontecimentos revelou a situação financeira frágil por que passava a empresa, o que a levou a não conseguir honrar marcos contratuais, caracterizando a inadimplência dos contratos.
118. Em 06/8/2014 a WPE teve sua falência decretada pelo Tribunal de Justiça de Pernambuco (TJPE) , em razão de pagamentos não honrados com empresa fornecedora. Esse pedido de falência foi revertido, por acordo com o fornecedor, porém levou as SPEs de Furnas a buscarem a rescisão dos contratos firmados, devido à infringência dos dispositivos acordados, já que todos os instrumentos possuíam dispositivo prevendo a decretação de falência como causa legítima para rescisão, como nos exemplos a seguir.
 (...) 
 (Contrato Carnaúba I - Complexo Punaú - peça 405, p. 81) 
119. Em sequência, a WPE contra-notificou as SPEs alegando que a resolução destes contratos seria impertinente e sem fundamento, que a falência teria sido revertida e que a fabricante possuía fundamentos econômicos suficientes para honrar o fornecimento. No entanto, em dezembro de 2014, apesar das reiteradas alegações da WPE, a empresa entrou com pedido de recuperação judicial (peça 406, inicial da Recuperação Judicial) junto ao Poder Judiciário de Pernambuco, com dívidas calculadas em cerca de 3,2 bilhões de reais.
120. Tendo em vista a confirmação do processo de deterioração da situação econômico-financeira da WPE, os contratos foram definitivamente rescindidos e as respectivas SPEs iniciaram procedimentos de mitigação dos prejuízos financeiros decorrentes do inadimplemento da fabricante de aerogeradores, sendo, um dos primeiros, o acionamento dos seguros vinculados aos contratos e aos pagamentos de adiantamentos.
121. De outra parte, as SPEs deram início à busca de solução mediada pelo Juízo Arbitral, uma vez que alguns contratos continham previsão de que os conflitos resultantes da relação contratual entre a SPE e fornecedor de aerogeradores seria dirimida por meio de arbitragem da Câmara de Comércio Brasil-Canadá, como verificado no exemplo abaixo de Carnaúba I (Complexo Punaú) .
 (...) 
 (Contrato Carnaúba I - Complexo Punaú, peça 405, p. 92) 
122. Em que pese estas providências, no entanto, o processo de regulação do Sinistro pelas seguradoras responsáveis pelas apólices foi bastante moroso e controverso, sendo que as SPEs dos Complexos de Fortim, Famosa e Baleia acabaram por configurar a Seguradora ACE em mora e ajuizaram ações judiciais visando ao ressarcimento dos adiantamentos feitos, bem como o pagamento de seguro na modalidade Performance bond, nos casos em que tal tipo de seguro foi firmado por previsão contratual. Isso porque, em alguns casos (como nos contratos das SPEs do Complexo Baleia) , além do seguro garantia de adiantamento de pagamentos, a WPE teve que apresentar apólice de 'seguro garantia de fornecedor', conhecidas como apólices executante construtor/fornecedor (ou apenas performance bond) , destinadas a cobrir prejuízos decorrentes do inadimplemento das obrigações assumidas pelo tomador, estando essas apólices limitadas a 10% do valor contratual.
123. Ressalte-se que o conjunto de demandas em esfera de arbitragem e judicial logrou, de forma prática, apenas o ressarcimento dos adiantamentos de pagamentos e performance bonds feitos pelas SPEs do Complexo Punaú por parte da Seguradora Zurich, mediante acordo na fase do processo judicial (n. 0404489-85.2015.8.19.0001) , no valor de R$ 112 milhões, como mostra a petição de 4/11/2015 juntada ao processo, que confirma o acordo entre as SPEs do Complexo Punaú e a Seguradora Zurich e pede a extinção do feito (Processo Judicial Punaú, peça 407) .
124. Os reflexos contábeis e financeiros da inadimplência da WPE e das contingências judiciais/administrativas decorrentes foram registrados nas Demonstrações Financeiras das SPEs de Furnas e da própria controladora.
125. Nas DFs de Furnas referente ao exercício de 2014 (peça 22) , a empresa consignou que os balanços de suas investidas possuíam registros no valor de R$ 203.264 mil referentes aos adiantamentos concedidos à WPE. Na ocasião da elaboração destas demonstrações, Furnas ressaltou que 'a Administração das respectivas Companhias avaliou não ser necessário a constituição de provisões para perdas relacionados a estes ativos' pelo motivo de os adiantamentos contratuais estarem 'respaldados em seguros garantia, na modalidade adiantamento de pagamento e executante-fornecedor'; porém, considerando não haver prazo certo para a conclusão do processo de negociação com a seguradora, Furnas optou por registrar uma provisão para perdas no valor de R$ 99.599 mil, equivalente a participação societária proporcional nestas SPEs (ver Nota Explicativa 15.1, item b, peça 22, p. 70) .
126. No entanto, apesar do registro de provisão feito por Furnas, verifica-se que as SPEs não adotaram um procedimento unificado em suas demonstrações individuais, a exemplo dos balanços de Bom Jesus Eólica (Complexo Baleia) , que optou por registrar no ativo o valor como 'Adiantamento a Fornecedores', no valor integral adiantado a WPE, esclarecendo nas Notas Explicativas (peça 17, item 7 - Imobilizado, p. 15) a circunstância de que R$ 11.673 mil dos R$ 12.481 mil registrados nessa rubrica referem-se aos pagamentos da WPE, que encontra-se em recuperação judicial e cujo pagamento era objeto de acionamento de seguros e arbitragem.
127. Já, por exemplo, a SPE do Complexo Fortim, Energia dos Ventos V, optou por registrar já em 2014 provisão para perdas no valor de R$ 13.640 mil, referentes ao adiantamento feito à WPE, e não manter o valor contabilizado como um 'ativo' (vide DF Energia dos Ventos V - 2014, peça 244, p. 18) .
128. Nesse sentido, relevante destacar orientação da Deloitte, responsável pela elaboração das Demonstrações de diversas SPEs, inclusive do Complexo Famosa, que considerou que ' (...) em linha com a norma de auditoria, a distorção gerada pelo saldo da rubrica de outras contas a receber é relevante e generalizada sobre as demonstrações financeiras como um todo', tendo em vista a representatividade desse 'adiantamento' sobre os grupos de ativo total e patrimônio líquido (...) .
129. Nas Demonstrações de 2015, Furnas registrou a reversão das provisões feitas em relação às SPEs do Complexo de Punaú, considerando que as empresas receberam o valor do sinistro da Seguradora Zurich e baixaram o adiantamento em seus balanços. No caso das SPEs do Complexo Baleia, estas constituíram provisão para recuperação do valor do ativo (adiantamento ao fornecedor) , ainda que o processo de ressarcimento via seguros não tenha sido concluído.
130. Em 2016 (peça 20) , estudo realizado por Furnas apontou VPL (Valor Presente Líquido) negativo para os empreendimentos dos Complexos Punaú, Baleia e Famosa, o que justificou o registro de provisão para perdas no valor dos saldos de investimentos nessas companhias. Além disso, Furnas registrou estimativa de pagamento de multa para hipótese de descontratação de energia em leilão 'reverso' em discussão pela Aneel e Governo Federal, tendo em vista o ambiente de sobras no mercado de energia - adesão esta que acabou se configurando no ano seguinte, conforme tratado nos itens 12 a 17 deste Relatório.
131. Nas Demonstrações Financeiras de 2017 (peça 6, p. 73) , foram refletidas diversas reversões/ajustes de provisões realizadas nos anos anteriores, principalmente para refletir o resultado do Leilão de descontratação de energia, promovido pela CCEE, por meio do Mecanismo Competitivo de Descontratação de Energia de Reserva (MDER) , que desobrigou os empreendimentos dos Complexos Punaú, Baleia e Famosa de entregarem a energia contratada em seus respectivos leilões. Com isso, as SPEs tiveram de pagar um prêmio (multa) no montante de R$ 81.815 mil. A contabilidade de Furnas estornou a estimativa de multa provisionada no ano anterior e manteve provisão para perdas no montante dos saldos de investimento das companhias.
132. Finalmente, em 2018 Furnas concluiu seu processo de consolidação de participações societárias na holding Brasil Ventos, incluindo a operação de Cessão Não Onerosa das ações detidas nos complexos Punaú e Baleia, o que gerou a reversão das provisões para perdas registradas nos saldos de investimentos das SPEs em Furnas. Abaixo, apresenta-se quadro que consolida os movimentos de mutação nos investimentos das SPEs no período acima detalhado (2014 a 2018) .
Tabela 19 - Mutação dos Investimentos Furnas em SPEs (2014-2018) 
Fonte: Furnas, demonstrativo de mutação do Investimento (2014-2018) , peça 408.
Penalidades Aneel
133. Outro aspecto que deve ser abordado para a caracterização dos impactos decorrentes da inadimplência do fornecedor de aerogeradores (WPE) dos projetos eólicos de Furnas, é a quantificação das penalidades de natureza regulatória aplicadas pela Aneel, em razão do descumprimento das responsabilidades das SPEs e de Furnas com a não implantação dos projetos de geração eólica.
134. Como já abordado neste Relatório, o processo de descontratação promovido pela Aneel e CCEE constituiu importante forma de as SPEs em que Furnas detinha participação reduzirem suas obrigações de fornecimento de energia em contratos firmados, e assim reduzir os impactos dos significativos atrasos na implantação de seus empreendimentos eólicos.
135. Porém, de acordo com os dispositivos do MCSD, isso não significou o afastamento total de responsabilidades por penalidades estabelecidas no Edital de Leilão, conforme verificou-se nos despachos indicados na Tabela a seguir, nos quais a Agência reguladora aplicou a Furnas e suas SPEs respectivas multas no valor de 1% do valor do investimento declarado à Empresa de Pesquisa Energética (EPE) , totalizando R$ 18, 92 milhões, valores estes que se encontram ainda em fase de recurso no âmbito judicial e administrativo, de acordo com informações dadas por Furnas em resposta ao Ofício de Requisição n. 2. Já no âmbito do MDER, como já explicitado no item 16 deste Relatório, as SPEs tiveram que desembolsar valores referentes a 'prêmios' pela descontratação, totalizando R$ 81,8 milhões.
Tabela 20 - Penalidades Aneel
	Penalidades Aneel

	Geradora Eólica (EOL) 
	Complexo
	Valor total 
	parte Furnas
	Ato
	Data

	Ventos de Santa Luzia
	Itaguaçu
	 960.770 
	 960.770 
	Despacho 1822/2018
	13/08/2018

	Itaguaçu da Bahia
	Itaguaçu
	 960.770 
	 960.770 
	Despacho 1821/2018
	13/08/2018

	Ventos de Santa Madalena
	Itaguaçu
	 960.770 
	 960.770 
	Despacho 1823/2018
	13/08/2018

	Ventos de Santa Marcella
	Itaguaçu
	 960.770 
	 960.770 
	Despacho 1824/2018
	13/08/2018

	Ventos de Santa Vera
	Itaguaçu
	 960.770 
	 960.770 
	Despacho 1825/2018
	13/08/2018

	Ventos de Santo Antonio
	Itaguaçu
	 960.770 
	 960.770 
	Despacho 1826/2018
	13/08/2018

	Ventos de São Bento
	Itaguaçu
	 960.770 
	 960.770 
	Despacho 1827/2018
	13/08/2018

	Ventos de São João
	Itaguaçu
	 960.770 
	 960.770 
	Despacho 1828/2018
	13/08/2018

	Ventos de São Rafael
	Itaguaçu
	 960.770 
	 960.770 
	Despacho 1829/2018
	13/08/2018

	Ventos de São Cirilo
	Itaguaçu
	 960.770 
	 960.770 
	Despacho 1830/2018
	13/08/2018

	Uirapuru
	Acaraú
	 1.042.040 
	 937.836 
	Despacho 1655/2018
	24/07/2018

	Santa Rosa
	Acaraú
	 766.820 
	 690.138 
	Despacho 1656/2018
	24/07/2018

	Ventos de Angelim
	Acaraú
	 887.270 
	 798.543 
	Despacho 1656/2018
	24/07/2018

	Famosa I
	Famosa
	 - 
	 - 
	Despacho 846/2018
	17/04/2018

	Arara Azul
	Famosa III
	 954.270 
	 858.843 
	Despacho 1658/2018
	24/07/2018

	Bentevi
	Famosa III
	 536.300 
	 482.670 
	Despacho 1659/2018
	24/07/2018

	Ouro Verde I
	Famosa III
	 954.270 
	 858.843 
	Despacho 1660/2018
	24/07/2018

	Ouro Verde II
	Famosa III
	 1.039.320 
	 935.388 
	Despacho 1661/2018
	24/07/2018

	Ouro Verde III
	Famosa III
	 869.220 
	 782.298 
	Despacho 1662/2018
	24/07/2018

	Serra do Mel I
	Serra do Mel
	 1.101.870 
	 991.683 
	Despacho 1663/2018
	24/07/2018

	Serra do Mel II
	Serra do Mel
	 1.101.870 
	 991.683 
	Despacho 1664/2018
	24/07/2018

	Serra do Mel III
	Serra do Mel
	 1.101.870 
	 991.683 
	Despacho 1665/2018
	24/07/2018

		18.927.308 

2.3.1 - Achado: Seleção de fornecedor de aerogeradores para Complexo Eólico em desacordo com evidências de fragilidade de sua situação financeira
Situação encontrada
136. No âmbito do processo de fiscalização das obras (Fiscobras) do Complexo Fortim, realizada por este Tribunal no TC Processo 014.791/2018-8, a equipe de auditoria identificou como possível irregularidade a ausência de fundamento justificado e razoável para o desfazimento da parceria e sociedade entre Furnas e a Alupar, que resultou no descruzamento de participações em Fortim e Aracati, com a respectiva alienação das ações de Furnas em Aracati e assunção do controle em Fortim, por meio da aquisição das ações da Alupar. 
137. No relatório do mencionado Fiscobras, a equipe deixou assente (peça 77, p. 39, do TC Processo 014.791/2018-8) :
175. O desfazimento da sociedade foi, aliás, um dos determinantes principais do atraso no desenvolvimento do empreendimento em Fortim, principalmente por não estar suficientemente justificado. De fato, durante a auditoria, não foram descritos à equipe os fatos e circunstâncias exatos sobre os quais as partes não conseguiam se entender, mesmo tendo a equipe solicitado 'Cópia da documentação relativa ao fim da parceria com a Alupar e as razões para essa dissolução' (peça 3) . 
176. Os documentos fornecidos falam que se chegou a um 'impasse' e a um esgotamento das negociações possíveis de serem acordadas, sem sucesso, e que a Alupar foi a primeira a alegar a cessação do affectio societates, requerendo a dissolução da sociedade (ver, p. ex., Plano de Negócios Atualizado; Evidência 14, pág. 5) . Porém, no Acordo de Investimento que deu início ao processo de separação (Evidência 2) , as partes dividem a responsabilidade pelo insucesso nas negociações que teriam havido, embora tal documento seja também hermético em relação às causas reais do rompimento, atribuindo-o a um desacordo acerca de 'direitos e obrigações recíprocas', bem como sobre 'questões operacionais das centrais eólicas'.
177. Não se sabe, porém, como se chegou ao impasse referido, o fato real, enfim, que teria provocado o desajuste inconciliável entre as partes. Informalmente, foi dito à equipe que o pomo da discórdia teria sido a escolha do fornecedor dos aerogeradores. A Alupar manifestava preferência pelos equipamentos da WEG, enquanto Furnas inclinava-se pela WPE, isso em razão da falência da empresa alemã Fuhrländer, que, no projeto original cadastrado para o Leilão 7/2011, seria a fornecedora dos aerogeradores, inclusive já pré-contratada. Essa empresa faliu em 2013, ao que se informa no site, em razão da crise econômica e do crescimento desordenado da empresa.
138. Conclui a equipe de fiscalização que o rompimento da parceria foi insuficientemente justificado, e que teria se constituído em um dos principais motivos para o atraso do empreendimento.
247. A equipe entende que o atraso verificado se deve a dois determinantes básicos, ambos de responsabilidade das EDVs [empresas Energia dos Ventos V a IX] do Complexo de Fortim. Um foi o rompimento da parceria com a Alupar no investimento, aparentemente em torno de questão puramente técnica, sobre a qual deveria prevalecer a posição da Alupar, como acionista majoritária. Na realidade, os motivos concretos do rompimento, em seus detalhes, não chegaram sequer a ser revelados. Registre-se que a opção pela estratégia de aliar-se a consórcios com outras empresas de forma minoritária foi feita pela própria Furnas, com o endosso de sua controladora e de seu Conselho de Administração. Outro fator foi a extrema morosidade na adoção de providências básicas para o bom andamento do projeto, a exemplo da solução para a aquisição dos aerogeradores.
139. Propôs, no âmbito do TC Processo 014.791/2018-8, a oitiva da Alupar sobre o assunto, para esclarecer se, de algum modo, contribuiu ou deu causa ao rompimento da relação de parceria com Furnas:
 (...) rompimento injustificado e não fundamentado da parceria e sociedade com a empresa Alupar Investimento S.A. tendo em vista que as razões concretas para o rompimento não foram informadas e que a possível recusa da Alupar em contratar a empresa Wind Power Energia Ltda. como fornecedora dos aerogeradores para as usinas eólicas não constitui razão forte o suficiente para o desfazimento da parceria, por ser opção estritamente técnica e em razão da condição de sócia majoritária da Alupar, além de contrariar a estratégia adotada por Furnas, com o endosso de sua controladora e do CA, de engajar-se de forma minoritária em parcerias voltadas para a geração de energia elétrica de fonte eólica; 
140. Em resposta à oitiva, a Alupar forneceu informações contextualizadas sobre o desfazimento da parceria com Furnas (peça 105, do TC Processo 014.791/2018-8) , nas quais afirma que: (i) apesar de posição majoritária no quadro de acionistas do complexo, por força do Estatuto, na votação de determinadas matérias era necessária a aprovação de 75% do capital social votante; (ii) na aprovação de contratos acima de R$ 2 milhões, era preciso haver concordância de 6 dos 7 integrantes do Conselho de Administração, o que implica dizer que se exigia o voto favorável de conselheiros indicados por Alupar e Furnas; (iii) foram realizadas reuniões do CA nas datas de 19 e 26/3/2013, nas quais o assunto da escolha da fornecedora de aerogeradores foi debatido, sem chegar a um consenso, e a decisão foi postergada frente a necessidade de obtenção de mais informações sobre as fornecedoras.
141. Na 10ª reunião do Conselho de Administração, em 9/4/2013, foram feitas apresentações dos relatórios técnicos e financeiros dos fornecedores concorrentes (IMPSA, ACCIONA e WEG) , e posteriormente ocorreu uma votação individual dos conselheiros da SPE sobre a matéria, em que cada um apresentou voto em apartado justificando sua posição. Na ocasião, os três conselheiros indicados por Furnas (Pedro Fernandes Motta, Sylvio Murad Carolino dos Santos e Haroldo Batuli Ricardo) votaram, de maneira alinhada e com votos de teor praticamente idêntico, pela contratação da WPE/Impsa. Em contrapartida, os conselheiros indicados pela Alupar, optaram pelos geradores da ACCIONA, além de expressarem em suas justificativas de voto (peça 409) severas restrições à IMPSA em virtude da fragilidade de sua situação econômico-financeira, in verbis:
No quesito capacidade financeira, a situação da IMPSA traz grande desconforto, tendo em vista que no quadro apresentado constam inúmeros protestos e situação patrimonial bastante endividada, o que é incompatível com a compra vultosa e de longo prazo de fornecimento que se propõe. (...) Tendo em vista a condição econômico-financeira e as restrições contratuais apresentadas pela empresa IMPSA, entendo que essa não deva ser contratada para o projeto.
142. Outro Conselheiro ressalta, em seu voto, além da questão do endividamento e da existência de protestos, aspectos de segurança das garantias apresentadas pelas outras fabricantes:
Na análise financeira pode-se concluir que a Empresa Impsa não tem capacidade para suportar o fornecimento de um contrato deste porte, uma vez que se encontra fortemente endividada, com vários protestos em cartório, e que este pedido representa pouco mais do que duas vezes o seu patrimônio. Vale dizer ainda, que todos os outros fornecedores aceitaram todas as garantias solicitadas em forma de fiança bancária de bancos de 1ª linha, com 1ª demanda, atendendo a solicitação da Energia dos Ventos para maior segurança do contrato, diferentemente da IMPSA, que ofereceu somente seguro garantia. Nesse sentido, penso que neste tópico devemos descartar a possibilidade de contratarmos a IMPSA sob pena de trazermos sérios problemas financeiros para o nosso contrato da SPE, que está prevendo um sinal de 20% do valor contratual, extremamente representativo. (grifou-se) 
143. Os Conselheiros indicados por Furnas, por sua vez, ao justificarem seu voto no CA pela escolha dos aerogeradores da IMPSA/WPE, elencaram, em síntese, os seguintes pontos: (i) Grupo Impsa teria tradição em fornecimento para o setor elétrico brasileiro, com estrutura fabril já instalada no país, e por isso, alto índice de nacionalização dos aerogeradores, o que é um critério para obtenção de financiamento do BNDES; (ii) características técnicas do equipamento (aerogerador) da IMPSA fariam dele o mais 'adequado' (adaptado) às condições ambientais do Nordeste brasileiro; (iii) o valor mais baixo do aerogerador da Impsa, em relação às demais, faz com que o VPL e a TIR do projeto sejam superiores. Não há, no entanto, nenhuma manifestação ou análise, nos votos dos Conselheiros indicados por Furnas (peça 409) , em relação aos indícios/evidências de fragilidade da situação econômico-financeira da IMPSA, nem de que maneira isso poderia impactar no fornecimento dos equipamentos em vias de serem contratados.
144. No caso de outras Eólicas, como os complexos de Punaú, Baleia e Famosa, nas reuniões dos respectivos Conselhos de Administração em que se deliberou pela contratação dos aerogeradores com a WPE/IMPSA, não se verificou qualquer discussão e/ou ponderação entre os sócios no tocante à situação econômico-financeira da empresa fornecedora de aerogeradores, sendo que a decisão foi tomada por unanimidade de votos (ver peça 410, em Agosto/2013 e fevereiro/2014) . Também não há evidências de uma análise mais aprofundada dos potenciais riscos com a contratação do fornecedor de aerogeradores, na documentação fornecida por Furnas em resposta ao questionamento do item 5 do Ofício de Requisição TCU 2-324/2019 (peça 293) . Importante notar que, em todas essas SPEs (dos complexos Punaú, Baleia e Famosa) os conselheiros de administração indicados por Furnas eram os mesmos de Fortim, o que pode indicar uma atuação coordenada da estatal no sentido de uniformizar o fornecimento de aerogeradores nas SPEs em que detinha participação acionária.
145. Em relação à avaliação de risco da contratação, em análise de documentação relativa ao procedimento de arbitragem, instaurado pelas SPEs de Fortim quando da revogação do contrato com a IMPSA, verifica-se que a situação financeira da WPE sofreu rápida e acentuada deterioração no primeiro semestre de 2014, poucos meses após a assinatura dos Memorandos de Entendimentos (peça 411, exemplo) entre Fortim e a fornecedora que garantiram à fabricante de aerogeradores um adiantamento de R$ 78.120.000,00.
146. Conforme consta de peça do juízo arbitral na análise de alegações finais das SPEs [e dos processos judiciais envolvendo a WPE e o acionamento de seguro da contratação, há evidências incontroversas de que a situação financeira da fabricante de aerogeradores se deteriorou de forma significativa e rápida, já durante na primeira metade do ano de 2014, com piora relevante da avaliação de risco (rating) da empresa junto a agências de classificação].
 (...) 
147. Apesar de a equipe de auditoria não ter tido acesso e não ter feito análise das Demonstrações Contábeis da WPE/IMPSA do ano de 2013, a leitura da Ata de Reunião do Conselho de Administração das SPEs de Fortim (peça 409) revela que a Alupar, sócio privado na parceria, havia realizado essa análise, o que a levou a considerar a situação econômico-financeira arriscada e incompatível com a segurança necessária ao fornecimento dos aerogeradores para o Projeto. Ainda que o rating da empresa tenha sofrido deterioração abrupta somente no primeiro semestre de 2014, tudo indica que os fundamentos desta deterioração já estavam presentes antes, nos demonstrativos e informações financeiras apresentadas às SPEs contratantes em setembro de 2013.
148. Cabe, ainda, destacar que a Eletrobras, controladora de Furnas, reconheceu, em Comunicado ao Mercado de 14/11/2016, por ocasião da revisão das premissas do PDNG 2017-2021, a existência de diversas 'fraquezas materiais', dentre as quais: (i) que Furnas não manteve monitoramento de controles adequados sobre a situação financeira e os reflexos contábeis de operações realizadas com fornecedores, além de admitir que (ii) a Eletrobras, como um todo, não manteve controles internos efetivos em relação ao monitoramento dos investimentos em SPEs:
 (ii) A Eletrobras não manteve controles adequados com relação à elaboração das demonstrações financeiras e divulgações relacionadas, incluindo a conciliação de transações de partes relacionadas; monitoramento de controles relativos a situação financeira e os reflexos contábeis relacionados das operações feitas com fornecedores (Furnas) ; e análise, conciliação e monitoramento de combustível consumido (Amazonas) ; (iii) A Eletrobras não manteve controles internos efetivos com relação ao monitoramento adequado dos investimentos em Sociedades de propósito específico (SPEs) , e para as operações com partes relacionadas, incluindo a falta de identificação e monitoramento da execução física e financeira dos projetos de investimento relevantes avaliados de acordo com o método de equivalência patrimonial, falta de revisão dos termos técnicos e financeiros relacionados aos contratos de construção antes do processo de licitação, análise adequada das propostas feitas por fornecedores e falta de avaliação e monitoramento do progresso e orçamento dos projetos; (disponível em: http://eletrobras.com/pt/ri/ComunidadoseFatos/Fato%20Relevante%20%20PDNG%2014112016.pdf) .
149. Dessa forma, considera-se oportuno realizar a oitiva de Furnas, na condição de sócio com participação relevante na condução dos negócios das SPEs do Complexo Fortim, e da Brasil Ventos Energia S.A., atual holding responsável pelo controle acionário da investida, para manifestarem-se, apresentando informações complementares e/ou justificativas que entenderem cabíveis, sobre os seguintes fatos: (i) ausência de cautela e diligência ao selecionar a Wind Power Energia como fornecedor de um insumo estratégico para seus parques eólicos, ignorando análises e alertas feitos pela ALUPAR que chamavam atenção, à época, para a situação de fragilidade financeira da empresa fabricante de aerogeradores; (ii) ausência de mecanismos de análise de risco de Furnas e de suas SPEs investidas capazes de identificar e avaliar a situação de fragilidade financeira do fornecedor, bem como os potenciais impactos desta decisão no comprometimento do desenvolvimento dos projetos eólicos de Furnas.
Critérios
- Art. 153, da Lei 6.404/1976 (dever de cuidado e diligência do administrador da companhia) .
Evidências
- Manifestação da Alupar em resposta a oitiva do TCU (peça 105, do TC Processo 014.791/2018-8) ;
- Atas da 10ª Reunião do Conselho de Administração das SPEs Energia dos Ventos V, VI, VIII e IX (peça 409) ;
- Atas de Reuniões dos Conselhos de Administração das SPEs dos Complexos Punaú, Baleia e Famosa (peça 410) .
Causas e efeitos reais/potenciais
- ausência de análise adequada de riscos de contratação;
- desconsideração de informações sobre estado crítico das finanças da WPE, mesmo com alertas do parceiro na sociedade, a Alupar Investimentos;
- desfazimento de parceria de negócio em SPE, com consequente adoção de modelo societário com controle estatal;
- custos não planejados com processo de assunção de participação societária de sócio privado.
Encaminhamento
150. Determinar, com fundamento no art. 250, inciso V, do RITCU e no art. 5º, inciso LV, da CF/88, a oitiva de Furnas Centrais Elétricas S.A., na condição de sócio com participação relevante na condução dos negócios das SPEs do Complexo Fortim, e da Brasil Ventos Energia S.A., atual holding responsável pelo controle acionário da investida, para manifestarem-se, apresentando informações complementares e/ou justificativas que entenderem cabíveis, sobre os seguintes fatos: (i) ausência de cautela e diligência ao selecionar a Wind Power Energia como fornecedor de um insumo estratégico para seus parques eólicos, ignorando análises e alertas feitos pela ALUPAR que chamavam atenção, à época, para a situação de fragilidade financeira da empresa fabricante de aerogeradores; (ii) ausência de mecanismos de análise de risco de Furnas e de suas SPEs investidas capazes de identificar e avaliar a situação de fragilidade financeira do fornecedor, bem como os potenciais impactos desta decisão no comprometimento do desenvolvimento dos projetos eólicos de Furnas.
2.3.2 - Achado: Perdas com não pagamento de cobertura securitária de adiantamentos de pagamentos feitos à Wind Power Energia S.A.
Situação encontrada
151. No processo de contratação de fornecimento de equipamentos entre as SPEs em que Furnas detinha participação acionária e a WPE/IMPSA, empresa fabricante de aerogeradores, foram firmados pré-contratos entre os respectivos consórcios e a fabricante, que por sua vez definiram a obrigação de determinadas SPEs realizarem adiantamento de pagamentos para 'reserva de capacidade' e início da produção fabril dos equipamentos.
152. A seguir, reproduz-se um exemplo de cláusula desses pré-contratos (peça 413, pré-contrato de Fortim) :
 (...) 
153. Na Cláusula (...) deste pré-contrato específico (Complexo Fortim) estabelecem-se obrigações das partes, dentre elas a necessidade de a Contratada (WPE/IMPSA) apresentar, antes da assinatura do contrato definitivo, Certidões diversas (...) , além de apresentar 'Garantia de Cumprimento do Contrato' (...) .
154. Em outros casos, como o pré-contrato do Complexo de Itaguaçu da Bahia (à época, Consórcio Casa dos Ventos I) , não havia previsão de parcela de adiantamento (peça 414) , e os requisitos de garantia, apesar de semelhantes, não eram exatamente os mesmos, incluindo outros itens de salvaguarda para o contratante, (...) .
155. Abaixo, um quadro demonstrativo que sintetiza as informações sobre os pré-contratos (e outros instrumentos jurídicos similares) firmados entre as SPEs com a WPE/IMPSA:
Tabela 21 - Contratos e Pré-contratos WPE
 (...) 
156. No caso do complexo de Fortim, em 20/9/2013 foram firmados os pré-contratos com a WPE/Impsa para fabricação, fornecimento e montagem dos aerogeradores do empreendimento, que estabeleciam o compromisso de celebração dos contratos definitivos em até 24 meses. Em 16/12/2013 foram celebrados os Memorandos de Entendimentos e Termos de Acordo, instrumentos jurídicos complementares com o objetivo de regular a relação jurídica entre as partes até a assinatura dos Contratos definitivos.
157. Nos Memorandos de Entendimentos as partes assumiram obrigações recíprocas, relacionadas aos valores de adiantamentos para início imediato da fabricação dos aerogeradores e garantia da reserva de capacidade da WPE/Impsa, uma vez que havia formalidades a serem cumpridas pelas SPEs ainda pendentes, como se destaca no preâmbulo dos Memorandos:
 (...) 
158. Ainda de acordo com os Memorandos, ficou estabelecido prazo para a assinatura do contrato definitivo, em 30/5/2014, ou a contar da habilitação das SPEs no Regime Especial de Incentivos para o Desenvolvimento da Infraestrutura (REIDI) , regime este que confere benefícios fiscais e previdenciários às PJs que implementam projetos de infraestrutura. Segundo as SPEs, os atos declaratórios que habilitam os empreendimentos no REIDI foram emitidos nos dias 7 e 9/4/2014.
159. Na mesma data da assinatura dos Memorandos, foram celebrados os 'Termos de Acordos' com o objetivo de atender a exigências das seguradoras para emissão de apólices de seguro-garantia de adiantamento de pagamentos relativas aos adiantamentos realizados pelas SPEs à WPE/IMPSA. De acordo com a cláusula 1.5 dos Memorandos, a apresentação das apólices, inclusive, era pressuposto para a realização do adiantamento.
 (...) 
160. Os Memorandos de Entendimentos e os Termos de Acordo foram assinados em 16/12/2013, e no dia 17/12/2013 as apólices de seguro-garantia contratadas pela WPE, tendo como beneficiárias as SPEs do complexo Fortim, foram entregues. Dez dias após o recebimento das apólices (dia 27/12) , o pagamento do adiantamento previsto nos Memorandos foi iniciado (Alegações iniciais Fortim, arbitragem, peça 415) , conforme demonstra tabela abaixo de pagamentos realizados. O adiantamento foi fracionado em três parcelas:
Tabela 22 - Adiantamentos de Fortim à WPE
	Empreendimento
	Valor adiantamento
	Data adiantamento

	Energia dos Ventos V
	 5.042.254,00 
	27/12/2013

		 5.248.061,00 
	07/01/2014

		 3.349.685,00 
	17/03/2014

	Energia dos Ventos VI
	 6.876.556,00 
	27/12/2013

		 7.157.232,00 
	07/01/2014

		 4.566.212,00 
	17/03/2014

	Energia dos Ventos VII
	 6.873.307,00 
	27/12/2013

		 7.153.850,00 
	07/01/2014

		 4.572.843,00 
	17/03/2014

	Energia dos Ventos VIII
	 5.042.254,00 
	27/12/2013

		 5.248.061,00 
	07/01/2014

		 3.349.685,00 
	17/03/2014

	Energia dos Ventos IX
	 5.040.630,00 
	27/12/2013

		 5.246.370,00 
	07/01/2014

		 3.353.000,00 
	17/03/2014

	TOTAL
	 78.120.000,00 

161. De acordo com as informações das SPEs, mesmo com os substanciais adiantamentos realizados à fabricante de aerogeradores, a WPE descumpriu suas obrigações contratuais, configurando-se em mora com as SPEs contratantes, e não conseguiu apresentar documentação comprovando a aplicação dos recursos adiantados na fabricação dos equipamentos e cumprimento das metas contratuais. Ainda de acordo com as informações constantes do processo de arbitragem, a WPE deixou de renovar os seguros-garantia sobre os adiantamentos recebidos, o que, entre outras coisas, inviabilizou a assinatura dos contratos definitivos de fornecimento, que viriam a substituir os Memorandos de Entendimentos já assinados em 16/12/2013.
162. No dia 6/8/2014 a WPE teve sua falência decretada pelo TJPE, a pedido do Grupo Libra, em função do não pagamento de uma dívida de R$ 10,6 milhões. A falência foi revertida alguns dias depois, após firmar um acordo para equacionamento da dívida, mas chamou a atenção do mercado de energia eólica brasileiro para a situação financeira e operacional da WPE.
163. As SPEs do complexo Fortim encaminharam, então, à WPE (na pessoa de seu 'administrador judicial', ...) , correspondência notificando a empresa da resolução (rescisão) , em 12/8/2014, dos pré-contratos, Memorandos de Entendimentos e Termos de Acordo então firmados, tendo em vista a decretação da falência da empresa e considerando que as informações e documentos apresentados naquele processo judicial demonstravam a debilidade de sua situação econômico-financeira e impossibilidade de cumprimento dos contratos firmados.
164. A WPE, por seu turno, respondeu a esta notificação informando que a falência teria sido revertida, refutando a rescisão dos Memorandos de Entendimentos e defendendo que sua situação econômico-financeira não estaria debilitada. Seguiu-se a isto uma série de correspondências trocadas entre as partes, sendo as SPEs reclamando comprovação da alegada capacidade financeira da empresa em honrar seus compromissos de fornecimento no contrato. Estes contatos se estenderam desde o mês de agosto/2014 a dezembro/2014, redundando na comunicação definitiva de rompimento do contrato, em notificação de 05/12/2014. Além disso, em 11/11/2014 ocorreu uma visita técnica de representantes das partes às instalações da fábrica de aerogeradores, o que resultou na constatação de que a linha de produção estava parada e sem condições de atender aos prazos de entrega dos projetos contratados.
165. Em 15/12/2014 o pedido de falência da WPE foi convertido em recuperação judicial, na qual a empresa reconhece a existência de dívidas no montante aproximado de R$ 3,2 bilhões (processo 0008838-50.2014.8.17.0370, em curso perante o Juízo da 1ª Vara Cível da Comarca do Cabo de Santo Agostinho - PE) .
166. De acordo com informações do Processo judicial movido pelas empresas do Complexo Fortim contra a ACE Seguradora (processo 0440374-63.2015.8.19.0001, perante a 32ª Vara Cível do TJRJ) , as SPEs encaminharam à Seguradora, em 06/3/2015, notificação comunicando o 'Aviso de Sinistro', o qual dá início ao processo de regulação do sinistro, fase de apurações e diligências da seguradora acerca do fato.
167. Ocorre que a Seguradora ACE, após uma troca de correspondências eletrônicas entre as partes e solicitação de documentos complementares, quedou-se silente em relação ao sinistro e respectivo pagamento do seguro, motivo pelo qual as seguradas (SPEs) declararam a seguradora em mora.
Logo, sendo fato incontroverso ter a WPE descumprido suas obrigações contratuais, e diante da negativa (tácita) da ACE quanto ao pagamento das indenizações securitárias, decorrente de sua mora injustificada e manifestamente protelatória na regulação do (incontroverso) sinistro, as autoras confiam na condenação da seguradora ao pagamento da totalidade da importância segurada, no valor histórico de R$ 78.120.000,00  (setenta e oito milhões, cento e vinte mil reais) , devidamente atualizado monetariamente e acrescido dos juros de mora, desde 10.08.15  (31º dia após a entrega dos últimos documentos solicitados para a regulação) . (peça [417], processo judicial 0440374-63.2015.8.19.0001) 
168. A ação judicial em face da seguradora, no entanto, teve deslinde desfavorável às SPEs.
169. Na ação, a Seguradora sustentou argumentação de que Furnas e Eletrobras teriam dado causa à deterioração financeira da WPE, ao se 'recusarem' a firmar o Contrato Definitivo e não realizarem os pagamentos previstos no Memorando de Entendimentos de acordo com o previsto, além de não cumprirem tarefas prévias de sua responsabilidade, como demora na obtenção de licenças ambientais (peça 418 - contestação da Seguradora no processo judicial) .
170. Além disso alegou que o aviso de sinistro foi realizado pelas SPEs de forma intempestiva (em 6/03/2015) , 10 meses após o vencimento da apólice, cuja vigência teria findado em 30/5/2014. Também sustentou que o inadimplemento ter-se-ia configurado em 12/8/2014, em data posterior, portanto, ao vencimento da apólice. Estes fatos teriam motivado a recusa da cobertura por parte da Seguradora, razão pela qual a ACE pediu a extinção do processo.
171. A Seguradora ACE ainda argumentou que a Eletrobras, controladora de Furnas, teria interferido indevidamente nos negócios e saúde financeira da WPE e suas coligadas, especificamente a empresa ENERGIMP, que opera 10 usinas eólicas no Estado de Santa Catarina, no âmbito do Programa de Incentivo às Fontes Alternativas de Energia Elétrica - PROINFA, programa que tem como agente executor a Eletrobras. De forma sucinta, alega que a controladora de Furnas teria prejudicado indiretamente a WPE ao reter pagamentos devidos a usinas eólicas da ENERGIMP pela geração de energia do PROINFA. Além disso, iniciou procedimento de rescisão dos contratos de fornecimento de energia, o que teria impactado severamente a saúde financeira da WPE, controladora da ENERGIMP, pela necessidade de redirecionar recursos para o fluxo de caixa dos projetos. 
 (...) a WPE é controladora da ENERGIMP, voltada para a produção de energia elétrica proveniente de fontes limpas e renováveis, que possui 25 parques eólicos em operação, gerando 434 MW de energia. A maioria destes Parques fica localizada no Estado de Santa Catarina e foram construídos dentro do programa Proinfa. A WPE, por meio de sociedades de propósito específico vinculadas à Energimp, foi responsável pela implantação de 10 usinas eólicas naquele Estado, com investimentos da ordem de R$ 1,3 bilhão.
Em que pese todos os parques eólicos terem entrado em operação entre julho e dezembro de 2011, a ELETROBRAS nunca realizou, de maneira voluntária, qualquer pagamento previsto em contrato, tendo, após quase dois anos do início de geração de energia em tais empreendimentos, iniciado processos administrativos para rescisão contratual dos referidos contratos de compra e venda da energia. Muito embora as subsidiárias da WPE que são parte nessas ações tenham obtido êxito em decisões judiciais que determinaram a suspensão dos processos administrativos de rescisão, fato é que, durante mais de 30 meses, a energia gerada e integrada ao Sistema Interligado Nacional (SIN) não foi paga, mesmo estando os parques eólicos em pleno funcionamento e sendo todas as despesas arcadas pela ENERGIMP. 
 (...) Aquela decisão de cancelamento dos contratos gerou uma grave crise financeira no fluxo de caixa da ENERGIMP, refletindo diretamente na WPE, que se viu obrigada a dedicar vultosos recursos para manter esses projetos enquanto a remuneração contratada pela venda da energia não era paga. Com efeito, além de se sujeitar a arcar com multas e rescisões contratuais referentes a outros projetos, a WPE viu-se obrigada a redirecionar capital e trabalho para sua subsidiária e aportar recursos em conjunto com a IMPSA, a fim de protegê-la contra as injustas e indevidas agressões promovidas pela ELETROBRÁS.
 (peça 418, p. 58) 
172. Outro aspecto trazido à análise no processo judicial das SPEs do complexo Fortim contra a Seguradora ACE foi uma prova pericial, tomada como prova emprestada, produzida na demanda judicial análoga das SPEs do Complexo Baleia contra a mesma Seguradora (Processo n. 0404328-75.2015.8.19.0001, peça 419) .
173. No laudo de engenharia em questão, a perita conclui que as SPEs do Complexo Baleia teriam descumprido compromissos firmados no contrato, como a realização de terraplenagem no local da instalação de fábrica de torres, o que conformaria o marco inicial do cronograma físico de implantação do empreendimento. Também não constatou 'cláusulas contratuais inadimplidas pela WPE que teriam inviabilizado o cumprimento dos marcos contratuais até a comunicação da ruptura contratual por parte das autoras [SPEs]'. Aduz ainda que a mora das eólicas em adotar providências para emissão de LI determinou atraso de 14 meses entre a data prevista no Memorando de Entendimentos e a Licença de Instalação (peça 419, p. 90) .
174. No laudo contábil, ficou assente que (i) nos registros contábeis e patrimoniais da WPE não é possível concluir pela efetiva aplicação dos recursos provenientes dos adiantamentos das SPEs; (ii) [quanto à] situação financeira da WPE, apurada com base em Balanços Patrimoniais parciais (31/12/2013, 31/3/2014 e 30/6/2014) , os índices de endividamento e liquidez denotavam uma incapacidade de fazer frente a obrigações de curto prazo, aliada a uma dependência significativa de capital de terceiros, com 'possibilidades tangíveis de dificuldades na manutenção do negócio caso ocorra qualquer inadimplemento de seus clientes' (peça 419, p. 140) .
175. Na sentença final, no entanto, a 32ª Vara do RJ afastou a alegação da Seguradora de que as Eólicas teriam dado causa à inadimplência contratual da WPE/Impsa, acolhendo a conclusão de mérito do julgamento arbitral (peça 420) , no sentido de que foi a empresa fornecedora quem efetivamente deixou de cumprir as obrigações contratuais de fabricação e fornecimento dos aerogeradores.
176. No entanto, em sua decisão, o magistrado da referida Vara referenda a tese da Seguradora de que a vigência do seguro já teria expirado:
A primeira delas diz respeito ao prazo de vigência da apólice. Consta dos autos que a apólice tinha vigência até o dia 30 de maio de 2014, sendo este fato incontroverso.
Cumpre observar que o Memorando de Entendimentos pactuado estabelecia em sua cláusula 1.2, alínea 'a', que os contratos definitivos deveriam ser assinados até o dia 30 de maio de 2014 ou 05 (cinco) dias a contar da habilitação dos empreendimentos no Regime Especial de Incentivos para o Desenvolvimento de Infra-Estrutura - REIDI. Tal informação encontra-se no item 11 da inicial.
Dessa forma, forçoso concluir que a apólice tinha vigência durante todo o período do pré-contrato em conformidade com a Circular n.º 477/13, da SUSEP, que em seu art. 8º prevê que o prazo de vigência da apólice será igual ao prazo estabelecido no contrato principal, para as modalidades nas quais haja vinculação da apólice a um contrato principal.
No caso em questão, cada uma das apólices tinha como contrato principal o respectivo Memorando de Entendimentos. Dessa forma, a vigência do seguro, necessariamente, acompanharia a vigência do contrato principal, que deveria ser assinado até 30 de maio de 2014 ou, então, 05 (cinco) dias a contar da habilitação dos empreendimentos no Regime Especial de Incentivos para o Desenvolvimento de Infra-Estrutura - REIDI, o que foi comunicado à WPE em 15.04.2014, como restou consignado na sentença arbitral (item 94) .
O que se percebe é que mesmo com o ingresso dos empreendimentos junto ao REIDI e ainda extrapolado o prazo fixado nos Memorandos de Entendimento (30 de maio de 2014) , os contratos definitivos não foram assinados e as autoras os rescindiram em 12 de agosto de 2014, com ratificação em 05 de dezembro daquele mesmo ano, fora, portanto, do prazo de vigência da apólice.
177. Além disso, o juiz entendeu que a comunicação do aviso de sinistro à Seguradora deu-se de forma intempestiva, e que as Eólicas teriam sido 'inertes' nesse sentido, pois que a rescisão foi declarada pelas SPEs em 12/8/2014, e a comunicação formal à seguradora só se deu em 6/3/2015:
A segunda questão a ser apreciada se relaciona à data de comunicação do aviso de sinistro.
Tendo a rescisão ocorrido em 12 de agosto de 2014, e ratificada em 05 de dezembro daquele mesmo ano, o aviso só foi realizado em 06 de março de 2015, em total desacordo com o que preceitua o art. 771 do CC:
Sob pena de perder o direito à indenização, o segurado participará o sinistro ao segurador, LOGO QUE O SAIBA, e tomará as providências imediatas para minorar-lhes as consequências. (...) .
Dessa forma, por todos os ângulos que se enxergue, não se pode deixar de reconhecer a inércia das autoras em buscar, no tempo oportuno e nos termos do contrato, a indenização securitária que agora buscam em Juízo.
Pelo exposto, e o mais contido nos autos, JULGO IMPROCEDENTES OS PEDIDOS.
178. Segundo informações de Furnas (resposta ao item 1 dos Oficio de Requisição 2-234/2019) , o processo judicial está em fase recursal; a estatal ressalta o fato de o juízo arbitral ter se pronunciado de forma favorável aos pedidos das SPEs, e que está se procedendo à 'habilitação do crédito junto à Recuperação Judicial em curso na comarca de Santo Agostinho'. Cabe apontar que o pedido de recuperação judicial foi apresentado pela empresa primeiramente em 5/12/2014 (peça 406) .
179. Desta feita, entende-se pertinente propor oitiva de Furnas e da Brasil Ventos S.A., na condição de subsidiária criada para consolidar suas participações societárias em empreendimentos de geração eólica, para se pronunciarem em relação à possível omissão na tomada de providências quanto à (i) comunicação tempestiva do sinistro à seguradora, nos termos da apólice e do art. 771 do Código Civil; (ii) assegurar a prorrogação do prazo de cobertura da apólice, de forma a não incorrer no risco de negativa de cobertura do sinistro pela seguradora por exaurimento da vigência da apólice, conforme reconhecido em sentença judicial da 32ª Vara Cível do Rio de Janeiro (processo 0440374-63.2015.8.19.0001) .
Critério
- Art. 153, da Lei 6.404/1976 (dever de cuidado e diligência do administrador da companhia) .
Evidências
- processo judicial movido pelas SPEs Fortim contra a Seguradora ACE (0440374-63.2015.8.19.0001, 32ª Vara Cível do RJ) ;
- documentação do procedimento de arbitragem junto à Câmara de Comércio Brasil Canadá (peça 412 e 415) ;
- apólices de seguro (peça 421) ;
- inicial do processo de Recuperação Judicial WPE (peça 405) ;
- notificações e contra-notificações enviadas e recebidas entre as SPEs e WPE (peças 416) .
Causas e efeitos reais/potenciais
- ausência de controles adequados em relação aos riscos securitários envolvidos na contratação do fornecedor;
- falta de tempestividade nas providências de instrução do processo de regulação do seguro;
- perdas financeiras decorrentes da não cobertura do sinistro;
- custos processuais e advocatícios com a judicialização da demanda contra a Seguradora;
- registros contábeis de provisão para perdas e respectiva baixa de provisão;
- impairment de ativo.
Proposta de Encaminhamento
Determinar, com fundamento no art. 250, inciso V, do RITCU e no art. 5º, inciso LV, da CF/88, a oitiva de Furnas Centrais Elétricas S.A. e da Brasil Ventos Energia S.A., na condição de subsidiária criada para consolidar suas participações societárias em empreendimentos de geração eólica, para se pronunciarem em relação à possível omissão na tomada de providências quanto à (i) comunicação tempestiva do sinistro à seguradora, nos termos da apólice e do art. 771 do Código Civil; (ii) assegurar a prorrogação do prazo de cobertura da apólice, de forma a não incorrer no risco de negativa de cobertura do sinistro pela seguradora por exaurimento da vigência da apólice, conforme reconhecido em sentença judicial da 32ª Vara Cível do Rio de Janeiro (processo 0440374-63.2015.8.19.0001) .
2.4 - Q.4 - Quais as causas do baixo nível de rentabilidade, desempenho operacional e financeiro das participações acionárias de Furnas em SPEs de geração eólica?
180. Este item examina as questões relevantes referentes à rentabilidade e ao desempenho operacional e financeiro das participações societárias de Furnas em geradoras eólicas, primeiramente, identificando o escopo de aplicabilidade desta questão de auditoria.
181. Os trabalhos referentes a esta questão de auditoria foram realizados em conformidade com as Normas de Auditoria do Tribunal de Contas da União (Portaria - TCU 280, de 8 de dezembro de 2010, alterada pela Portaria - TCU 168, de 30 de junho de 2011) , em observância aos Padrões de Auditoria de Conformidade estabelecidos pelo TCU (Portaria - Segecex 26, de 19 de outubro de 2009) e utilização de evidenciação prevista no parágrafo 125, d, do MOR do TCU (Portaria Segecex nº 4 de 26 de fevereiro de 2010) .
182. Dentre as técnicas e procedimentos utilizados encontram-se: análise documental, sondagens para identificação e verificação de informações indiretas em sites de órgãos reguladores, de objetos de controle e de outras entidades, revisão analítica, análise de contas contábeis, análise de demonstrações financeiras auditadas, conciliações, conferência de cálculos e análise dos fluxos financeiros de aportes, a maioria dessas técnicas realizadas com triangulação de fontes.
183. Quanto ao escopo, este deve ser constituído por empresas performadas, ou seja, que já apresentem alguma geração de receita operacional, condição imprescindível para que se possa verificar o desempenho operacional, e financeiro, bem como a rentabilidade. 
184. Como se verifica na resposta à questão 1, no que diga respeito a estágios de implantação, identificam-se quatro tipos de centrais eólicas: 
a) as que entraram em operação comercial, 
b) as que se encontram em fase de implantação (com seus subtipos) ,
c) as que, em algum momento, obtiveram suas LIs - licenças ambientais de instalação (ainda que seus prazos já se tenham expirado) e
d) as de implantação não iniciada.
185. Dentre as 46 centrais/geradoras eólicas com participação societária de Furnas, em 2018, (remanescentes após a venda das participações de Furnas nas cinco geradoras do complexo Aracati) , apenas as três centrais seguintes constituem ativos performados, todas do complexo Brasventos: Miassaba 3, Brasventos Eolo Geradora e Rei dos Ventos 3 (nas quais Furnas detinha apenas 24,5%) , as quais atingiram o estágio de operação comercial, ou seja, iniciaram o período de suprimento dos contratos de energia de reserva - CER, neste caso em fevereiro de 2014, conforme Despacho nº 1.388/2014 da Aneel.
186. Todas as demais 43 centrais encontram-se, ainda hoje, em condição pré-operacional, seja em algum estágio de implantação, seja com implantação não iniciada. Portanto, pelo fato de serem as únicas em funcionamento e com geração de receita, somente em relação àquelas 3 centrais é possível falar-se em rentabilidade e desempenho 'de facto' das participações acionárias de Furnas em SPEs de geração eólica.
187. Para um adequado exame dessa questão de auditoria, convém iniciar-se pelos aspectos concernentes ao exame do desempenho operacional, uma vez que impacta diretamente tanto a rentabilidade como o desempenho financeiro e, portanto, poderá fornecer uma base de elementos para a identificação de evidências analíticas concernentes a ambos, mormente considerando informações, de que estes teriam sido, em determinados anos, supostamente, impactados pelo problema operacional de indisponibilidade de aerogeradores.
2.4.1. Desempenho Operacional
188. Para analisar o desempenho operacional das eólicas que compõem o escopo, após sondagem e identificação de informações indiretas produzidas pelo Operador Nacional do Sistema Elétrico - ONS, foi elaborada a Tabela 23, que apresenta os números de geração em MW médios mensais de cada uma das três geradoras em cada um dos quatro anos de operação comercial, 2014, 2015, 2016 e 2017, bem como o total por ano dessa geração, assim como a média de geração anual para cada uma e para o total das três eólicas (coluna 9) . Apresenta, ainda, os valores dos fatores de capacidade verificados em cada ano para cada eólica, bem como as máximas horárias históricas obtidas nesse mesmo período de operação comercial. Como elemento de aferição desses dados de desempenho real, também foram incluídos parâmetros básicos para sua confrontação, como Potência Nominal Instalada, Fator de Capacidade Previsto e Garantia Física.
189. Após o período de testes em 2013 e a partir da entrada em regime de Operação Comercial, excluindo-se os resultados referentes a 2015, impactados pela baixa disponibilidade de aerogeradores, a média do total de geração eólica pelas três geradoras do Complexo Brasventos foi de 60,3 MW médios (coluna 9) , com desvios entre anos, inferiores a 3% desta média, o que aponta em direção a um padrão e sugere um limite para o volume de geração situado entre a soma das mínimas 57,1 e a soma das máximas 63,4 MW médios, sugerindo, esta última, a existência de um teto. Esses resultados foram atingidos com um nível de fator de capacidade verificado médio de 32,4% (coluna 9) vis a vis o fator de capacidade previsto de 35,4% (coluna 4) , e resultou em um atendimento médio de 91,6% (coluna 11) das garantias físicas (coluna 10) (com desvios, entre eólicas inferiores a 4%) . 
Tabela 23 - Complexo Brasventos - Geração de Energia Eólica - MW médios - 2014 a 2017.
	Coluna
	 1
	 2
	 3
	 4
	 5
	 6
	 7
	 8
	 9
	 10
	11

	Parâmetros e Variáveis Eólicas
	Potencia
Nominal
Instalada
	Máxima
Horária
Histórica 
	MHH
/PNI
	Fator
Capa
Prev.
	ANO
		Garan  tia
Física
	Média
/GF

						2014
	2015*
	2016
	2017
	Média

	Total
	186,04
	175,19
	94,2%
		59,7
	49,7
	61,9
	59,2
	 60,3
	65,77
	91,6%

	 Fat Cap Verif
				35,4
	32,1
	26,7
	33,3
	31,8
	 32,4

	Miassaba 3
	 68,47
	 64,30
	93,9%
		21,2
	17,7
	20,9
	21,3
	 21,1
	22,84
	92,5%

	 Fat Cap Verif
				33,4
	31,0
	25,8
	30,6
	31,1
			
	Eolo Geradora
	 58,45
	55,18
	94,4%
		18,0
	16,7
	20,6
	18,7
	 19,1
	21,86
	87,4%

	 Fat Cap Verif
				37,4
	30,8
	28,5
	35,3
	32,0
			
	Rei dos Ventos 3
	 60,12
	55,71
	92,7%
		20,5
	15,3
	20,4
	19,2
	 20,0
	21,07
	95,1%

	 Fat Cap Verif
				35,0
	34,0
	25,4
	33,9
	31,9
			
	Fonte: Elaborado pela equipe com dados extraídos dos Boletins Mensais de Geração Eólica do ONS - Operador Nacional do Sistema Elétrico, de dezembro de 2014 (peça 365) , dezembro de 2015 (peça 366) , dezembro de 2016 (peça 367) e dezembro de 2017 (peça 368) . 
*2015 - excluído, ano com alto grau de indisponibilidade de aerogeradores devido a problemas técnicos com as pás.

190. Quanto ao parâmetro Potência Nominal Instalada (coluna 2) , no que diga respeito ao dimensionamento da capacidade de geração em si, observa-se que as máximas horárias históricas (ocorridas entre 9 e 11 de 2017) atingiram uma média de 94,2% em relação à potência nominal instalada (com desvios da média entre geradoras inferiores a 2%) deixando margens de potência nominal não utilizadas, mínima de 5,6% e máxima de 7,3%.
191. Portanto, ao que as máximas horárias estão a indicar, o nível da potência nominal instalada, conquanto pudesse ser um pouco inferior, tem sido suficiente para comportar os picos de geração, evidenciados por essas máximas horárias. 
192. Quanto ao parâmetro Garantia Física, por outro lado, o dimensionamento de seu nível, estabelecido com base em um fator de capacidade projetado de 35,4% - que, como se verifica na Tabela 23, não foi atingido no período -, encontra-se dimensionado além do que evidenciam os resultados particularmente nos casos das geradoras Miassaba 3 e Eolo.
193. Os dados constantes da Tabela 23 fortalecem o argumento de que o aspecto de maior impacto sobre o nível de desempenho das três eólicas do complexo Brasventos, nos quatro anos de operação comercial (2014 a 2017) , foi o nível elevado de indisponibilidade dos aerogeradores, causado por problemas técnicos com suas pás, que teriam afetado o volume de energia gerado, particularmente, em 2015. 
194. A empresa fornecedora dos aerogeradores em questão - Alstom Energias Renováveis, foi adquirida no final de 2015 pela GE Energias Renováveis Ltda., a qual em 2017 efetuou os pagamentos relativos aos prejuízos causados ao Complexo Brasventos. Por esse motivo, para evitar distorções os números referentes a esse ano não foram incluídos no cálculo das médias de geração.
195. Quanto ao parâmetro Fator de Capacidade, sua análise é facilitada pelos os gráficos das Figuras 1 e 2 e 3.
Figura 1 - Fator de Capacidade Eólica Verificado - Brasil 2017
Fonte: Aneel/CCEE/ABE Eólica apud Boletim Anual de Geração Eólica 2017 da ABE Eólica.
196. Preliminarmente, o gráfico da Figura 1 nos permite uma noção da sazonalidade da geração eólica no Brasil como um todo, observando os pontos de mínimo em março e de máximo em setembro, época esta da denominada 'safra dos ventos', pontos esses que se situam, respectivamente, 37,5% abaixo (26,8%) e 41,3% acima (60,6%) , da média anual do fator de capacidade para o Brasil em 2017, que foi de 42,9%, portanto com grande amplitude (78,8%) de variação.
197. A comparação da linha referente ao fator de capacidade verificado da Tabela 23: 
a) com os dados do gráfico da Figura 1, permite constatar que o fator médio de capacidade do Complexo Brasventos (32,4%) , ao situar-se entre um mínimo de 31,8% e um máximo de 33,3% situou-se 24,5% abaixo da média do fator de capacidade médio do Brasil em 2017 de 42,9%, e 
b) com a visualização do gráfico da Figura 2, permite inferir que aquele fator também ficou abaixo dos FCs médios do Nordeste nos anos de 2015, 2016 e 2017, observando-se, contudo, que o parâmetro fator de capacidade previsto desse Complexo, estabelecido em 35,4%, também se situou abaixo da média do Nordeste, assim como 17,5% abaixo da média verificada para o Brasil em 2017, o que sugere que esse nível de FC (abaixo das referidas médias) já se encontrava presente na concepção, formulação e formalização do próprio projeto.
Figura 2 - Fator de Capacidade Médio no Nordeste
Fonte: ONS - Operador Nacional do Sistema - Boletim Mensal de Geração Eólica - Dezembro/2017.
198. Para melhor compreensão de aspectos referentes às limitações de geração expressas pelo fator de capacidade médio, apresentamos nas Figuras 3 e 4, os gráficos com os fatores de capacidade em base horária para os meses de pico e de vale no Brasil (conforme a Figura 1) das eólicas sub examine.
Figura 3 - Fator de Capacidade Médio no Mês em Base Horária - RN - setembro 2017
Fonte: ONS - Operador Nacional do Sistema - Boletim Mensal de Geração Eólica - Setembro/2017.
Figura 4 - Fator de Capacidade Médio no Mês em Base Horária - RN - março 2017
Fonte: ONS - Operador Nacional do Sistema - Boletim Mensal de Geração Eólica - Março/2017.
199. Em que pese o fato reportado de que 'em 2015, os parques tiveram redução significativa na geração de energia causada por defeitos técnicos apresentados nas pás em aproximadamente 40% dos aerogeradores' e isolando-se esse fator que já foi identificado, quantificado e financeiramente equalizado, de uma perspectiva operacional e para que se verifique a efetiva capacidade de geração média, pode-se dizer que o comportamento da geração de megawatts médios pelo Complexo Brasventos apresentou nos outros três anos em operação comercial (2014, 2016 e 2017) um alto grau de consistência e estabilidade (com desvios em torno da média inferiores a 3%) , em nada se assemelhando ao comportamento das projeções de receita líquida, as quais estimavam, em 2012, progressões com crescimentos, como, por exemplo no caso de Miassaba 3, (...) , ver Quadro A. 
2.4.2. Rentabilidade Patrimonial
200. Buscou-se, primeiramente, examinar o tipo de rentabilidade que impacte patrimonialmente, direta ou indiretamente, a União, por meio da aferição da qualidade do aumento do patrimônio líquido dessas eólicas, o qual, na realidade, representa o patrimônio a que fazem jus os acionistas, inclusive, indiretamente, a União, e cujas variações sensibilizam indiretamente as contas de investimento do Erário Federal. 
201. No intuito de verificar a real capacidade dessas eólicas de gerarem receitas e lucros em operação, foram reunidas para análise informações referentes ao período em que essas geradoras eólicas do complexo Brasventos atuaram de facto, real e formalmente em regime de 'operação comercial', que foi de quatro anos, de 2014 a 2017, uma vez que no transcorrer de 2018, as participações nas três eólicas, sub examine, foram transferidas para a Eletrobras para posterior alienação.
202. A Tabela 24, que se segue, confronta dados financeiros/contábeis que representam ocorrências e saldos reais, extraídos e/ou derivados das demonstrações financeiras auditadas de Furnas, contra projeções e estimativas financeiras documentadas nos extratos dos planos de negócios, de 2012, das três eólicas sub examine. Esses planos de negócio projetavam o início do regime de operação comercial para janeiro de 2013, contudo, o regime de operação em teste iniciou-se em agosto de 2013 e o regime de operação comercial foi formalizado para fevereiro de 2014, conforme Despacho Aneel nº 1.388/2014. Portanto, no intuito de viabilizar comparações entre real e projetado, a Tabela 24 considera os quatro primeiros anos de operação comercial real (2014 a 2017) vis a vis os quatro primeiros anos de operação comercial projetada nos planos de novembro de 2012 (2013 a 2016) .
203. Como se observa no referido quadro, a ocorrência de significativa indisponibilidade de aerogeradores mencionada no item anterior - desempenho operacional, que operacionalmente afetou principalmente o ano de 2015, e cujas perdas foram indenizadas e pagas pela fornecedora GE Energias Renováveis Ltda. (a qual sucedeu a fornecedora original Alstom Energias Renováveis) , prejudica análises comparativas entre um ano e outro, podendo levar a significativas distorções. Os valores aportados pela fornecedora, contabilizados na forma de recomposição de receita, embora refiram-se a perdas ocorridas em períodos anteriores, integram os números de 2017. Por esse motivo, essa tabela, principalmente, para efeitos de comparação entre real e projetado, apresenta em sua parte superior, a média e a soma das receitas líquidas e lucros líquidos dos três anos, nos quais Furnas evidencia esses dados referentes às três eólicas envolvidas, nas notas explicativas de 'Resumo das informações das investidas' de suas Demonstrações Financeiras auditadas de 2015, 2016 e 2017. 
204. Os valores referentes às rubricas Receita Líquida, Lucro Líquido e Patrimônio Líquido das três geradoras eólicas do Complexo Brasventos são evidenciados no subitem Resumo das Informações das Investidas, das notas explicativas do item investimentos, das Demonstrações Financeiras de Furnas, apenas para os três anos: 2015, 2016 e 2017.
205. Os valores Reais contabilizados nas rubricas Receita Líquida, Lucro Líquido e Patrimônio Líquido, foram extraídos das Demonstrações Financeiras de Furnas de 2015 (peça 21, p.72) , 2016 (peça 20, p.144) e 2017 (peça 6, p.75) , da qual foram utilizados, também, os valores contidos na nota explicativa 16.1 referente a 'mutação do investimento no período' 2016 e 2017 (peça 6, p.71) , para obter, por extrapolação, os valores referentes aos dividendos, sendo que os valores finais de Patrimônio Líquido de 2014 e 2013 foram obtidos por extrapolação dos valores contidos nas notas explicativas de detalhamento das rubricas de investimentos das respectivas demonstrações financeiras de Furnas de 2014 (peça 22, p.64) e 2013 (peça 23, p.88) . 
206. Os valores Projetados, tanto de Receitas Líquidas como Lucro Líquido, foram extraídos dos Extratos de Planos de Negócios (Revisão ago/12) de cada uma das Geradoras: Miassaba 3 (peça 374, p.4) , Brasventos Eolo (peça 375, p. 4) , Rei dos Ventos 3 (peça 376, p. 4) .
207. Observe-se que, por ocasião das demonstrações financeiras de Furnas de 31/12/2018, as participações de Furnas nas três eólicas do Complexo Brasventos já haviam sido transferidas em dação de pagamento à Eletrobras.
208. O que os números da Tabela 24 revelam é que a evolução dos valores pertencentes aos acionistas, ou seja, o patrimônio líquido mais os dividendos a pagar, somados das três eólicas, durante os quatro anos de funcionamento em regime de operação comercial, partindo de R$ 302,7 milhões em 31/12/2013 e atingindo R$ 361,3 milhões em 31/12/2017, significam uma taxa média real de rentabilidade sobre o patrimônio, 'neste período', de 4,52% ao ano.
209. Esta taxa de rentabilidade deve ser qualificada pelo fato de as Receitas Líquidas Reais, 'no período' 2015 a 2017, ou seja, nos 2º, 3º e 4º anos de operação comercial (sobre as quais há informações nas demonstrações financeiras de Furnas) haverem atingido R$ 390,1 MM, superando as Projetadas (...) e, principalmente, pelo fato de o Lucro Líquido Real, nesse mesmo período, atingindo uma soma de R$ 54,4 MM haver superado o Projetado (...) , o que significa que a TIR Real para esse período foi superior à TIR Projetada para o mesmo, independentemente de qual seja a TIR estimada para os 33 anos do projeto como um todo.
Tabela 24 - Revisão Analítica da Rentabilidade Patrimonial do Período de Operação Comercial (em R$ MM) 
	Geradora Eólica:
	 Miassaba 3
	 Eolo Geradora
	Rei dos Ventos 3
	 SOMA

		Real
	Proj
	+%
	Real
	Proj
	+%
	Real
	Proj
	+%
	Real
	Proj
	+%

	Rentabilidade (TIR 4 anos) 
	5,80%
			2,70%
			4,48%
			4,52%
		
	TIR 33 anos  (2012) 
		 (...) 
			 (...) 
			 (...) 

	Média 2015 a 2017
												
	 Receita Líquida Média
	46,4
			41,5
			42,1
			130,0
	 (...) 
	
	 Lucro Líquido Médio
	8,2
			5,4
			4,4
			18,1
	 (...) 
	
	Soma 2015 a 2017
												
	Receita Líquida
	139,1
	 (...) 
		124,6
	 (...) 
		126,4
	 (...) 
		390,1
	 (...) 
	31

	Lucro Líquido
	24,7
	 (...) 
		16,3
	 (...) 
		13.4
	 (...) 
		54,4
	 (...) 
	606

	2017 (4º ano Oper.Comerc) 
												
	Receita Líquida
	66,1
	 (...) 
		56,6
	 (...) 
		59,0
	 (...) 
		181,7
	 (...) 
	
	Lucro Líquido
	22,0
	 (...) 
		16,6
	 (...) 
		17,4
	 (...) 
		56,0
	 (...) 
	
	Patrimônio Líquido 31/12
	154,0
	n.d
	-
	102.2
	n.d.
	-
	98,4
	n.d.
	-
	354,6
	n.d.
	-

	Dividendos 
	5,3
			0,3
			1,1
			6,7
		
	Patr Liquido + Dividendos
	159,3
			102,5
			99,5
			361,3

	2016 (3º ano Oper.Comer) 
												
	Receita Líquida
	42,2
	 (...) 
		39,8
	 (...) 
		42,8
	 (...) 
		121,4
	 (...) 
	
	Lucro Líquido
	1,8
	 (...) 
		2,3
	 (...) 
		1,7
	 (...) 
		5,6
	 (...) 
	
	Patrimônio Líquido 31/12
	136,1
	n.d.
	-
	84,0
	n.d.
	-
	82,4
	n.d.
	-
	302,5
	n.d.
	-

	2015 (2º ano Oper.Comer) 
												
	Receita Líquida
	30,9
	 (...) 
		28,2
	 (...) 
		24,6
	 (...) 
		83,7
	 (...) 
	
	Lucro Líquido
	-0,9
	 (...) 
		-2,6
	 (...) 
		-5,7
	 (...) 
		-9,2
	 (...) 
	
	Patrimônio Líquido 31/12
	135,8
	n.d.
	-
	82,0
	n.d.
	-
	81,4
	n.d.
	-
	299,2
	n.d.
	-

	2014 (1º ano Oper.Comer) 
												
	 Patrimônio Líquido 31/12
	136,6
	n.d
	-
	84,7
	n.d.
	-
	87,2
	n.d.
	-
	308,5
	n.d.
	-

	2013
												
	 Patrimônio Líquido 31/12
	127,1
	n.d.
	-
	92,1
	n.d.
	-
	83,5
	n.d.
	-
	302,7
	n.d.
	-

	Fonte: Elaborado pela equipe de auditoria, com dados extraídos das Demonstrações Financeiras de Furnas de 2013, 2014, 2015, 2016, 2017 e dos Extratos de Plano de Negócios de 01/11/2012 de cada uma das eólicas.

2.4.3. Desempenho Financeiro
210. Neste item, buscou-se verificar a rentabilidade financeira apenas da participação de 24,5% de Furnas nas geradoras eólicas do Complexo Brasventos e não mais a dessas empresas como um todo. Dentre os 835 fluxos financeiros recebidos pelas eólicas, informados por Furnas, foram identificados 39 fluxos de desembolsos de aportes de Furnas para as três eólicas do Complexo Brasventos. Esses fluxos ocorreram entre 2010 e 2012, em um montante total de R$ 81.303.899,00, conforme Tabela 25. 
Tabela 25 - Brasventos - Soma Anual dos Fluxos de Desembolsos de Aportes por Furnas
	Central
R$ milhares
	Aportes
	Aportes
	Aportes
	Aportes
	 Divi
dendo
	Soma

	 Ano
	2010
	2011
	2012
	Total
	2017
	
		 Real
	Proj.
	 Real
	 Proj.
	 Real
	 Proj.
	 Real
	 Proj
	 Real
	 Real

	Eolo Geradora
	2.232
	 (...) 
	 5.880
	 (...) 
	16.691
	 (...) 
	24.803
	 (...) 
	 (73) 
	24.729

	Miassaba 3
	3.335
	 (...) 
	 7.350
	 (...) 
	22.885
	 (...) 
	33.570
	 (...) 
	 (1.312) 
	32.258

	Rei dos Ventos3
	2.196
	 (...) 
	 7.840
	 (...) 
	12.894
	 (...) 
	22.931
	 (...) 
	 (364) 
	22.566

	Total nominal
	7.763
	 (...) 
	21.070
	 (...) 
	52.470
	 (...) 
	81.304
	 (...) 
	 (1.749) 
	79.553

		 9,6%
		 25,9%
		 64,5%
		100,0%
			
	Fonte: Elaborado pela equipe de auditoria com dados extraídos: da planilha fornecida por Furnas (peça 379) , das Demonstrações Financeiras auditadas de Furnas de 2017 (peça 6 p.71) e dos Extratos dos Planos de Negócios (Revisão 2012) de Eolo Geradora (peça 375, p.2-3) , Rei dos Ventos 3 (peça 376, p.3) , Miassaba 3 (peça 374, p.2-3) .

211. Esses fluxos representam os recursos realmente comprometidos nos projetos e foram calculados a partir das informações sobre cada um dos 39 fluxos financeiros informados por Furnas em atendimento a diligência e agrupados para cada um dos três anos, conforme Tabela 25.
212. Como se pode observar, o valor nominal dos desembolsos reais efetivos dos aportes superou os desembolsos de aportes projetados (...) .
213. Conforme constante das Demonstrações Financeiras Auditadas de Furnas de 31/12/2018 (peça 294, p. 74) as participações de Furnas, nas três geradoras eólicas do Complexo Brasventos, foram efetivamente transferidas para a Eletrobras em 21 de agosto de 2018, quando ocorreu a assinatura e registro do Termo de Transferência de Ações e de Quitação/Amortização de Débitos, ou seja, nesta data as ações foram dadas em amortização de dívidas de Furnas então existentes junto à Eletrobras, em princípio, pelo valor contábil de junho de 2018, como apresentado na tabela a seguir:
Tabela 26 - Valores das Eólicas Transferidas para a Eletrobras
	SPE - Geradora Eólica
	Ações ON
	Data Termo de Transferência
	Saldo Contábil do Investimento em 
junho/2018 
 (em mil R$) 

	Brasventos Eolo Geradora de Energia S.A.
	24.802.913 
	22/08/2018
	 23.637 

	Brasventos Miassaba 3 Geradora de Energia S.A.
	33.570.311
	22/08/2018
	36.404 

	Rei dos Ventos 3 Geradora de Energia S.A.
	22.930.675
	22/08/2018
	22.689

	Total
			 82.730

	Fonte: Demonstrações Financeiras auditadas de Furnas de 31/12/2018 (peça 294, p.74) .

214. A TIR que leva os fluxos constantes da Tabela 25 ocorridos em 2010, 2011, 2012 e 2017 ao valor futuro de R$ 82.730 mil resultante da Tabela 26, em junho de 2018, portanto, cobrindo oito anos e meio, desde o primeiro ano de aporte até a transferência dessas participações para a Eletrobras, é 0,645%.
2.4.4 Conclusão e Proposta de Encaminhamento
Quadro A - Miassaba 3 Projeções em Extrato de Plano de Negócios - nov. 2012
 (...) 
215. Considerando, nos quadros A, B e C, o ano de 2013 como sendo o primeiro ano em regime de operação comercial projetado (início de suprimento dos contratos de Energia de Reserva - CER) , percebe-se que a partir do 8º ano de operação (2020) nesse regime projetaram-se aumentos de receita líquida bastante significativos (...) em relação ao patamar anterior de 2017 a 2019.
Quadro B - Eolo Geradora Projeções em Extrato de Plano de Negócios - nov. 2012
 (...) 
Quadro C - Rei dos Ventos 3 Projeções em Extrato de Plano de Negócios - nov. 2012
 (...) 
216. A análise das Tabelas 25 e 26 leva a concluir que os impactos dos problemas operacionais que elevaram a indisponibilidade dos aerogeradores, particularmente em 2015, conquanto tenham afetado negativamente o desempenho operacional, de uma perspectiva financeira, foram neutralizados pela indenização aportada no final de 2017 pela fornecedora GE, não podendo, portanto, ser considerados causa ou fator de redução da rentabilidade.
217. Outrossim, os elementos referentes à análise do desempenho operacional estão a indicar que este estaria próximo de seu teto, não tendo sido identificados elementos que pudessem sugerir que este seria um dos fatores relevantes a contribuir para os futuros e significativos aumentos de receitas líquidas, previstos nas projeções.
218. Mediante esse quadro, e a conclusão de que as taxas de rentabilidade projetadas para o período inicial dos quatro primeiros anos de operação comercial foram inferiores às taxas reais ou verificadas nesse mesmo período, e de que estas últimas foram baixas, não se pode descartar a possibilidade de que o principal fator para a baixa rentabilidade tenha suas origens na própria concepção e formulação do projeto.
219. Porém, não foram identificados elementos, nos Extratos de Plano de Negócios (Revisão ago/12) , que constituíssem justificativas técnicas plausíveis para os aumentos significativos de estimativas de Receitas Líquidas a partir do 8º Ano do período de Operação Comercial, que contribuíram para estimativa de TIRs referentes ao total dos projetos muito superiores às TIRs tanto estimadas quanto verificadas para os quatro primeiros anos desse período.
220. Portanto, sugere-se como proposta de encaminhamento a oitiva de Furnas para que apresente esclarecimentos quanto a seguinte questão:
221. Qual a razoabilidade e plausibilidade das premissas que permitiram, quando da elaboração dos planos de negócios e, particularmente, de seus extratos com suas revisões, assinados em novembro de 2012: a) projetar incrementos tão substanciais de receitas líquidas a partir do oitavo ano de operação comercial, acompanhados de incrementos ainda maiores nos valores projetados de lucro líquido, conforme ilustram os gráficos dos Quadros A, B e C (projeções de Miassaba 3, Eolo e Rei dos Ventos 3) ; b) projetar taxas internas de retorno - TIRs para o projeto tão superiores às verificadas nos quatro primeiros anos de operação comercial.
Encaminhamento
222. Determinar, com fundamento no art. 250, inciso V, do RITCU e no art. 5º, inciso LV, da CF/88, a oitiva de Furnas Centrais Elétricas S.A. para que se manifeste sobre as constatações da questão 4 de auditoria (itens 180 a 221) , apresentando as justificativas para os seguintes itens: qual a razoabilidade e plausibilidade das premissas que permitiram, quando da elaboração dos Planos de Negócios das eólicas do grupo Brasventos e, particularmente, de seus extratos com suas revisões de 2012: a) projetar incrementos tão substanciais de receitas líquidas a partir do oitavo ano de operação comercial, acompanhados de incrementos ainda maiores nos valores projetados de lucro líquido, conforme ilustram os gráficos dos Quadros A, B e C (projeções de Miassaba 3, Eolo e Rei dos Ventos 3) ; b) projetar taxas internas de retorno - TIRs para o projeto tão superiores às verificadas nos quatro primeiros anos de operação comercial.
2.5 - Q.5 - As avaliações econômico-financeiras realizadas nas operações de assunção de controle societário, transferência e troca de participações societárias, entre Furnas e parceiros privados obedeceram a critérios de razoabilidade? 
223. A presente questão de auditoria tem como objeto as avaliações financeiras das operações de aquisição de controle societário dos complexos Fortim e Itaguaçu, bem como os aspectos procedimentais relacionados a estas avaliações. 
224. O processo de determinação de valor de ativos envolve diversas variáveis e possui relativo grau de incerteza, além de uma dose de subjetividade. No trabalho em questão, o enfoque será buscar compreender as premissas das avaliações feitas e sua razoabilidade, e não a busca de uma faixa de valor determinada. De acordo com Assaf Neto (2003) , a avaliação de empresas e ativos não se opera com os fundamentos de uma ciência exata, em que seja factível a demonstração cabal de um resultado (valor) apurado. Todo modelo de avaliação apresenta expectativas para a projeção de cenários econômicos e de comportamento de resultados (receitas) , período de previsão e definição de taxa de atratividade para remunerar o capital dos investidores. Nos termos destas expectativas e premissas é que o processo de avaliação econômico-financeira deve ser considerado.
Avaliação econômico-financeira da reestruturação do Complexo Fortim
225. Trata-se de uma operação de reestruturação societária, que envolve simultaneamente duas transações distintas e articuladas: a alienação de ações de um complexo (Aracati) e a aquisição de participação acionária em outro complexo (Fortim) , entre os sócios Furnas e Alupar.
226. Conforme já destacado no presente relatório, a operação de descruzamento de participações nos complexos Fortim e Aracati envolveu incialmente a definição de uma estratégia negocial de 'divisão' dos parques eólicos, uma vez que a parceria englobava um conjunto de 10 centrais eólicas distribuídas entre basicamente duas localidades próximas.
 (...) 
Figura 5: visão esquemática da divisão dos parques Aracati e Fortim (Relatório SN.N.007.2013) 
 (...) 
229. Furnas estabeleceu como princípio da reestruturação a garantia do equilíbrio do valor justo (fair value) das ações de titularidade de cada um dos acionistas, antes e depois da reestruturação. No entanto, pelas peculiaridades jurídicas da reestruturação, houve necessidade de observar o que determina o art. 17 da Lei 8.666/1993 e a Instrução Normativa 286 da CVM, no sentido de que a alienação das ações detidas por Furnas seja realizada por oferta pública (leilão) na Bolsa de Valores, de acordo com regras especificadas em Edital previamente divulgado.
230. Com o objetivo de dar tratamento uniforme às alienações e em linha com as especificidades formais de Furnas, na condição de empresa pública, entendeu-se adequado efetuar primeiramente a alienação das ações de Furnas em Aracati, para que o valor ali obtido balizasse a operação de compra das ações de Fortim, preservando-se assim o valor justo entre as transações.
231. A metodologia de apuração do valor dos ativos a serem transacionados seria pelo Valor Presente Líquido do Fluxo de Caixa Descontado de cada central eólica, trazido a valor presente aplicando-se como taxa de desconto o custo de capital próprio (Ke) , calculado por sua vez pelo método do Capital Asset Pricing Model (CAPM) .
232. Conforme registrado nos documentos internos de Furnas (Relatório SN.N.007.2013 e Ata de Reunião do Comitê de Novos Negócios, peças 387 e 388) , a determinação do preço mínimo das ações dos complexos seria objeto de estudo de consultoria independente e de notória especialização. O preço mínimo obtido nessa avaliação econômico-financeira (valuation) seria utilizado como 'valor de partida' no leilão, referente às ações do complexo de Aracati; com o certame, obtém-se o valor de mercado para alienação das ações, o que determina a obtenção da Taxa de Desconto efetiva. Esta taxa será o balizador para a obtenção do valor das ações do Complexo de Fortim, tendo em vista a diretriz de manutenção do equilíbrio e valor justo das operações.
233. Abaixo, reproduzem-se trechos dos principais documentos que fundamentaram a decisão de Furnas pela metodologia de avaliação adotada no desenho da operação de reestruturação societária (peça 388, p. 3) :
 (...) 
 (Análise da Reestruturação Societária, Relatório SN.N.2013, peça 387) 
234. Abaixo, quadro (Figura 6) ilustrando o fluxo de ações para determinação do valor das transações:
Figura 6 - Fluxograma de ações para determinação de valor de Complexos
 (...) 
 (Fonte: Relatório SN.N.007.2013) 
235. A empresa contratada para elaborar o valuation foi a Deloitte Touche Tohmatsu, conforme GCO.P.I 544.2014 (peça 390) . Importante notar que foram adotadas como premissas básicas da projeção do Fluxo de Caixa, e portanto da avaliação, as condições do Plano de Negócio então vigente para as SPEs, que foi elaborado em 2011.
236. Cabe apontar, também, que quando se verificou o desacordo entre as partes que motivou o desfazimento da parceria entre Furnas e Alupar, estavam em curso justamente negociações dos termos do Acordo de Acionistas. Os instrumentos jurídicos firmados anteriormente pelas partes eram os Contratos de Constituição de cada consórcio e o Termo de Compromisso, estabelecido para acordar as condições de participação no Leilão da Aneel. Tal Termo possui Anexo contendo diretrizes e princípios para o estabelecimento de Acordo de Acionistas definitivo e Estatuto das SPEs, porém como o enfoque maior era a constituição e funcionamento da parceria até o leilão, as cláusulas sobre retirada de sócios tinham ênfase na garantia de participação no Leilão e na fase pré-operacional inicial de formatação do projeto e constituição da SPE:
 (...) 
237. Com a manifestação da Alupar pelo desfazimento da parceria, foram negociados então os termos de um Acordo de Acionistas de transição (peça 291) , juntamente com os Acordos de Investimentos referentes a cada conjunto de SPEs, com o objetivo de (i) proceder à alienação das ações entre os sócios (Furnas e Alupar) ; (ii) regular a governança das centrais eólicas até a implementação das alienações; (iii) viabilizar os investimentos e contratações necessárias no período de transição; e (iv) garantir a adoção de metodologia de avaliação que possibilite o valor justo entre as ações transacionadas.
238. No Acordo de Transição, a metodologia de cálculo por meio da apuração do Valor Presente dos Fluxos de Caixa descontados pelo custo de capital (mencionada acima, item 231) definida nos documentos internos de Furnas é integralmente adotada, assim como no valuation elaborado pela Deloitte (peça 422) .
239. Como ressaltado anteriormente, a avaliação tomou como base as premissas do Plano de Negócios original do Complexo Fortim, para calcular o valor presente dos fluxos de caixa de cada geradora. No entanto, o PN original traz informações agregadas relativas a todo o complexo, como, por exemplo, de investimentos (CAPEX) (...) para os 10 parques eólicos. A consultoria buscou resolver esta questão por meio de um rateio obedecendo à proporção de potência das unidades geradoras (...) .
 (...) 
Fonte: Relatório Deloitte
240. A tabela acima resume os valores obtidos dos VPLs de cada Eólica, em valores nominais (base das projeções originais do PN, de dezembro de 2011) e em valores corrigidos (abril/2014) ; a soma destes VPLs aos aportes realizados pelos acionistas, revela estimativa do valor econômico das eólicas. Significa dizer que o valor presente total dos fluxos de caixa do Complexo foi avaliado em R$ (...) , já considerados os aportes feitos por Furnas e Alupar nas sociedades. Cabe apontar, a propósito, que os aportes realizados pelos sócios nas SPEs obedeceram ao critério de equidade e proporcionalidade em relação ao respectivo percentual de participação (Furnas 49%, Alupar 51%) , conforme verificação feita pela equipe de auditoria em arquivo eletrônico que detalha os aportes realizados, obtido no decorrer dos trabalhos.
Tabela 27 - Aportes por sócios
	APORTES
	ALUPAR
	FURNAS

		valor nominal
	valor abr/2014
	valor nominal
	valor abr/2014

	Energia dos Ventos V - São Januário 
	7.985
	8.309
	 7.673 
	 7.984 

	Energia dos Ventos VI - N. S. de Fátima 
	10.881
	11.319
	 10.457
	 10.876 

	Energia dos Ventos VII - Jandaia 
	10.993
	11.438
	 10.564
	 10.991 

	Energia dos Ventos VIII - São Clemente 
	7.965
	8.287
	 7.654 
	 7.962 

	Energia dos Ventos IX - Jandaia I 
	8.036
	8.367
	 7.722
	 8.039 

	Totais
	45.860
	47.720
	 4.070 
	 45.852 

R$ em mil
241. Até o momento da avaliação do ativo, a Alupar havia aportado R$ 45,86 milhões e Furnas R$ 44,07 milhões na sociedade, em valores nominais.
242. Em 13/8/2014, a Diretoria de Furnas aprovou a RD 004/2771 (posteriormente referendada pela RCA 007/449, de 20/8/2014) , que estabeleceu o valor unitário e total mínimo correspondente às ações do Complexo de Aracati, a ser vendido em Leilão na Bolsa de Valores, conforme tabela abaixo:
	Tabela 28 - Complexo Aracati - valor individual de ação

	SPE
	EOL
	Quantidade  de ações
	Valor unitário

	Energia dos Ventos I
	Goiabeira (22,5 MW) 
	7315700
	 (...) 

	Energia dos Ventos II
	Ubatuba (12,5 MW) 
	4459000
	 (...) 

	Energia dos Ventos III
	Santa Catarina (20 MW) 
	6595400
	 (...) 

	Energia dos Ventos IV
	Pitombeira (30 MW) 
	9604000
	 (...) 

	Energia dos Ventos X
	Horizonte (17,5 MW) 
	5865300
	 (...) 

	TOTAL
	33.839.400
	 (...) 

243. No entanto, de acordo com informações constantes da Nota Técnica 441/2015-MP (peça 394, p. 14) , houve necessidade de 'arredondamento' do preço da ação para R$ 1,33, uma vez que o sistema de leilão da BOVESPA não permite 3 casas decimais, levando a um valor de venda final das ações de Furnas no complexo Aracati de R$ 45.006.402,00 (data-base abril/2014) , conforme Contrato de Compra e Venda - Aracati, assinado em 23/12/2014 (peça 423) .
244. Com isso, mantido o equilíbrio de valor buscado na transação, a respectiva aquisição das ações de Fortim, de titularidade original da Alupar, foi fixada ao preço total de R$ 46.210.114,98 (Contrato de Compra e Venda - Fortim) , a serem pagos com atualização desde a data-base até a data de fechamento efetivo da operação, tendo em vista que a aquisição de participação societária por Furnas depende de uma série de autorizações e procedimentos administrativos, conforme abordado nos itens 70 a 95 desta instrução.
245. Na avaliação que fez da operação, o então DEST analisou as premissas do estudo de viabilidade econômico-financeira da Deloitte e validou as informações ali contidas, principalmente no tocante ao fluxo esperado de receita futura, volume de investimentos, estrutura de capital do projeto, estrutura de custos tributários e setoriais e características do financiamento de longo prazo (BNDES) necessário para o empreendimento. Chama a atenção, no entanto, que a TIR (taxa interna de retorno) do projeto, somada à inflação projetada para 2016, resultaria em um retorno total (...) um pouco abaixo da Taxa Mínima de Atratividade, considerada como a taxa SELIC, naquele momento no patamar de 13,75%. O DEST, porém, relativiza essa insuficiência de retorno [tendo em vista que as expectativas de mercado constantes do Relatório Focus projetam uma inversão da trajetória da SELIC] para cerca de 12% em 2016, tornando a taxa de retorno favorável.
246. Retrospectivamente, no entanto, apesar da expectativa do mercado, o que ocorreu com a trajetória da SELIC em 2016 foi o inverso, mantendo-se consistentemente ao redor de 14,15% durante o ano, e só iniciando um caminho de queda a partir de 2017 em diante (https://www.bcb.gov.br/controleinflacao/historicotaxasjuros) . Se compararmos, no entanto, as taxas SELIC atuais (em torno de 4,5%) com as que foram adotadas como parâmetro para a elaboração do Plano de Negócios original para este período (...) , verifica-se margem razoável a possibilitar a recuperação da atratividade do investimento.
247. Por fim, a transação de assunção de controle de Fortim foi finalmente concluída no mês de agosto de 2015, aplicando-se ao preço acordado em contrato uma correção pelo IPCA, resultando no desembolso de R$ 51.411 mil à Alupar, conforme informações constantes da Nota Explicativa 16.2.3 das Demonstrações Financeiras de 2015 de Furnas (peça 21, p. 74) .
248. Se do ponto de vista econômico-financeiro a operação estava respaldada por avaliação (valuation) técnica com premissas coerentes e razoáveis, cabe ressaltar que nestas análises não estavam apropriadas as possíveis perdas financeiras e consequências contábeis das contingências do contrato de fornecimento de aerogeradores com a WPE. Convém lembrar que a recuperação judicial da WPE foi decretada em dezembro de 2014 e que o processo de arbitragem foi iniciado em 2015, portanto, em período contemporâneo à operação de assunção de controle societário ora abordada.
249. As Demonstrações Financeiras de Furnas de 2015 trazem notícia a respeito do registro dessas perdas e nova avaliação do Valor Presente Líquido do complexo a partir do critério contábil do 'valor justo', e encontrando um valor negativo de R$ 57.298 mil, conforme detalha a Nota Explicativa 16.2.3 abaixo.
Em dezembro de 2015 foi efetuado uma avaliação do valor justo do Complexo, sendo identificado que o Valor Presente Líquido (VPL) do empreendimento encontrava-se negativo na ordem de R$ 57.298. Frente a esse fato, as SPEs realizaram os devidos ajustes nos seus balanços, anulando o saldo dos imobilizados (R$ 26.448) e registrando a diferença em contrato oneroso. O impacto total no resultado do exercício foi de R$ 83.746.
Para adequar os seus investimentos a nova realidade do Complexo, Furnas registrou perdas na aquisição da participação da Alupar, no montante de R$ 45.723. Além disso, registrou também a redução, por equivalência patrimonial até o limite do investimento, no montante de R$ 11.113 e reconhecimento de provisão para o passivo a descoberto das SPEs, no valor de R$ 75.657.
Em resumo, Furnas apurou até o período findo em 31 de dezembro de 2015, perdas com o Complexo Fortim no montante de R$ 132.493, podendo ser revertida total ou parcialmente, caso haja perspectiva de rentabilidade futura nos próximos testes de impairment.
 (Demonstrações Financeiras de Furnas - 2015, p. 74) 
250. Dessa forma, como se depreende das informações acima, a avaliação do processo de aquisição de participação societária no Complexo Fortim, concluída do ponto de vista formal em agosto de 2015 com a anuência do DEST e realização de Leilão na Bovespa, envolve não apenas a avaliação técnica e financeira dos valores detalhados no valuation, elaborado por empresa de consultoria com expertise reconhecida e com base em premissas e parâmetros adotados na concepção original do Plano de Negócios do projeto. Uma avaliação mais ampla, do ponto de vista da efetividade e economicidade da transação e da gestão de participações societárias, deveria abranger, também, o reconhecimento posterior de significativas perdas do ponto de vista contábil e patrimonial, tendo em vista contingências não consideradas no processo de avaliação econômico-financeira.
Tabela 29 - Registros contábeis de perdas / provisão R$ em mil
	Complexo Fortim
	Valor

	Perda na aquisição de participação
	 (45.723) 

	Perda de saldo investimento, por equivalência patrimonial
	 (11.113) 

	Provisão para passivo a descoberto das SPEs
	 (75.657) 

	Total
	 (132.493) 

251. Abaixo, estão sumarizados os registros contábeis de perdas efetuados nos balanços das próprias SPEs, no exercício de 2015, demonstrando o impacto de R$ 83,74 milhões no resultado destas sociedades por meio de provisão de perdas do ativo imobilizado e o registro de contrato oneroso. Contrato oneroso é aquele cujos custos inevitáveis de satisfazer as obrigações do contrato excedem os benefícios econômicos esperados ao longo deste mesmo contrato (CPC 25) .
Tabela 30 - Registros em SPEs
252. Em conclusão, entende-se que a avaliação econômico-financeira da transação de descruzamento societário, dadas as premissas adotadas para projeção do fluxo de caixa, investimentos estimados, estrutura de capital e demais variáveis consideradas no estudo de valuation, apresenta consistência e razoabilidade. No entanto, uma avaliação da transação de acordo com uma perspectiva ampliada, tendo em vista as contingências implícitas do projeto, revela que Furnas assumiu integralmente o ônus das perdas verificadas, como consequência da decisão estratégica de contratar com o fornecedor de aerogeradores Wind Power Energia S.A., como já analisado no Achado 2.3.1 (itens 136 a 149) do Relatório.
Avaliação econômico-financeira da operação de assunção de controle do Complexo de Itaguaçu
253. Trata-se do processo de aquisição de participação societária com concomitante assunção de controle do Complexo Eólico de Itaguaçu, localizado na Bahia, por Furnas.
254. Como o histórico e aspectos societários da operação já foram abordados nos itens 95 a 110 do presente Relatório (Constatação 2.2.1) , optou-se por tratar da avaliação diretamente no tópico a seguir.
2.5.1 - Achado: Critério de avaliação de ativo em desfazimento de parceria em desacordo com parâmetros determinados pela holding
Situação encontrada
255. As Cláusulas dos instrumentos jurídicos que regulam a parceria entre Furnas e a FIP Salus no Complexo de Itaguaçu estabelecem o compromisso de Furnas de exercer a opção de compra das ações do parceiro privado, após determinado prazo limite.
256. No Termo de Compromisso (peça 386, p. 15) , assinado pelas partes em 2013 previamente ao Leilão 10/2013 da Aneel, a Cláusula 12 estabelece:
 (...) 
257. Em Abril de 2014 as SPEs foram constituídas e em setembro foram publicadas as dez portarias de autorização do Ministério de Minas e Energia referentes às centrais do complexo Itaguaçu. Em junho, foi aprovada pelos acionistas a criação da holding do complexo, denominada Itaguaçu da Bahia Energias Renováveis S.A. (IBER) , com o objetivo de consolidar as participações das 10 sociedades em uma única companhia. A RD 005/2819 (peça 398) , de 27/05/2015, ato da Diretoria de Furnas que aprovou a criação a IBER, deu nova redação ao Acordo de Acionistas, dando novo prazo limite para a compra de ações do FIP SALUS.
 (...) 
258. De acordo com informações constantes da Nota Técnica 11.222/2018-MP, da SEST, o processo com a solicitação de anuência do Ministério para aquisição da participação societária em Itaguaçu foi encaminhado por meio do Ofício 187/2015-AEGE/SE-MME, datado de 4/12/2015. No entanto, como as aprovações e alterações dos Acordos de Acionistas pactuados entre os sócios na operação não haviam sido submetidos à manifestação prévia do Ministério da Fazenda, conforme prevê o art. 2 do Decreto 1.091/94, a SEST pediu ao Ministério da Fazenda a adoção de providências complementares para instruir o processo, por meio do Ofício 45.344/2016-MP (peça 424) .
259. Os Acordos de Acionistas firmados sem a manifestação prévia do Ministério da Fazenda foram convalidados, conforme mostra despacho do Ministro anexo à DP.E.135.2018 (peça 401, p. 7) , e encaminhados finalmente por Furnas à SEST para pronunciamento final, somente em junho de 2018. Cabe ressaltar que Furnas tinha conhecimento da documentação atestando a convalidação dos Acordos desde início de Dezembro de 2017 (ver data de recebimento da CTA-PR-588/2017, do Presidente da Eletrobras, peça 401, p. 2) . Com isso, apenas em setembro de 2018 a operação foi objeto de análise efetiva pela SEST, mais de três anos após o prazo estabelecido na RD 005/2819 da Diretoria de Furnas, e cerca de 2 anos e meio após o encaminhamento do assunto pelo Ministério de Minas e Energia.
260. Como previsto na cláusula do Acordo de Acionistas com o FIP SALUS, durante todo esse tempo em que a operação esteve sob uma condição suspensiva (a apreciação do SEST e do CADE) , o investimento do sócio privado realizado por meio dos aportes na sociedade, tinha remuneração garantida, pela variação do CDI. 
261. A Nota Técnica da SEST reproduz memória de cálculo, elaborada pela Gerência de Estudos Financeiros de Furnas, demonstrando a atualização dos aportes do FIP SALUS, sendo que 99% dos aportes foram realizados em período inferior a um ano (11 meses) , entre 2014 e 2015.
262. Cabe apontar que o valor histórico destes aportes chegava ao montante de R$ 16.194.990,00; a aquisição das ações do FIP SALUS foi, finalmente, concluída com o pagamento de R$ 24,7 milhões em 26/11/2018.
Descontratação dos projetos via MCSD
263. Importante ainda ressaltar que, na mesma época em que tramitava a solicitação de anuência para esta operação de assunção de controle, as SPEs do Complexo Itaguaçu solicitaram em 17/7/2017 a revogação das outorgas e rescisão da totalidade de seus contratos de comercialização de energia no Ambiente Regulado (CCEAR) , pelo Mecanismo de Sobras e Déficits de Energia Nova (MCSD 4+) .
264. Com a descontratação ocorrida no MCSD, as eólicas do Complexo de Itaguaçu se desobrigaram ao fornecimento de energia e, consequentemente de conclusão do projeto, no prazo determinado no CCEAR; mas, por outro lado, também perderam a expectativa de receita de geração de longo prazo, que o contrato no ambiente regulado proporciona.
265. Além disso, a Aneel analisou do ponto de vista regulatório o não cumprimento do contrato de concessão e dos termos do Edital de Leilão, por meio dos Despachos 1822 a 1830/2018. No âmbito dos processos administrativos respectivos, a Agência decidiu pela aplicação de penalidade de 1% do investimento declarado à Empresa de Pesquisa Energética (EPE) e suspensão, pelo período de um ano, do direito das SPEs e de FURNAS firmarem contratos e participarem de licitações de energia promovidas pela Agência.
266. No voto que fundamenta o Despacho da SPE Itaguaçu da Bahia, a Aneel entendeu que a participação bem sucedida das SPEs no leilão de descontratação de energia (MCSD 4+) era elemento atenuante das penalidades, razão pela qual reduziu de 10% para 1% a aplicação de multa prevista no Edital do Leilão e no regramento regulatório aplicável.
267. As SPEs argumentaram, em síntese, (i) que a implantação do empreendimento foi diretamente impactada pela recuperação judicial da WPE, (ii) que a descontratação no MCSD foi uma medida adequada e tempestiva do ponto de vista do interesse público; (iii) que a SPE apresentou conduta correta e que a aplicação de penalidade seria desproporcional e desarrazoada. 
268. A Aneel, porém, entendeu que esses argumentos não afastavam o descumprimento do compromisso firmado junto ao Poder Público:
Em que pese os argumentos apresentados, o fato é que os parques eólicos em epígrafe não serão implantados, culminando na inobservância dos compromissos firmados junto à administração pública. Destaca-se, ainda, que, ao longo dos anos nos quais as usinas em discussão mantiveram suas respectivas outorgas, entende-se ter havido indevida reserva de mercado, desestimulando eventuais interessados em implantar outros empreendimentos na região, dadas as limitações impostas pela eventual interferência decorrentes das regiões de sombreamento das centrais geradoras ou pela concorrência no acesso ao ponto de conexão. (Voto, Despacho 1821/2018-Aneel, peça 425) 
269. Em outro trecho do Voto, o Diretor da Agência ainda destaca o histórico desfavorável de Furnas em relação à implementação de empreendimentos:
Nesse sentido, a título comparativo, verificou-se os seguintes históricos de implantação de empreendimentos nos últimos 10 anos das empresas controladoras das titulares das outorgas, neste caso, Furnas (49%) e Salus - Fundo de Investimento em Participações (Salus - 49% e Casa dos Ventos, controlada por Salus, - 2%) . 
 - Furnas: Nos últimos 10 anos Furnas deveria ter implantado 56 usinas, no entanto, apenas 23,2% entraram efetivamente em operação, 67,9% foram revogadas ou estão em processo de revogação, e 8,9% estão com cronograma de obras atrasado;
270. Também considerou que a questão envolvendo a recuperação judicial da WPE deveria ser vista como parte dos riscos e responsabilidades da gestão de empreendimentos de geração de energia. Como declarado no Voto de vistas do Despacho 1821/2018 (peça 425) :
Com relação à fornecedora de aerogeradores (WPE) , ainda que seja sensível ao problema enfrentado pela recuperação judicial de uma fornecedora referência no mercado, entendo que a escolha do fornecedor é uma decisão gerencial dos Agentes, e que por isso assume os riscos dessa decisão.
271. Na tabela abaixo, a relação de eólicas do Complexo Itaguaçu que receberam penalidades da Aneel devido à não implantação do projeto, ressaltando que o mérito das penalidades ainda está sendo objeto de discussão em âmbito administrativo e judicial.
Critério de precificação do ativo adotado pela Eletrobras
272. Conforme apontado pela Nota Técnica 11.222/2018 da SEST, a Eletrobras, na condição de holding do Sistema, definiu e divulgou para todas suas subsidiárias um critério para a definição do valor de aquisição da participação do acionista porventura desistente de projeto ainda em fase pré-operacional, tendo em vista a ocorrência de diversos problemas no âmbito das SPEs do Sistema Eletrobras.
273. Nas correspondências (peça 426) CTA-PR-8190/2013-Circular, datada de 20/12/2013, e CTA-PR-7974, de 12/12/2013, o Presidente da Eletrobras encaminha correspondência contendo diversas diretrizes para a participação das subsidiárias em leilões de geração e transmissão, incluindo o ponto a seguir.
Considerando a manifestação de saída de parceiros de nossas controladas em vários projetos que não estavam tendo o desempenho previsto, sugerimos a inclusão de cláusula no Acordo de Acionistas observando os pontos a seguir.
- Critério para a definição do valor de aquisição da participação do acionista desistente na fase pré-operacional:
 (+) o preço a ser pago será o menor valor entre o valor presente do fluxo de caixa projetado (VPL) , descontado pela TIR do projeto, observada no momento do Leilão, e o valor contábil do patrimônio líquido da SPE, apurado por empresa de auditoria de reputação internacional escolhido pelo acionista comprador, sendo o outro acionista obrigado a aceitar venda pelo preço encontrado;
 (+) havendo a aquisição de controle acionário pela Eletrobras ou qualquer de suas controladas, o valor da compra deve ser inferior a uma vez e meia ao maior dos parâmetros indicados no inciso II do artigo 256 da Lei 6.404/76. (grifos nossos) 
274. Os critérios mencionados no inciso II do art. 256 da Lei Societária, por sua vez, são (i) valor do patrimônio líquido, avaliado a preço de mercado e (ii) valor do lucro líquido da ação ou quota, que não poderá ser superior a 15 vezes o lucro líquido anual por ação nos últimos 2 exercícios sociais.
275. Como ressaltou a SEST na NOTA TÉCNICA 11.222/2018-MP, Furnas não registrou no âmbito do processo de autorização para assunção do controle do Complexo Itaguaçu esclarecimentos ou justificativas para a não adoção dos critérios estabelecidos pela Eletrobras holding para precificação da participação societária em caso de assunção de ações de sócio desistente em fase pré-operacional, como era o caso. 
276. Certamente, as diretrizes emanadas da holding às suas controladas têm por objetivo diminuir os casos em que parceiros privados fazem uso de cláusulas de saída da sociedade que lhes são favoráveis, relegando a assunção da maior parte dos riscos do Projeto para o parceiro público da SPE.
277. Desta forma, entende-se pertinente propor a realização de oitiva de Furnas, a fim de que a entidade se manifeste a respeito do presente achado, apresentando, se desejar, documentos complementares e justificativas para (i) não adoção de critério de definição do valor de aquisição da participação do acionista desistente na fase pré-operacional, determinado pela Presidência da Eletrobras nas correspondências CTA-PR-8190/2013-Circular e CTA-PR-7974/2013, por ocasião da assunção de controle das SPEs do Complexo de Itaguaçu; (ii) adoção de cláusula de opção de compra de participação societária na parceria com o FIP SALUS, em que o sócio privado tinha remuneração estável e garantida de seu investimento pelos critérios de avaliação do ativo determinados no Acordo de Acionistas, enquanto o sócio estatal assumia praticamente de forma integral os riscos de desenvolvimento do Projeto.
Critério
- Diretrizes contidas nas CTA-PR-8190/2013-Circular e CTA-PR-7974/2013, da Presidência da Eletrobras;
- art. 256, inciso II, da Lei 6.404/76.
Evidências
- Nota Técnica 11222/2018-MP;
- Demonstrações Financeiras de Furnas 2015 a 2018;
- Despachos 1822 a 1830/2018-Aneel.
Causas e efeitos reais/potenciais
- falta de aderência de Furnas a diretrizes de governança corporativa societária emitidas pela holding;
- falta de uniformidade de procedimentos na governança corporativa do Sistema Eletrobras;
- desequilíbrio na assunção de compromissos e riscos nas parcerias em SPEs de Furnas;
- falta de critério uniforme para avaliação de ativos no processo de assunção de controle acionário em SPEs.
Encaminhamento
278. Determinar, com fundamento no art. 250, inciso V, do RITCU e no art. 5º, inciso LV, da CF/88, a oitiva de Furnas Centrais Elétricas S.A. para que se manifeste sobre as constatações do achado 2.5.1, apresentando documentos complementares ou esclarecimentos cabíveis para os seguintes itens: (i) não adoção de critério de definição do valor de aquisição da participação do acionista desistente na fase pré-operacional, determinado pela Presidência da Eletrobras nas correspondências CTA-PR-8190/2013-Circular e CTA-PR-7974/2013, por ocasião da assunção de controle das SPEs do Complexo de Itaguaçu; (ii) adoção de cláusula de opção de compra de participação societária na parceria com o FIP SALUS, em que o sócio privado tinha remuneração estável e garantida de seu investimento pelos critérios de avaliação do ativo determinados no Acordo de Acionistas, enquanto o sócio estatal assumia praticamente de forma integral os riscos de desenvolvimento do Projeto.
2.6 - Q.6 - Considerando o novo cenário de negócios no qual Furnas se encontra, mostram-se adequados a estratégia e os critérios utilizados pela estatal para alienação e/ou transferência de suas participações em SPEs eólicas?
Introdução
279. A presente questão de auditoria tratou de verificar se a estratégia, bem como os critérios utilizados para alienação e/ou transferência dos ativos constituídos por suas participações em SPEs de geração eólica, seriam adequadas ao cenário atualmente enfrentado por Furnas, que pode ser explicitado, inter allia, pelo Plano Diretor de Negócios e Gestão - PDNG 2017-2021 da Eletrobras, aprovado pelo Conselho de Administração da Eletrobras (CAE) e formalizado pela Deliberação 224/2016, de 09 de novembro de 2016, [o qual] reconheceu e estabeleceu como desafio a ser superado, a redução das dívidas bruta e líquida do Sistema Eletrobras.
280. Os trabalhos referentes a esta questão de auditoria foram realizados em conformidade com as Normas de Auditoria do Tribunal de Contas da União (Portaria - TCU 280, de 8 de dezembro de 2010, alterada pela Portaria - TCU 168, de 30 de junho de 2011) e em observância aos Padrões de Auditoria de Conformidade estabelecidos pelo TCU (Portaria - Segecex 26, de 19 de outubro de 2009) . As técnicas utilizadas incluíram, exames e análises documentais, análises de contas contábeis, revisão analítica, sondagens e análises de demonstrações financeiras auditadas etc.
Desenvolvimento da Questão
281. Preliminarmente, convém lembrar que o Decreto 9.188/2017 estabelece regras de governança, transparência e boas práticas de mercado para a adoção de regime especial de desinvestimento de ativos pelas sociedades de economia mista federais. Este normativo define no parágrafo 4º de seu artigo primeiro que:
Ativos são as unidades operacionais e os estabelecimentos integrantes do seu patrimônio, os direitos e as participações, diretas ou indiretas, em outras sociedades, e 
Alienação seria qualquer forma de transferência total ou parcial de ativos para terceiros.
282. E que em seu parágrafo 5º o mesmo artigo determina que:
O disposto neste Decreto não se aplica às operações de alienação entre a sociedade de economia mista e as suas subsidiárias e controladas e às operações entre as subsidiárias e as controladas.
283. Isto posto, verifica-se que uma das formas engendradas para atingir o referido objetivo corporativo do Sistema Eletrobras, foi a transferência de ativos das empresas subsidiárias para a controladora sob a forma de dação em pagamento e amortização de dívidas dessas empresas junto à Eletrobras, para posterior alienação desses ativos pela holding, como forma de redução da alavancagem financeira da Eletrobras e a melhora do indicador dívida líquida/EBITDA.
284. Seguiu-se ao referido Plano Diretor a elaboração pela Eletrobras de um programa de desinvestimento, em cujo âmbito desenvolveu-se um processo de alienação de ativos com a definição das metas de desinvestimento, a definição dos segmentos prioritários envolvidos e a explicitação da compatibilidade da medida com o interesse da Eletrobras bem como as questões de oportunidade e de conveniência da alienação dos ativos, razões, escopo assim como o arcabouço legal de suporte às operações de desinvestimentos.
285. Segundo esse plano, o objetivo central da estratégia de desinvestimento foi estabelecido como sendo a redução da razão entre dívida líquida e geração operacional de caixa, definida, esta última, como lucro antes do imposto de renda e depreciação. 
286. Ao explicitar os critérios que orientaram a escolha dos ativos de parcerias em geração e transmissão para alienação, o Programa de Desinvestimento do Sistema Eletrobras define que seriam:
 (...) 'Ativos cujo porte maximize o número de potenciais compradores ou que juntos apresentem sinergia elevada ou permitam diversificação de risco'
288. No que tange às razões para a realização de operações de dação em pagamento, constantes do PDNG 2017 - 2021, estas seriam:
- A necessidade de se abater ou quitar dívidas, especialmente as mais caras, das controladas, de forma rápida;
- O fato de ser a Eletrobras a principal credora individual das suas controladas de Geração e Transmissão;
- A conveniência de evitar a competição entre as Empresas Eletrobras no desinvestimento, com a diminuição do poder de angariar valor nas transações; e
- A possibilidade de centralização de ativos das empresas na Holding para posterior alienação, com contrapartida às empresas controladas para quitação de saldos devedores dos financiamentos concedidos pela Eletrobras.
289. Constam ainda do documento deste programa outros critérios para seleção de objetos a serem alienados formulados pela Holding, dentre os quais, preferencialmente:
- Ativos operacionais ou em vias de se tornarem operacionais;
- Ativos sem pendências societárias, regulatórias e operacionais;
- Ativos que apresentem receitas e despesas com maior previsibilidade; e
- Ativos que possam ser agrupados em veículos consolidadores por meio de reestruturação societária, com vistas à captação de sinergias entre as participações em SPE, de forma que se absorva, no todo ou em parte, os ganhos que advirão da otimização da gestão conjunta desses empreendimentos ou participações.
290. Essa política corporativa, delineada pela controladora Eletrobras, foi traduzida, em termos operacionais, pela controlada Furnas por meio dos seguintes cinco critérios declarados de escolha para alienação e/ou transferência dos ativos em parcerias, neste caso, em geradoras eólicas, conforme Nota Técnica SN.N nº 01/2017 de Furnas.
a) Estar em Operação Comercial (Performado) 
291. O racional para adoção deste atributo como critério, repousa, primeiramente, sobre o argumento de que a maior parte das operações de fusões e aquisições até então ocorridas, tiveram como objeto ativos performados, ou seja, ativos que não são mais projetos, mas sim negócios que já se encontravam em funcionamento gerando receitas e percebendo fluxos de caixa reais.
292. A atratividade e, em vários casos, a própria possibilidade de aquisição, desses ativos para os investidores deve-se à mitigação e/ou eliminação, por superação, já realizados, dos riscos de licenciamento ambiental e de construção, que são dois itens muito relevantes para a definição do valor de mercado desses ativos. 
293. As razões consideradas para definir as SPEs em operação como objetos de alienação foram:
- A probabilidade de atraírem um maior número de investidores e compradores em potencial, quando comparadas com outros ativos, inclusive SPEs em estágios de implantação, ou mesmo de greenfield;
- A expectativa de taxas de desconto aplicadas pelos compradores mais baixas do que as aplicadas a ativos considerado greenfield, dado estarem as SPEs performadas depuradas de vários dos riscos inerentes aos projetos, inclusive, como mencionado, os de licenciamento ambiental e de construção; e
- Grau mais baixo de complexidade do processo de venda, dada a menor dificuldade em avaliar os ativos e passivos dos principais contratos e a maior volatilidade a que estão expostos quando comparados com os projetos. 
b) Estar sujeito a tributação pelo Lucro Presumido
294. Uma das vertentes das estratégias para recuperação de Furnas consiste na incorporação de ativos que estejam em parcerias, com o intuito de: apropriação imediata das gerações de caixa desses projetos, recompor e manter a receita corporativa de Furnas e para diluir seu PMSO [despesas relativas a Pessoal (P) , Material (M) , Serviços de Terceiros (S) e Outras despesas (O) ].
295. Assim projetos em regime tributário de Lucro Presumido, caso sejam incorporados, deixam de beneficiar-se desse regime.
296. Assim a explicitação da estratégia de alienação prevê como 'preferencial à FURNAS que mantenha em seu portfólio os ativos em parceria que atualmente estejam enquadrados no regime de Lucro Real'. 
c) Apresentar margens pequenas para realização de melhoria operacional e/ou financeira
297. O ano de 2016 marcou o início de um trabalho abrangente de otimização tanto do desempenho operacional quanto financeiro das SPEs de Furnas. Assim, o foco recaiu sobre as SPEs que apresentassem potencial significativo de ganhos por meio de:
·  Redução de Custos,
·  Compartilhamento de estruturas organizacionais,
·  Centralização dos investimentos em Holdings, e
·  Novas captações de empréstimos com posterior distribuição de dividendos e até mesmo redução de capital.
298. Portanto, a estratégia vislumbrada para esses ativos, seria a de realizar as mudanças necessárias capturando e incorporando os ganhos dessas melhorias ao valor dos mesmos, para só então realizar a sua alienação por valores mais elevados.
299. Como consequência, as SPEs que não apresentassem potenciais de ganhos nas formas previstas estariam em princípio, disponíveis para alienação no curto prazo.
d) Apresentar pouco potencial para prestação de serviços e para comercialização de energia por Furnas
300. Este critério é oriundo do fato de Furnas deter longa experiência no ramo e como consequência ter desenvolvido expertise para prestar serviços a empresas dos setores de geração e transmissão de energia elétrica. Constituindo-se esses serviços em uma importante fonte de receitas para Furnas, as quais contribuem para a redução de seu PMSO, e ajudam a elevar o retorno global do investimento. Assim a explicitação da estratégia é clara em afirmar que: 'Empreendimentos que não têm necessidade de contratar serviços de FURNAS são potenciais candidatos à avaliação para serem alienados, segundo este critério'.
e) Não ser empreendimento estruturante para Furnas
301. A trajetória histórica de Furnas caracteriza-se por uma postura de pioneirismo, na concepção, implantação e operação de empreendimentos estruturantes para os setores de geração e transmissão no Brasil. Como, por exemplo: a própria construção da Usina de Furnas, da primeira linha de transmissão em corrente contínua para a energia da Usina de Itaipu, de Angra 1, fazendo-se atualmente presente em grandes projetos nacionais como Usina de Santo Antônio e Belo Monte Transmissão de Energia.
302. Em relação a esse critério, a explicitação da estratégia é clara ao afirmar que: 'Para os próximos anos, FURNAS manterá sua estratégia em participar e continuará a investir em projetos estruturantes no Brasil e para isto é fundamental que possua conhecimento e expertise sobre os desafios de tais projetos tanto na fase de construção como operação'. 
Da Execução da Política
303. Preliminarmente, deve-se atentar para o fato de que, dentre as eólicas participadas de Furnas, as únicas a satisfazer o critério 'a', ou seja, estar em operação comercial, portanto gerando receitas, foram as três eólicas do Complexo Brasventos: Brasventos Eolo Geradora de Energia S.A., Brasventos Miassaba 3 Geradora de Energia S.A. e Rei dos Ventos Geradora de Energia S.A., conquanto essas também satisfizessem os demais critérios. 
304. Outrossim, no que tange a considerações quanto às formas de transferência/alienação, a modalidade de dação em pagamento também se viabilizou nos três casos, por tratarem-se, primeiramente, de participações minoritárias (24,5%) , assim como pelo fato de os Acordos de Acionistas celebrados, em 2010, entre Furnas e os demais sócios de cada uma das três empresas, conterem cláusulas referentes ao direito de preferência à aquisição de ações, títulos ou direitos, com uma subcláusula tratando especificamente dos casos de transferência em que há isenção do direito de preferência, com texto como o do Acordo de Acionistas de Brasventos Eolo Geradora de Energia S.A. subscrito em 23 de julho de 2010, in verbis:
 (...) 
305. A transferência das participações de Furnas nessas três geradoras eólicas para a Eletrobras se deu em 21 de agosto de 2018 por meio da celebração entre essas empresas de Termo de Transferência de Ações e de Quitação/Amortização de Débitos, contribuindo com R$ 82.730.000,00 (de um total de R$ 181milhões obtidos em conjunto com a transferência de outros ativos) para que Furnas realizasse o pagamento à sua Controladora, da integralidade do contrato 3299 e de parte do contrato ECR 285.
306. Os valores contábeis apurados dos investimentos de Furnas nessas eólicas em 30/06/2018 (peça 377) foram os seguintes:
·  Brasventos Eolo Geradora de Energia S.A. R$ 23.637.000,00;
·  Brasventos Miassaba 3 Geradora de Energia S.A. R$ 36.404.000,00;
·  Rei dos Ventos 3 Geradora de Energia S.A. R$ 22.689.000,00.
·  Total R$ 82.730.000,00.
Conclusão 
307. Analisando-se a adequação da estratégia e dos critérios quanto a conveniência e oportunidade, temos que:
a) Quanto à Conveniência
308. Conforme a informações constantes das Demonstrações Financeiras de Furnas em 30/06/2018 (peça 377) , esta devia à sua controladora, por empréstimos e financiamentos, o montante de R$ 3.275.272 mil, com quatro tipos diferentes de indexação e custos variando de 6,5% ao ano fixo a 119% do CDI, custos esses superiores à rentabilidade patrimonial auferida pelas participações de Furnas nas geradoras eólicas do Complexo Brasventos, como se verificou na análise da questão de auditoria nº 4, para o período de operação comercial de 2014 a 2017.
309. Em adição, como também se verifica na análise da questão de auditoria nº 4, não foi identificado potencial significativo para melhorias, principalmente operacionais, tampouco foram identificadas sinergias significativas.
310. Por se tratarem de participações minoritárias, as perspectivas de que pudessem compor um quadro de empreendimentos estruturantes, também, tornam-se extremamente reduzidas. 
b) Quanto à Oportunidade
311. A oportunidade da transferência das participações nessas eólicas para a Eletrobras, para que posteriormente sejam alienadas, beneficia-se do fato de ocorrerem em momento posterior à liquidação financeira da indenização pelo fornecedor, como compensação pelas perdas causadas pelos problemas técnicos envolvendo as pás dos aerogeradores. 
312. Assim, por todo o exposto, e com base nas informações e documentos analisados, não foram identificados elementos que pudessem contribuir para caracterizar como inadequados tanto a estratégia como os critérios, os quais, no que diga respeito às três eólicas sub examine, foram utilizados de forma consistente.
4. CONCLUSÃO
313. A presente auditoria de conformidade teve como objetivo avaliar a situação atual de implantação das Sociedades de Propósito Específico (SPEs) de geração eólica em que Furnas Centrais Elétricas é acionista, à luz dos critérios de verificação determinados pelo item 9.7.3 do Acórdão 388/2018-TCU-Plenário.
314. Os trabalhos de fiscalização referentes à Questão 1 da Matriz de Planejamento envolveram a identificação das investidas, suas respectivas formas de constituição jurídica, parcerias negociais, outorgas/autorização e características tipológicas básicas, revelando, com relação ao estágio de implantação dos projetos, que apenas cerca de 15,5% (187 MW) da capacidade de potência projetada atingiu o estágio de operação comercial, o que corresponde a 3 centrais eólicas, no universo de 46 geradoras existentes no portfolio de Furnas. Outras 5 centrais encontram-se em fase adiantada de implantação, o que equivale a 10,6% (127,5 MW) da capacidade operacional; porém, 82,6% (891,2 MW) não tiveram suas obras iniciadas ou já tiveram suas outorgas revogadas.
315. Identificou-se, ainda, como achado, a existência nas Demonstrações Financeiras de informações não fidedignas acerca da validade de concessões de parques eólicos, com potencial de induzir a avaliação errônea o usuário das informações contábeis e financeiras de Furnas.
316. Nas Questões 2 e 5, foram objeto de análise os procedimentos de assunção de controle e a avaliação econômico-financeira, por Furnas, de participações societárias de sócios privados, mais especificamente a reestruturação societária ocorrida no Complexo Fortim, e a aquisição de participação no Complexo Itaguaçu. A aplicação dos procedimentos de auditoria revelou que, do ponto de vista formal, a operação de reestruturação de Fortim obedeceu aos critérios normativos e as práticas de governança corporativa aplicáveis; mas em relação à transação de Itaguaçu, foram identificadas inconsistências formais, bem como a adoção de critério de precificação de ativo em desconformidade com as diretrizes estabelecidas pela Eletrobras (holding) , conforme Achado 2.5.1.
317. A Questão 3 da fiscalização buscou identificar os impactos financeiros e contábeis do inadimplemento do fornecedor de aerogeradores (Wind Power Energia S.A. - WPE) , decorrente de sua recuperação judicial, considerando que esta contingência foi a principal alegação das SPEs e de Furnas para a frustração da implantação dos projetos de geração eólica da estatal. Além de perdas financeiras diretas com a realização de adiantamentos de contratos feitos à WPE, pelas SPEs, no valor de R$ 271,3 milhões, devem ser considerados os sucessivos registros de perdas contábeis consignados nos balanços, além das provisões para o pagamento de prêmios pela descontratação de energia no MDER (R$ 81,8 milhões) e de aplicação de penalidades regulatórias pela Aneel em razão da não implantação dos parques eólicos (R$ 18,9 milhões) . 
318. Registre-se que apenas o Complexo de Punaú obteve sucesso no recebimento de seguro garantia relativo ao pagamento de adiantamento à WPE e performance bond, o que representou a recuperação de R$ 112 milhões. No entanto, os demais parques eólicos que tinham cobertura securitária semelhante não lograram êxito, e enfrentaram procedimentos de arbitragem e processos judiciais com baixa probabilidade de sucesso.
319. Identificou-se como achado, e possível elemento de causa das contingências envolvendo a WPE, que no decorrer do processo de seleção e análise do fornecedor de aerogeradores, a governança de Furnas nas SPEs eólicas não foi capaz de identificar as evidências de fragilidade da situação financeira da WPE, mesmo quando alertada para tal fato pelo sócio privado, como no caso do Complexo de Fortim. Tudo indica que essa avaliação equivocada sobre a capacidade financeira e operacional da WPE foi, entre outras razões, o principal elemento motivador do rompimento da parceria societária com a Alupar Investimentos, fazendo com que as SPEs de Furnas assumissem integralmente o risco e o ônus desta contratação.
320. Também foi apontado que as perdas com a não cobertura securitária dos adiantamentos de pagamentos feitos à WPE derivaram de possível omissão na comunicação do sinistro à Seguradora, bem como a não adoção de providências que garantissem a prorrogação do prazo de vigência da apólice.
321. A Questão 4 abordou aspectos relativos à rentabilidade e desempenho operacional e financeiro dos projetos de geração eólica de Furnas. Por uma questão metodológica e conceitual, realizou-se a análise nos empreendimentos que efetivamente encontravam-se em operação. A análise indicou que as premissas existentes nos Planos de Negócios das eólicas em operação não dão suporte à projeção de incrementos substanciais de receitas e lucro líquido a partir do oitavo ano de operação comercial, bem como de projeção de taxas de retorno superiores às verificadas nos primeiros anos de operação.
322. Por último, a Questão 6 buscou avaliar a adequação da estratégia e dos critérios adotados por Furnas na alienação ou transferências de participações societárias, tendo em vista o cenário atual de desinvestimentos e alienação de ativos como diretriz do novo PDNG do Sistema Eletrobras. Concluiu-se que, tanto do ponto de vista da oportunidade como da conveniência, não foram identificados nos critérios e na estratégia elementos capazes de comprometer sua adequação e consistência. 
5. PROPOSTA DE ENCAMINHAMENTO
323. Ante todo o exposto, encaminham-se os autos à consideração superior, propondo:
a) Dar ciência a Furnas Centrais Elétricas S.A., com base no art. 7º da Resolução TCU 265/2014, de que a divulgação, em Nota Explicativa das Demonstrações Financeiras de Furnas referente a Concessões e Autorizações de geração de energia eólica, de informações sobre outorgas de projetos já revogados e/ou rescindidos, sem a clara caracterização deste fato, é prática que afronta ao CPC 00, que requer das informações presentes no balanço a 'característica qualitativa fundamental de 'Representação Fidedigna'' (item 59) ;
b) Determinar a Furnas Centrais Elétricas, com fulcro no artigo 43, I, da Lei 8.443/1992 c/c artigo 250, II, do Regimento Interno do TCU (RI/TCU) , que apresente ao TCU, no prazo de 120 dias, plano de ação que contenha estudo de viabilidade econômico-financeira a respeito da manutenção ou não dos atuais projetos de SPEs Eólicas (abrangendo custos de manutenção de áreas, de licenças ambientais, medição certificada dos ventos, entre outros) e, se a decisão de manutenção dos projetos se mostrar comprovadamente vantajosa do ponto de vista econômico, projeto de implementação dos projetos de centrais eólicas atualmente mantidas em regime de gestão como greenfield, com custos e prazos estimados, incluindo: a) centrais do complexo eólico Acaraú: Santa Rosa, Uirapuru e Angelim; b) do complexo Famosa III: Arara Azul, Bentevi, Ouro Verde I, Ouro Verde II e Ouro Verde III; c) do complexo eólico Famosa I: Famosa I, Pau Brasil, Rosada e São Paulo; d) do complexo Baleia: Bom Jesus, Cachoeira, Pitimbu, São Caetano, São Caetano I e São Galvão; e) do complexo eólico Punaú: Carnaúba I, Carnaúba II, Carnaúba III, Carnaúba V, Cervantes I, Cervantes II e Punaú I; f) do complexo Itaguaçu: Itaguaçu da Bahia, Santa Luiza, Santa Madalena, Santa Marcella, Santa Vera, Santo Antônio, São Bento, São Cirilo, São João e São Rafael, todas essas com suas pessoas jurídicas já incorporadas pelo veículo legal de sua controladora IBER - Itaguaçu da Bahia Energias Renováveis (item 59) ;
c) Determinar, com fundamento no art. 250, inciso V, do RITCU e no art. 5º, inciso LV, da CF/88, a oitiva de Furnas Centrais Elétricas S.A., na condição de sócio com participação relevante na condução dos negócios das SPEs do Complexo Fortim, e da Brasil Ventos Energia S.A., atual holding responsável pelo controle acionário da investida, para manifestarem-se, no prazo de 15 dias, apresentando informações complementares e/ou justificativas que entenderem cabíveis, sobre os seguintes fatos: 
c.1) (i) ausência de cautela e diligência ao selecionar a empresa Wind Power Energia como fornecedor de um insumo estratégico para seus parques eólicos, ignorando análises e alertas feitos pela empresa ALUPAR que chamavam atenção, à época, para a situação de fragilidade financeira da empresa fabricante de aerogeradores; (ii) ausência de mecanismos de análise de risco de Furnas e de suas SPEs investidas capazes de identificar e avaliar a situação de fragilidade financeira do fornecedor, bem como os potenciais impactos desta decisão no comprometimento do desenvolvimento dos projetos eólicos de Furnas (item 150) ;
c.2) possível omissão na tomada de providências quanto à (i) comunicação tempestiva do sinistro à seguradora, nos termos da apólice e do art. 771 do Código Civil; (ii) assegurar a prorrogação do prazo de cobertura da apólice, de forma a não incorrer no risco de negativa de cobertura do sinistro pela seguradora por exaurimento da vigência da apólice, conforme reconhecido em sentença judicial da 32ª Vara Cível do Rio de Janeiro (processo 0440374-63.2015.8.19.0001) (item 179) ;
d) Determinar, com fundamento no art. 250, inciso V, do RITCU e no art. 5º, inciso LV, da CF/88, a oitiva de Furnas Centrais Elétricas S.A. para manifestar-se, no prazo de 15 dias, apresentando informações complementares e/ou justificativas que entender cabíveis, sobre os seguintes fatos e constatações:
d.1) qual a razoabilidade e plausibilidade das premissas que permitiram, quando da elaboração dos Planos de Negócios das eólicas do grupo Brasventos e, particularmente, de seus extratos com suas revisões de 2012: i) projetar incrementos tão substanciais de receitas líquidas a partir do oitavo ano de operação comercial, acompanhados de incrementos ainda maiores nos valores projetados de lucro líquido, conforme ilustram os gráficos dos Quadros A, B e C (projeções de Miassaba 3, Eolo e Rei dos Ventos 3) ; ii) projetar taxas internas de retorno - TIRs para o projeto tão superiores às verificadas nos quatro primeiros anos de operação comercial (item 222) ;
d.2) em relação à operação de assunção de controle das SPEs do Complexo Itaguaçu, razões para: (i) não adoção de critério de definição do valor de aquisição da participação do acionista desistente na fase pré-operacional, indicado pela Presidência da Eletrobras nas correspondências CTA-PR-8190/2013-Circular e CTA-PR-7974/2013; (ii) adoção de cláusula de opção de compra de participação societária na parceria com o FIP SALUS, em que o sócio privado tinha remuneração estável e garantida de seu investimento pelos critérios de avaliação do ativo determinados no Acordo de Acionistas, enquanto o sócio estatal assumia praticamente de forma integral os riscos de desenvolvimento do Projeto (item 278) ."
	É o Relatório.

não há.

Não atuou.

RELATÓRIO DE AUDITORIA. VERIFICAÇÃO DA SITUAÇÃO ATUAL DAS SOCIEDADES DE PROPÓSITO ESPECÍFICO DE GERAÇÃO EÓLICA EM QUE FURNAS PARTICIPA COMO ACIONISTA. BAIXO PERCENTUAL DE ATINGIMENTO DO ESTÁGIO DE OPERAÇÃO COMERCIAL: 15,5% (187 MW) DA CAPACIDADE DE POTÊNCIA PROJETADA. SUCESSIVOS REGISTROS DE PERDAS CONTÁBEIS CONSIGNADOS EM BALANÇOS. PROVISÕES PARA O PAGAMENTO DE PRÊMIOS PELA DESCONTRATAÇÃO DE ENERGIA (R$ 81,8 MILHÕES) E DE APLICAÇÃO DE PENALIDADES REGULATÓRIAS PELA AGÊNCIA REGULADORA EM RAZÃO DA NÃO IMPLANTAÇÃO DOS PARQUES EÓLICOS (R$ 18,9 MILHÕES). INFORMAÇÕES NÃO FIDEDIGNAS, EM DEMONSTRATIVOS CONTÁBEIS, ACERCA DA VALIDADE DE CONCESSÕES DE PARQUES EÓLICOS. INJUSTIFICADA PROJEÇÃO DE INCREMENTOS SUBSTANCIAIS DE RECEITAS LÍQUIDAS A PARTIR DO OITAVO ANO DE OPERAÇÃO COMERCIAL, ACOMPANHADOS DE INCREMENTOS AINDA MAIORES NOS VALORES PROJETADOS DE LUCRO LÍQUIDO. ADOÇÃO DE TAXAS INTERNAS DE RETORNO PARA PROJETO SUPERIORES ÀS VERIFICADAS NOS QUATRO PRIMEIROS ANOS DE OPERAÇÃO COMERCIAL. ASSUNÇÃO DE CONTROLE SOCIETÁRIO COM ADOÇÃO DE CRITÉRIO DE PRECIFICAÇÃO DE ATIVO EM APARENTE DESCONFORMIDADE COM AS DIRETRIZES ESTABELECIDAS PELA ELETROBRAS HOLDING. DETERMINAÇÃO E CIÊNCIA DIRIGIDAS A FURNAS. OITIVA DA ESTATAL.

RELATÓRIO DE AUDITORIA (RA)

Secretaria de Controle Externo da Administração Indireta no Rio de Janeiro (SecexEstataisRJ).

Conforme se depreende do Relatório precedente, cuidam os autos de Auditoria de Conformidade realizada com o objetivo de verificar a situação atual das Sociedades de Propósito Específico (SPEs) de geração eólica em que Furnas Centrais Elétricas S.A. (Furnas) participa como acionista.
2.	O presente trabalho decorre diretamente do Acórdão 388/2018-TCU-Plenário, proferido sob a relatoria do Ministro Vital do Rêgo em processo de monitoramento (TC Processo 027.623/2015-7) das recomendações e determinações exaradas à Furnas e às Centrais Elétricas Brasileiras (Eletrobras) por meio do Acórdão 2322/2015-TCU-Plenário (TC Processo 021.932/2014-0) , também da relatoria de Sua Excelência, tendo sido analisadas nesses últimos autos a gestão e a governança de Furnas sobre suas SPEs.
3.	No referido monitoramento, ao analisar aspectos da gestão e governança sobre os projetos de geração eólica, a Secretaria de Controle Externo da Administração Indireta no Rio de Janeiro (SecexEstataisRJ) , encarregada de instruir aquele feito, assim como este TC Processo 027.006/2018-2, constatou fragilidades na transparência dada por Furnas em relação ao estágio de seus projetos/empreendimentos eólicos, tanto nas demonstrações financeiras da estatal, quanto no sítio eletrônico da holding Brasil Ventos Energia S/A, empresa subsidiária integral de Furnas criada em 2016 para fazer a gestão integrada das participações dessa empresa nas sociedades detentoras de concessões de geração eólica.
4.	Em face disso, ao ser proferido o Acórdão 388/2018-TCU-Plenário, considerando o cenário narrado pela unidade instrutiva sobre a situação das SPEs do setor de energia eólica, amplificado pelo baixo nível de desenvolvimento dos mecanismos de governança presentes em Furnas e na Eletrobras, este Colegiado, acompanhando o relator da matéria, acolheu sob a forma de determinação a recomendação que havia sido proposta pela SecexEstataisRJ para que a Secretaria Geral de Controle Externo (Segecex) autuasse processos em separado a fim de verificar a situação atual das SPEs de geração eólica de Furnas. Tal proposição consta do subitem 9.7.3 da aludida deliberação, in verbis:
"9.7. determinar à Segecex que:
 (...) 
9.7.3. autue processo em separado para verificar, com o nível de detalhamento e profundidade necessários e no âmbito de fiscalização própria, a situação atual das SPEs de geração eólica de Furnas, compreendendo: (i) estágio atual de implantação dos parques eólicos; (ii) conformidade dos processos de assunção de controle de SPEs por Furnas; (iii) impactos e eventuais prejuízos verificados com o inadimplemento contratual da IMPSA e medidas adotadas por Furnas para mitigar a situação; (iv) causas do baixo nível de rentabilidade, desempenho operacional e financeiro das participações acionárias de Furnas em SPEs de geração eólica; (v) razoabilidade das avaliações econômico-financeiras realizadas nos processos de assunção de controle, transferência e trocas de participação societária entre Furnas e parceiros privados; (vi) eventuais prejuízos decorrentes da desmobilização e/ou cancelamento de projetos de SPEs de Furnas, tendo em vista todos os investimentos já feitos; (vii) avaliação da estratégia e dos critérios para alienação e/ou transferência de participações da estatal, inclusive mediante abatimento de dívidas com a controladora, tendo em vista o novo cenário de negócios (situação econômica do país e indicativo de privatização do Sistema Eletrobras) ;"
5.	No que tange à presente Auditoria, a equipe de fiscalização, a partir dos critérios estabelecidos no Acórdão 388/2018-TCU-Plenário e das análises realizadas durante a etapa de planejamento, definiu as seis questões de auditoria que seguem descritas abaixo, sendo que algumas possuem pontos de contato e cruzamento entre si, inobstante as possibilidades de (i) análise de pontos independentes e (ii) de enfoques diferentes de avaliação do mesmo objeto de auditoria:
	a) Qual o estágio atual de implantação das centrais eólicas de Furnas?
	b) Os processos de assunção de controle de SPEs por Furnas estão de acordo com os dispositivos legais, normativos e regulatórios aplicáveis às respectivas transações?
	c) Quais os impactos e eventuais prejuízos verificados com o inadimplemento contratual da Wind Power Energia S/A (WPE) , controlada da empresa argentina Impsa, e quais foram as medidas adotadas por Furnas para prevenir e/ou mitigar a situação?
	d) Quais as causas do baixo nível de rentabilidade, desempenho operacional e financeiro das participações acionárias de Furnas em SPEs de geração eólica?
	e) As avaliações econômico-financeiras realizadas nas operações de assunção de controle societário, transferência e troca de participações societárias, entre Furnas e parceiros privados, obedeceram a critérios de razoabilidade?
	f) Considerando o novo cenário de negócios no qual Furnas se encontra, mostram-se adequados a estratégia e os critérios utilizados pela estatal para alienação e/ou transferência de suas participações em SPEs eólicas?
6.	Apoiada nessas questões de auditoria, a equipe da SecexEstataisRJ se deparou com alguns achados, os quais passo a comentar, a começar pela representação não fidedigna, em demonstrativos contábeis, das concessões eólicas da estatal.
7.	Segundo apontou a unidade instrutiva, informações divulgadas nas demonstrações financeiras (DFs) de Furnas de 31/12/2017 e de 31/12/2018, afirmam que a estatal "participa na forma de parceria, em Sociedades de Propósito Específico (SPEs) detentoras de concessões de serviço público de energia elétrica", constando em uma dessas demonstrações a relação das "participações indiretas via Brasil Ventos" em 43 centrais eólicas com "Data de Concessão" e "Data de Vencimento" expressamente indicadas, em colunas, como previstas para ocorrer, a depender do empreendimento, entre 26/3/2017 e 24/11/2049.
8.	Ocorre que os exames documentais evidenciam que, das 43 outorgas de centrais eólicas, 38 foram revogadas, algumas em 2017 e as demais em 2018, fatos estes lançados de forma bastante discreta, em nota de rodapé, nas demonstrações de 2018 e de forma sumaríssima nas de 2017.
9.	A explicitação das datas de concessão e de vencimento, sem a correspondente informação - com semelhante visibilidade para o usuário dessas informações - quanto às respectivas datas de revogação das outorgas quando for esse o caso, possibilita a errônea interpretação de que aqueles 43 projetos ainda estariam autorizados - alguns deles até 2049 -, o que não corresponde à realidade, trazendo consequentemente o risco dos mais variáveis tipos de erro, seja de planejamento, de estratégia, de investimento, de governança ou outros tantos.
10.	Pertinente, destarte, a proposta da SecexEstataisRJ de se levar ao conhecimento de Furnas que a divulgação, em nota explicativa das demonstrações financeiras da estatal referente a concessões e autorizações de geração de energia eólica, de informações sobre outorgas de projetos já revogados e/ou rescindidos, sem a clara caracterização deste fato, é prática que afronta orientação técnica do Comitê de Pronunciamentos Contábeis (CPC 00) , que requer das informações presentes no balanço a característica qualitativa fundamental de representação fidedigna.
11.	Igualmente pertinente a determinação que se sugere encaminhar a Furnas para que apresente ao TCU (i) plano de ação que contenha estudo de viabilidade econômico-financeira a respeito da manutenção ou não dos atuais projetos de SPEs Eólicas, abrangendo custos de manutenção de áreas, de licenças ambientais, medição certificada dos ventos, entre outros, e (ii) , caso a decisão de manutenção dos projetos se mostrar comprovadamente vantajosa do ponto de vista econômico, proposta de implementação dos projetos de centrais eólicas atualmente mantidas em regime de gestão como greenfield, com custos e prazos estimados.
12.	O segundo achado deste TC Processo 027.006/2018-2 se consubstancia na seleção de fornecedor de aerogeradores com evidências de fragilidade financeira. Essa questão foi originariamente suscitada no TC Processo 014.791/2018-8 - referente à fiscalização das obras do Complexo Fortim - ao se analisar as possíveis causas e os efeitos do desfazimento da sociedade entre Furnas e o parceiro privado naquele empreendimento, a Alupar Investimentos S/A.
13.	A equipe de auditoria encarregada de instruir aqueles autos concluiu que o rompimento da parceria teria sido insuficientemente justificado e que teria se constituído em um dos principais motivos para o atraso do empreendimento. Ainda de acordo com aquela equipe, esse atraso decorreu de dois determinantes básicos, ambos de responsabilidade das SPEs Energia dos Ventos (EDVs) V a IX do Complexo de Fortim, quais sejam:
	a) o rompimento da parceria com a Alupar no investimento, aparentemente em torno de questão puramente técnica, sobre a qual deveria prevalecer a posição da Alupar, como acionista majoritária, sendo que, na realidade, os motivos concretos do rompimento, em seus detalhes, não chegaram a ser revelados, lembrando que a opção pela estratégia de aliar-se a consórcios com outras empresas de forma minoritária foi feita por Furnas, com o endosso de sua controladora e de seu Conselho de Administração; e
	b) a extrema morosidade na adoção de providências básicas para o bom andamento do projeto, a exemplo da solução para a aquisição dos aerogeradores.
14.	Tais determinantes ensejaram, no bojo daquele TC Processo 014.791/2018-8, a oitiva da Alupar, para esclarecer se, de algum modo, ela teria contribuído ou dado causa ao rompimento da relação de parceria com Furnas. Em resposta, foram fornecidas informações contextualizadas sobre o desfazimento da parceria (peça 105 do TC Processo 014.791/2018-8) , nas quais a Alupar afirma essencialmente que:
	a) apesar de posição majoritária no quadro de acionistas do complexo, por força do Estatuto, na votação de determinadas matérias era necessária a aprovação de 75% do capital social votante;
	b) na aprovação de contratos acima de R$ 2 milhões, por exemplo, era preciso haver concordância de 6 dos 7 integrantes do Conselho de Administração (CA) , o que implica dizer que se exigia o voto favorável de conselheiros indicados por Alupar e Furnas; e
	c) foram realizadas reuniões daquele Conselho nas datas de 19 e 26/3/2013, nas quais se debateu sobre a escolha da fornecedora de aerogeradores, sem se chegar, contudo, a um consenso, postergando-se a decisão, por conseguinte, frente a necessidade de obtenção de mais informações sobre as fornecedoras.
15.	Na 10ª reunião do CA, em 9/4/2013, foram feitas apresentações dos relatórios técnicos e financeiros dos fornecedores concorrentes (WPE/Impsa, Acciona e WEG) , e posteriormente ocorreu uma votação individual dos conselheiros da SPE sobre a matéria, em que cada um apresentou voto em apartado justificando sua posição.
16.	Na ocasião, os três conselheiros indicados por Furnas votaram, de maneira alinhada e com votos de teor praticamente idêntico, pela contratação da WPE/Impsa. Em contrapartida, os conselheiros indicados pela Alupar, optaram pelos geradores da Acciona, além de expressarem em suas justificativas de voto severas restrições à Impsa em virtude da fragilidade de sua situação econômico-financeira. Outro Conselheiro ressaltou, em seu voto, além da questão do endividamento e da existência de protestos, aspectos de segurança das garantias apresentadas pelas outras fabricantes.
17.	Os Conselheiros indicados por Furnas, por sua vez, ao justificarem seu voto no CA pela escolha dos aerogeradores da WPE/Impsa, elencaram, em síntese, os seguintes pontos: (i) Grupo Impsa teria tradição em fornecimento para o setor elétrico brasileiro, com estrutura fabril já instalada no país, e por isso, alto índice de nacionalização dos aerogeradores, o que é um critério para obtenção de financiamento do BNDES; (ii) características técnicas do equipamento (aerogerador) da Impsa fariam dele o mais 'adequado' (adaptado) às condições ambientais do Nordeste brasileiro; (iii) o valor mais baixo do aerogerador da Impsa, em relação às demais, faz com que o VPL e a TIR do projeto sejam superiores.
18.	Não há, entretanto, qualquer manifestação ou análise, nos votos dos Conselheiros indicados por Furnas, em relação aos indícios/evidências de fragilidade da situação econômico-financeira da WPE/Impsa ou sobre como isso poderia impactar no fornecimento dos equipamentos em vias de serem contratados.
19.	Em função disso, propõe-se neste TC Processo 027.006/2018-2 a realização de oitiva de Furnas, na condição de sócio com participação relevante na condução dos negócios das SPEs do Complexo Fortim, e da Brasil Ventos Energia S/A, atual holding responsável pelo controle acionário da investida, para manifestarem-se, apresentando informações complementares e/ou justificativas que entenderem cabíveis, sobre os seguintes fatos:
	a) ausência de cautela e diligência ao selecionar a Wind Power Energia, controlada pela empresa argentina Impsa, como fornecedor de um insumo estratégico para seus parques eólicos, ignorando análises e alertas feitos pela ALUPAR que chamavam atenção, à época, para a situação de fragilidade financeira da empresa fabricante de aerogeradores; e
	b) ausência de mecanismos de análise de risco de Furnas e de suas SPEs investidas capazes de identificar e avaliar a situação de fragilidade financeira do fornecedor, bem como os potenciais impactos desta decisão no comprometimento do desenvolvimento dos projetos eólicos de Furnas.
20.	Inobstante a pertinência da análise promovida pela SecexEstataisRJ sobre a matéria, entendo que a oitiva por ela sugerida caracterizaria sobreposição de esforços, pois no âmbito do TC Processo 014.791/2018-8 a contratação da WPE/Impsa como fornecedora de aerogeradores está sendo examinada com escopo mais amplo. Informe-se que a análise em curso naqueles autos, indo além da aparentemente injustificada escolha da aludida empresa fornecedora, está contemplando possíveis irregularidades decorrentes dessa escolha, havendo naqueles autos, inclusive, proposta de abertura de Tomada de Contas Especial.
21.	Eis o teor da proposição apresentada pela unidade técnica encarregada de instruir aquele processo:
"172. Ante todo o exposto, submetem-se os autos à consideração superior, para posterior remessa ao gabinete do Ministro-Relator, Exmo. Sr. Weder de Oliveira, com propostas de:
172.1 - instaurar processo apartado de Tomada de Contas Especial, com fulcro no art. 47 da Lei 8.443/1992, art. 252 do RI/TCU c/c. o art. 41 da Resolução TCU 259/2014, a partir da extração de cópias das peças necessárias destes autos, com vistas à apuração de dano proveniente de adiantamentos concedidos e não recuperados em contexto de total inadimplência contratual, autorizando-se, desde logo, a adoção das seguintes medidas preliminares:
172.1.1 - citação, com base nos arts. 10, § 1º, e 12, incisos I e II, da Lei 8.443/1992 c/c o art. 202, incisos I e II, do RI/TCU, da empresa Wind Power Energia S.A., CNPJ 08.528.337/0001-88; e de Pedro Fernandes Motta, CPF 337.724.957-53; Haroldo Batuli Ricardo, CPF 268.496.747-49; Sylvio Murad Carolino dos Santos, CPF 601.512.697-34; Clécio José Ramalho, CPF 860.097.886-68; e Luiz Eduardo Marques Moreira, CPF 029.221.307-70, para que, no prazo de quinze dias, apresentem alegações de defesa para as respectivas condutas irregulares abaixo individualizadas e/ou recolham, solidariamente, aos cofres das empresas Energia dos Ventos V a IX S.A., Sociedades de Propósito Especifico controladas indiretamente por Furnas Centrais Elétricas S.A., o débito imputado a seguir detalhado, atualizado monetariamente a partir das respectivas datas de ocorrência até o efetivo recolhimento, abatendo-se os valores eventualmente já satisfeitos, nos termos da legislação em vigor: (...) 
Débito imputado:
	Data
	Valor (R$) 

	27/12/2013
	28.875.001,00

	7/1/2014
	30.053.574,00

	17/3/2014
	19.191.425,00

	Total
	78.120.000,00

Condutas:
1 - Wind Power Energia S.A.: ter recebido e se beneficiado de adiantamentos que totalizaram R$ 78.120.000,00, deixando de cumprir por completo, em contrapartida, as obrigações contratuais assumidas por conta do pré-contrato subscrito na data de 20/9/2013 com as Sociedades de Propósito Específico Energia dos Ventos V a IX S.A., bem como em decorrência dos Memorandos de Entendimentos celebrados em 16/12/2013, não tendo efetivado a entrega e montagem de nenhum dos 63 aerogeradores contratados, tampouco devolveu os recursos adiantados; (...) 
2 - Pedro Fernandes Motta, Haroldo Batuli Ricardo, e Sylvio Murad Carolino dos Santos, na condição de Conselheiros da Administração das sociedades Energia dos Ventos V a IX à época dos fatos, por terem aprovado, na reunião de 29/11/2013, a contratação da empresa Wind Power Energia S.A. para o fornecimento e montagem de 63 aerogeradores destinados aos parques eólicos de Fortim/CE (peça 106, p. 559-573) , ato esse praticado com omissão e negligência dos riscos de insolvência financeira da contratada então conhecidos desde 9/4/2013 (peça 127, p. 3-13) , configurando, assim, comportamento contrário ao dever de diligência imposto aos administradores pelo art. 153 da Lei 6.404/1976 e que propiciou a efetivação de dano previsível e evitável ao patrimônio das companhias, concretizado pelos adiantamentos concedidos e não recuperados; (...) 
3 - Clécio José Ramalho: 
a) na condição de Diretor-Técnico, por ter subscrito o pré-contrato com a Wind Power Energia S.A., na data de 20/9/2013, embora à época não tivesse para tal negócio prévia e obrigatória autorização concedida pelo Conselho de Administração das empresas Energia dos Ventos V a IX, tampouco detinha poder para assinar sozinho, como ocorrido, qualquer instrumento de assunção de obrigações para as sociedades representadas, ato esse ilegítimo que contrariou o regramento do Estatuto social então vigente (art. 17, § 1º, alínea h, e arts. 20 e 21) , assim como o art. 154 da Lei 6.404/1976; e
b) na condição de Diretor-Presidente à época dos fatos, por ter subscrito, na data de 16/12/2013, em conjunto com o Sr. Luiz Eduardo Marques Moreira, os Memorandos de Entendimentos com a empresa Wind Power Energia S.A., compreendendo condições inapropriadas de garantias para os adiantamentos avençados, visto que a cobertura de 120 dias era incompatível com o cronograma físico-financeiro estimado em dezoito meses para o fornecimento dos aerogeradores, expondo as sociedades empresariais de Fortim a risco financeiro desproporcional, previsível e materialmente relevante, circunstâncias essas que demonstram a prática de ato de gestão sem a observância do dever legal de diligência albergado no art. 153 da Lei 6.404/1976; 
Tais condutas, além de configurarem grave irregularidade às normas legais e/ou estatutárias retro mencionadas, também viabilizaram a ocorrência de dano previsível e evitável ao patrimônio das companhias, concretizando pelos adiantamentos concedidos e não recuperados; (...) 
4 - Luiz Eduardo Marques Moreira, na condição de Diretor Administrativo e Financeiro à época dos fatos, por ter subscrito, na data de 16/12/2013, em conjunto com o Sr. Clécio José Ramalho, os Memorandos de Entendimentos com a empresa Wind Power Energia S.A., compreendendo condições inapropriadas de garantias para os adiantamentos avençados, visto que a cobertura de 120 dias era incompatível com o cronograma físico-financeiro estimado em dezoito meses para o fornecimento dos aerogeradores, expondo as sociedades empresariais de Fortim a risco financeiro desproporcional, previsível e materialmente relevante, circunstâncias essas que demonstraram a prática de ato de gestão sem a observância do dever legal de diligência albergado no art. 153 da Lei 6.404/1976 e que viabilizou a ocorrência de dano previsível e evitável ao patrimônio societário, concretizando pelos adiantamentos concedidos e não recuperados; (...) 
172.2 - cientificar o Ministro das Minas e Energia acerca da instauração do processo de Tomada de Contas Especial, consoante o disposto no art. 198, parágrafo único, do Regimento Interno do TCU;" (peça 153, p. 27-28) 
22.	Diante disso, em observância aos princípios da eficiência e da economia processual, deixo de acolher a sugestão formulada pela SecexEstataisRJ neste TC Processo 027.006/2018-2 acerca do assunto.
23.	Esse mesmo raciocínio, aliás, se aplica ao outro achado de auditoria relacionado ao Complexo de Fortim, consubstanciado no possível cometimento das seguintes irregularidades:
	a) omissão quanto à adoção de providências voltadas à prorrogação do prazo de cobertura da apólice de seguro garantia contratado pela WPE/Impsa em favor das empresas Energia dos Ventos V a IX para resguardar essas SPEs em relação ao adiantamento de pagamento que veio a ser feito àquela fornecedora no valor de R$ 78 milhões; e
	b) comunicação tardia, feita à seguradora em 6/3/2015, do sinistro que teria se configurado em 12/8/2014, quando aquelas SPEs, diante da decretação de falência da WPE/Impsa em 6/8/2014, formalizaram sua intenção de rescindir a relação contratual até então vigente com essa fornecedora.
24.	Como os R$ 78 milhões mencionados na alínea "a" supra correspondem justamente ao dano preliminarmente quantificado no multicitado TC Processo 014.791/2018-8, torna-se despicienda a proposta formulada no presente TC Processo 027.006/2018-2 com vistas à oitiva de Furnas e da Brasil Ventos acerca das possíveis falhas sintetizadas logo acima.
25.	O último achado de auditoria está relacionado ao critério de avaliação de ativo adotado por Furnas para desfazimento da parceria com o Fundo de Investimento em Participações (FIP) Salus nas SPEs do Complexo de Itaguaçu, o que parece ter se dado em desacordo com parâmetros determinados pela Eletrobras.
26.	Segundo reportado pela unidade instrutiva, em 2013 a Eletrobras, na condição de holding do Sistema, definiu e divulgou para todas suas subsidiárias um critério para a definição do valor de aquisição da participação do acionista porventura desistente de projeto ainda em fase pré-operacional, tendo em vista a ocorrência de diversos problemas no âmbito das SPEs do Conglomerado.
27.	Correspondências dirigidas pela holding a uma de suas subsidiárias ao final de 2013 e juntadas aos presentes autos como elementos de prova (peça 426) trazem, no que interessa ao tema em comento, as seguintes orientações:
"Considerando a manifestação de saída de parceiros de nossas controladas em vários projetos que não estavam tendo o desempenho previsto, sugerimos a inclusão de cláusula no Acordo de Acionistas observando os pontos a seguir.
- Critério para a definição do valor de aquisição da participação do acionista desistente na fase pré-operacional:
¿ o preço a ser pago será o menor valor entre o valor presente do fluxo de caixa projetado (VPL) , descontado pela TIR do projeto, observada no momento do Leilão, e o valor contábil do patrimônio líquido da SPE, apurado por empresa de auditoria de reputação internacional escolhido pelo acionista comprador, sendo o outro acionista obrigado a aceitar venda pelo preço encontrado;
¿ havendo a aquisição de controle acionário pela Eletrobras ou qualquer de suas controladas, o valor da compra deve ser inferior a uma vez e meia ao maior dos parâmetros indicados no inciso II do artigo 256 da Lei 6.404/76." (grifos acrescidos pela equipe da SecexEstataisRJ) 
28.	Eis os referidos parâmetros estipulados no art. 256, inciso II, da Lei 6.404, de 15/12/1976:
	a) valor do patrimônio líquido, avaliado a preço de mercado; e
	b) valor do lucro líquido da ação ou quota, que não poderá ser superior a quinze vezes o lucro líquido anual por ação nos últimos dois exercícios sociais.
29.	Ocorre que, no âmbito do processo voltado à assunção, por Furnas, do controle do Complexo Itaguaçu, essa estatal não registrou esclarecimentos ou justificativas para a não adoção dos critérios estabelecidos pela Eletrobras holding para precificação da participação societária em caso de assunção de ações de sócio desistente em fase pré-operacional, como era o caso. 
30.	Na opinião da unidade instrutiva - com a qual estou de acordo -, as diretrizes emanadas às empresas do Conglomerado têm por objetivo diminuir os casos em que parceiros privados fazem uso de cláusulas de saída da sociedade que lhes são favoráveis, relegando a assunção da maior parte dos riscos do Projeto para o parceiro público da SPE.
31.	Nesse cenário, faz-se necessária a oitiva de Furnas nos termos sugeridos pela SecexEstataisRJ, a fim de que a estatal apresente justificativas acerca da adoção de cláusula de opção de compra de participação societária na parceria com o FIP Salus em que o sócio privado tinha remuneração estável e garantida de seu investimento pelos critérios de avaliação do ativo determinados no acordo de acionistas, enquanto o sócio estatal assumia praticamente de forma integral os riscos de desenvolvimento do projeto, desconsiderando critério estabelecido pela Presidência da Eletrobras para fins de definição do valor de aquisição da participação do acionista desistente na fase pré-operacional.
32.	Antes de encerrar meu Voto, gostaria de repisar algumas conclusões alcançadas em outro processo de fiscalização em curso nesta Corte de Contas, as quais guardam certa correlação com as falhas apontadas nos presentes autos.
33.	Refiro-me ao TC Processo 022.373/2017-9, também de minha relatoria, apontado pela SecexEstataisRJ (peça 430, p. 9-10) como processo conexo a este TC Processo 027.006/2018-2 e relacionado a Auditoria de Conformidade realizada com foco na atuação de empresas do Sistema Eletrobras - Centrais Elétricas do Norte do Brasil (Eletronorte) , Companhia Hidro Elétrica do São Francisco (Chesf) e Eletrosul Centrais Elétricas (Eletrosul) , além de Furnas e da própria Eletrobras - quanto ao acompanhamento e controle do desempenho de empreendimentos geridos por meio de Sociedades de Propósito Específico.
34.	Nos referidos autos - que pretendo submeter em breve à apreciação deste Plenário -, foram constatadas impropriedades relacionadas à gestão, controle e fiscalização de empreendimentos da espécie, resultando na redução de rentabilidade da ordem de R$ 78 bilhões nas 21 SPEs selecionadas e auditadas naquele TC Processo 022.373/2017-9 a partir de critérios de risco, materialidade e oportunidade.
35.	Entre as principais causas dessas impropriedades, constam o aumento dos dispêndios pré-operacionais, atrasos em relação à data prevista para entrada em operação de diversos empreendimentos e a variação da estrutura de capital das sociedades.
36.	Em face dessas constatações, estão sendo propostas naqueles autos algumas recomendações à Eletrobras com vistas ao desenvolvimento de ferramentas e procedimentos que permitam uma melhor atuação empresarial quando de decisões, controles e avaliações sobre os investimentos do Conglomerado em SPEs, valendo destacar a recomendação para que a holding reavalie todos os investimentos do Conglomerado em SPEs, comparando, de um lado, as projeções de retorno esperadas nas mesmas bases conceituais em que foram tomadas as decisões de entrada no negócio à época dos leilões, e, de outro, os resultados projetados atualizados, permitindo, desse modo, calcular, com maior cautela e com base em evidências, os riscos aos quais estarão sujeitos os novos empreendimentos que venham a ser implantados por meio desse modelo societário.
37.	Tenho como certo que tal recomendação, assim como as demais sugeridas naquele TC Processo 022.373/2017-9, inobstante seu caráter e alcance mais geral no âmbito do Sistema Eletrobras, contribuirá, juntamente com outros encaminhamentos adotados por este Tribunal de Contas voltados ao aprimoramento dos investimentos do Grupo Eletrobras feitos por meio de SPEs - v.g. os Acórdãos 2.322/2015 e 600/2016 proferidos por este Colegiado sob a relatoria do Ministro Vital do Rêgo -, para a solução das falhas encontradas no presente TC Processo 027.006/2018-2.
38.	Ademais, dada a especificidade do objeto da auditoria ora em apreciação, julgo pertinente e oportuno o desfecho processual sugerido pela SecexEstataisRJ, ressalvada a proposta de oitiva de Furnas e da Brasil Ventos Energia S/A acerca de possíveis irregularidades afetas ao Complexo Fortim, uma vez que, conforme consignado alhures, o assunto está sendo analisado no TC Processo 014.791/2018-8 com maior amplitude e em estágio mais avançado.
39.	Entendo apenas necessário ampliar ligeiramente o prazo para atendimento, por parte de Furnas, às determinações e oitivas que lhe serão encaminhadas neste TC Processo 027.006/2018-2, tendo em vista a atipicidade do atual momento de pandemia e as consequentes restrições de mobilidade impostas a toda nossa sociedade.
40.	Acolho, por fim, a sugestão feita pela SecexEstataisRJ em seu Relatório de Auditoria (peça 430, p. 10, item 42) no sentido de classificá-lo como sigiloso por tratar da análise de informações classificadas na origem como tal. Foi por essa razão, inclusive, que optei por não colacionar a referida peça em sua integralidade no Relatório que precede este Voto.
41.	Aproveito o ensejo para esclarecer que, a despeito do sigilo atribuído por Furnas ao conteúdo da peça 409, informações nela contidas foram apresentadas no TC Processo 014.791/2018-8 pelo então parceiro privado da estatal no Complexo Fortim sem qualquer restrição quanto ao sigilo (peça 105 daqueles autos) , de modo que as transcrições que se seguem aos itens 141 e 142 do Relatório de Auditoria referente a este TC Processo 027.006/2018-2 (peça 430, p. 37) não representam inobservância à classificação dada por Furnas, no presente processo, a essas informações.
42.	De igual modo, os dados lançados pela SecexEstataisRJ na Tabela 19 de seu Relatório de Auditoria (peça 430, p. 34) , relacionados à mutação dos investimentos de Furnas em SPEs entre 2014 e 2018, podem ser mantidos como públicos sem que se caracterize divulgação indevida de informações classificadas na origem como sigilosas, eis que, segundo esclarecimento prestado pela unidade instrutiva à minha assessoria, os dados ali contidos podem ser obtidos de forma indireta ou secundária pela análise e extração de informações contidas nas demonstrações financeiras da estatal.
43.	Com essas considerações, encerro minha argumentação, mas não sem antes repisar que, em relação às demais questões ventiladas nos autos, adoto como razões de decidir as análises e conclusões lançadas pela SecexEstataisRJ à peça 430.
	Ante o exposto, VOTO por que o Tribunal adote a deliberação que ora submeto à apreciação deste Colegiado.
TCU, Sala das Sessões Ministro Luciano Brandão Alves de Souza, em 26 de agosto de 2020.
AROLDO CEDRAZ 
Relator